ACORDAO-COMPLETO-2435981

ACÓRDÃO 1492/2021 ATA 22/2021 - PLENÁRIO

VISTO, relatado e discutido este relatório de auditoria de conformidade realizada nas obras do Sistema de Esgotamento Sanitário de Porto Velho/RO - Sistema Sul, no âmbito do Fiscobras 2016,
	ACORDAM os Ministros do Tribunal de Contas da União, reunidos em sessão do Plenário, ante as razões expostas pelo Relator, em:
	9.1. acolher as razões de justificativa apresentadas por Wilton Ferreira Azevedo Junior, Norman Viríssimo da Silva, Eralda Etra Maria Lessa, Eliete Oliveira Mendonça, Maria Carolina de Carvalho, Brunno Correa Borges, Haroldo Batisti, Augusto Johonnes Soares Bezerra, Franklin Oliveira Brito e Enéas Ferreira Filho;
	9.2. com fundamento no art. 58, inciso II, da Lei 8.443/1992, aplicar às responsáveis abaixo indicadas as multas individuais a seguir discriminadas, fixando prazo de quinze dias, a contar da notificação, para que comprovem, perante este Tribunal (art. 214, inciso III, alínea "a", do Regimento Interno do TCU) , o recolhimento da dívida aos cofres do Tesouro Nacional, atualizada monetariamente desde a data deste acórdão até a do efetivo recolhimento, se for paga após o vencimento, na forma da legislação em vigor:
	Responsável
	Valor da multa (R$) 

	Iacira Terezinha Rodrigues de Azamor
	30.000,00

	Rosalina Souza Oliveira Moreira
	10.000,00

	9.3. autorizar, caso requerido, nos termos do art. 26 da Lei 8.443/1992, e do art. 217 do Regimento Interno do TCU, o parcelamento das dívidas em até 36 parcelas, com a atualização monetária e os correspondentes acréscimos legais, esclarecendo aos responsáveis que a falta de pagamento de qualquer parcela importará no vencimento antecipado do saldo devedor, sem prejuízo das demais medidas legais;
	9.4. autorizar, desde logo, nos termos do art. 28, inciso II, da Lei 8.443/1992, a cobrança judicial da dívida; 
	9.5. dar ciência desta deliberação ao Ministério do Desenvolvimento Regional, à Caixa, ao estado de Rondônia e aos responsáveis.

Auditoria de conformidade realizada nas obras do sistema de esgotamento sanitário de Porto Velho/RO  Sistema Sul, no âmbito do Fiscobras 2016. Análise de audiências.

Caixa Econômica Federal; Estado de Rondônia; Ministério do Desenvolvimento Regional.

3. Responsáveis: Augusto Johonnes Soares Bezerra (XXX.590.472-XX); Brunno Correa Borges (XXX.326.151-XX); Eliete Oliveira Mendonça (XXX.382.272-XX); Eneas Ferreira Filho (XXX.468.114-XX); Eralda Etra Maria Lessa (XXX.821.702-XX); Franklin Oliveira Brito (XXX.437.062-XX); Haroldo Batisti (XXX.930.222-XX); Iacira Terezinha Rodrigues de Azamor (XXX.412.111-XX); Maria Carolina de Carvalho (XXX.389.578-XX); Norman Viríssimo da Silva (XXX.185.453-XX); Rosalina Souza Oliveira Moreira (XXX.046.102-XX); Wilton Ferreira Azevedo Junior (XXX.550.455-XX).

13.1. Ministros presentes: Ana Arraes (Presidente), Walton Alencar Rodrigues, Augusto Nardes, Aroldo Cedraz, Raimundo Carreiro, Bruno Dantas (Relator), Vital do Rêgo e Jorge Oliveira.
13.2. Ministro-Substituto convocado: Augusto Sherman Cavalcanti.
13.3. Ministros-Substitutos presentes: Marcos Bemquerer Costa e Weder de Oliveira.

ACORDAO-COMPLETO-2525584

Acórdão 1240/2022 - Plenário

BRUNO DANTAS

Adoto como relatório, com os ajustes de forma pertinentes, instrução produzida pela SeinfraUrbana (peça 221) , a qual contou com a anuência do corpo diretivo da unidade (peças 222-223) :
"INTRODUÇÃO
1. Cuidam os autos de auditoria realizada em 2016 nas obras do Sistema de Esgotamento Sanitário (SES) de Porto Velho/RO - Sistema Sul, lastreadas com recursos federais que totalizam, aproximadamente, R$ 508 milhões, por meio dos Termos de Compromisso 0226.561-68/2008 e 0296.770-66/2009, firmados entre o Governo do Estado de Rondônia e a União, por intermédio do Ministério das Cidades (MCidades, extinto, cujas atribuições estão a cargo do Ministério do Desenvolvimento Regional - MDR) , representado pela Caixa Econômica Federal (Caixa) . A obra também e¿ contemplada com recursos do FGTS, mediante contrato de financiamento 0228.681-52/2009.
2. O presente trabalho cuidará da análise das audiências acostadas aos autos pelas partes em cumprimento ao Despacho do Ministro-Relator contido à peça 79 deste processo.
HISTÓRICO
3. O empreendimento foi licitado por meio do RDC Eletrônico 005/2015, que deu ensejo ao Contrato 118/PGE-2015, celebrado entre a Secretaria de Planejamento, Orçamento e Gestão do Estado de Rondônia - Sepog - e o Consórcio GEL-MCEN, formado pelas empresas Goetze Lobato Engenharia Ltda. (01.584.374/0001-64 - líder) e MC Engenharia Ltda. (01.584.374/0001- 64) , sob o regime de Contratação Integrada, pelo valor de R$ 484.600.000,00.
4. O contrato apresentava como objeto o desenvolvimento dos projetos básico e executivo, a execução das obras e serviços de engenharia, incluindo a realização de testes, pré-operação assistida e todas as demais operações necessárias à instalação do Sistema de Esgotamento Sanitário de Porto Velho/RO - Sistema Sul.
5. Conforme Relatório de Fiscalização 227/2016 (peça 56) , foram constatadas três irregularidades na contratação do empreendimento, consubstanciadas nos seguintes achados de auditoria: (i) sobreprec¿o no orçamento base da licitação e, por conseguinte, no contrato; (ii) inobservância dos requisitos legais para adoção do regime de contratação integrada; e (iii) restrição a¿ competitividade da licitação em razão de critérios inadequados de habilitação te¿cnico-operacional.
6. As duas primeiras constatações, em função da relevância dos fatos, ensejaram o seu enquadramento no conceito de irregularidade grave com recomendação de paralisação (IGP) , dado no art. 117, § 1º, inciso IV, da Lei 13.242/2015 (LDO 2016) . Além disso, entendeu-se por necessário a expedição de medida cautelar com vistas a determinar que o Ministério das Cidades se abstivesse de destinar recursos dos Termos de Compromisso 0226.561-68/2008 e 0296.770-66/2009 ao Contrato 118/PGE-2015, ate¿ que o Tribunal viesse a decidir sobre o mérito das irregularidades que o colocavam sob suspeição.
7. Diante dos fatos, em cumprimento ao § 9º do art. 117 da Lei 13.242/2015 (LDO 2016) , e com fulcro no item 9.4.10 do Acórdão 664/2016-TCU-Plenáriolena¿rio, esta unidade técnica (UT) oportunizou a manifestação preliminar da Secretaria de Gabinete do Governador do Estado de Rondônia acerca da proposta de qualificação dos achados 1 e 2 como IGP. Em atendimento ao art. 15, § 1º, da Resolução TCU 280/2016, também foi promovida, na mesma oportunidade, a oitiva prévia daquela secretaria estadual, bem como do Ministério das Cidades, a respeito da proposta de medida cautelar alvitrada.
8. Assim, a SeinfraUrbana elaborou instrução (peça 75) com o objetivo de analisar as manifestações do Governo Estadual de Rondônia quanto a¿ proposta de classificação dos achados 1 e 2 como IGP, bem como desse ente e do Ministério das Cidades a respeito da proposta de medida cautelar alvitrada na auditoria.
9. Em Despacho subsequente (peça 79) , o Ministro-Relator, seguindo a proposta da unidade técnica, ratificou o enquadramento das duas irregularidades no conceito de IG-P, expediu a supracitada medida cautelar e determinou, dentre outras providências, a realização de audiência de diversos responsáveis arrolados no processo e, também, a oitiva da Secretaria de Gabinete do Governador do Estado de Rondônia, do Consórcio GEL-MCEN, do Ministério das Cidades e da Caixa Econômica Federal.
10. Quanto ao terceiro achado, relativo à restrição a¿ competitividade da licitação, o Ministro-Relator, em dissonância da recomendação feita pela equipe de auditoria, julgou mais adequado propor que este Tribunal o classificasse como falhas/impropriedades (F/I) , em vez de enquadrá-lo como irregularidade grave com proposta de continuidade (IGC) .
11. Ato contínuo, a SeinfraUrbana elaborou instrução (peça 188) com o fito de analisar, primeiramente, as oitivas determinadas no referido Despacho. Na análise foi constatado que não houve a prorrogação da vigência dos Termos de Compromissos 0226.561-68/2008 e 0296.770-66/2009 após terem expirado. Portanto, elidiu-se a possibilidade de dano ao erário federal decorrente da má aplicação de recursos para a execução do SES - Porto Velho/RO por meio do Contrato 118/PGE-2015, uma vez que o empreendimento não havia recebido nenhum recurso desses instrumentos de repasse.
12. Dessa forma, o Acórdão 1308/2017-TCU-Plenário, acolhendo a proposta da unidade técnica, autorizou a mudança da classificação dos achados que estavam enquadrados como IGP para F/I e revogou a medida cautelar, considerando a perda do objeto, bem como restituiu os autos à SeinfraUrbana para exame das audiências realizadas, em relação à conduta dos agentes envolvidos.
13. À vista disso, a presente instrução analisará as audiências dos 12 responsáveis arrolados no processo, promovidas pelo Despacho do Relator (peça 79) , para que se manifestassem acerca das seguintes irregularidades, correlatas ao primeiro e segundo achados:
c.1) sobreprec¿o estimado de R$ 205.607.522,99, constatado no orçamento base do RDC Eletrônico 005/2015, que deu ensejo ao Contrato 118/PGE-2015, em desacordo com os arts. 75 do Decreto 7.581/2011, 3º a 6º do Decreto 7.983/2013, 53 da Lei 9.784/1999 e 3º e 8º, § 3º, da Lei 12.462/2011;
c.2) não atendimento dos requisitos para adoção do regime de contratação integrada no RDC Eletrônico 005/2015, em desacordo com o art. 50 da Lei 9.784/1999, art. 9º da Lei 12.462/2011 e com os Acórdãos 2.572/2010, 1.510/2013, 1.399/2014, 2.242/2014, 2.153/2015 e 1.388/2016, todos do Plenário.
EXAME TÉCNICO
14. Conforme detalhado no item III.1 do Relatório de Fiscalização 227/2016 (peça 56) , verificaram-se no orçamento de referência do RDC Eletrônico 005/2015 diversos indícios de sobrepreço decorrentes dos seguintes fatos: (i) aplicação de BDI em duplicidade, no valor de R$ 95.338.603,16; (ii) prática de preços acima dos referenciais do Sinapi, no valor de R$ 85.896.500,85; (iii) superestimativa de quantitativos, no valor de R$ 15.989.275,32; (iv) uso de verbas, no valor de R$ 2.635.261,66; e (v) superdimensionamento de equipamentos, no valor de R$ 5.747.882,00; perfazendo um valor total de sobrepreço de R$ 205.607.522,99.
15. Ademais, consoante abordado no item III.2 do referido relatório, a análise do Termo de Referência que embasou a realização do RDC Eletrônico 005/2015 para execução das obras do SES de Porto Velho evidenciou a utilização irregular do regime de contratação integrada, em desobediência ao art. 9º da Lei 12.462/2011, bem como à jurisprudência do TCU.
16. No exame técnico aqui desenvolvido, serão tratadas as audiências realizadas por conta das irregularidades acima descritas, agrupando os responsáveis enquadrados na mesma conduta irregular e que remeteram respostas com conteúdo idêntico.
Tabela 1 - Relação dos responsáveis chamados em audiência
	Responsável
	Cargo
	Número do Ofício de Audiência
	Peça do Ofício de Audiência
	Peça da Resposta

	Iacira Terezinha Rodrigues de Azamor
	Diretora-Presidente da Caerd e Gestora de Contratos do PAC Saneamento/RO
	0577/2016-TCU/SeinfraUrbana
	85
	164-168

	Augusto Johonnes Soares Bezerra
	Engenheiro Civil da Caixa Econômica Federal
	0578/2016-TCU/SeinfraUrbana
	86
	157

	Franklin Oliveira Brito
	Engenheiro Civil da Caixa Econômica Federal
	0579/2016-TCU/SeinfraUrbana
	87
	158

	Enéas Ferreira Filho
	Engenheiro Civil de empresa credenciada pela Caixa Econômica Federal
	0580/2016-TCU/SeinfraUrbana
	88
	159

	Rosalina Souza Oliveira Moreira
	Engenheira Civil da Comissão de Avaliação Técnica das Peças Técnicas do RDC Eletrônico 005/2015
	0581/2016-TCU/SeinfraUrbana
	89
	169-170

	Wilton Ferreira Azevedo Junior. 
	Engenheiro civil da Comissão de Avaliação Técnica das Peças Técnicas do RDC Eletrônico 005/2015
	0650/2016-TCU/SeinfraUrbana
	118
	153-156

	Eralda Etra Maria Lessa
	Membro da Comissão Permanente de Licitação de Obras
	0587/2016-TCU/SeinfraUrbana
	96
	152

	Norman Viríssimo da Silva
	Membro da Comissão Permanente de Licitação de Obras
	0585/2016-TCU/SeinfraUrbana
	94
	151

	Eliete Oliveira Mendonça 
	Membro da Comissão Permanente de Licitação de Obras
	0716/2016-TCU/SeinfraUrbana
	177
	185

	Maria Carolina de Carvalho
	Membro da Comissão Permanente de Licitação de Obras
	0715/2016-TCU/SeinfraUrbana
	176
	186

	Brunno Correa Borges
	Procurador do Estado de Rondônia
	0583/2016-TCU/SeinfraUrbana
	92
	163

	Haroldo Batisti
	Procurador do Estado de Rondônia
	0584/2016-TCU/SeinfraUrbana
	93
	182

Fonte: Elaboração Própria.
I. Audiência da responsável Iacira Terezinha Rodrigues de Azamor
17. Em 14/11/2016, a responsável Iacira Terezinha Rodrigues de Azamor (XXX.412.111-XX) , Diretora-Presidente da Caerd e Gestora de Contratos do PAC Saneamento/RO, encaminhou resposta ao Ofício 0577/2016-TCU/SeinfraUrbana, mediante o Ofício 617/GAB/SEGG/PAC (peças 164-168) . Com vistas ao atendimento à decisão do Ministro-Relator constante no item 'd', o citado expediente contém as razões de justificativas da responsável pelas seguintes condutas (peça 79, p. 6) :
d.1) ter elaborado o Termo de Referência que embasou o RDC 005/2015 contendo falhas que implicaram a ocorrência de expressivo sobrepreço no orçamento base da licitação, inclusive emitindo declaração de atendimento do processo licitatório ao Decreto 7.983/2013 e à legislação em vigor, em afronta aos arts. 75 do Decreto 7.581/2011, 3º a 6º do Decreto 7.983/2013, e 3º e 8º, § 3º, da Lei 12.462/2011 (Achado III.1) ;
d.2) não ter adotado providências para anulação do certame, mesmo após tomar ciência das irregularidades que permeavam o orçamento base da licitação, referendando alterações posteriores, em afronta ao art. 53 da Lei 9.784/1999 (Achado III.1) ;
d.3) ter aprovado a realização do certame RDC Eletrônico 005/2015, bem como os respectivos documentos balizadores, tais como Edital e Termo de Referência, sem o atendimento dos requisitos obrigatórios para a adoção do regime de Contratação Integrada, conforme exigência do art. 9º da Lei 12.462/2011, dando continuidade à licitação ainda que tenha sido alertada do fato, tempestivamente, por meio de Nota Técnica expedida pela CGU - NT 728/2015/DIURB/DI/SFC/CGU-PR (Achado III.2) ;
I.1. Alegações
18. Inicialmente, foram apresentadas ponderações sobre o contexto no qual a responsável assumiu a gestão das obras e contratos do PAC, em 7/1/2013, especialmente quanto aos contratos relativos ao esgotamento sanitário de Porto Velho/RO, que estavam paralisados. À época, segundo relatado, o único contrato que permanecia em andamento era o 175/PGE/2011, relativo à elaboração dos projetos básico e executivo para o esgotamento sanitário de Porto Velho, firmado com a empresa UFC Engenharia Ltda.
19. Sobre esse contrato, a responsável alegou e anexou documentos que demonstraram que havia atrasos na entrega do objeto, irregularidades na execução dos serviços e descumprimento de cláusulas contratuais, por diversos motivos.
20. Por causa da inexecução contratual, informou que foi realizada reunião no Ministério das Cidades, entre o Governador de Rondônia e o Secretário Nacional de Saneamento à época, para definir como seriam feitas as novas contratações para o empreendimento. Nessa reunião, decidiu-se pela adoção do RDC com regime de contratação integrada visando acelerar o processo de implantação do sistema de esgotamento sanitário de Porto Velho. Para comprovar a alegação, anexou o Ofício 622/2014/GAB/SEGG/PAC, de 12/11/2014, direcionado à Caixa, constando a referida informação.
21. Acrescentou, ainda, que a opção pelo RDC com regime de contratação integrada (RDC/CI) foi feita visando um melhor aproveitamento dos recursos disponibilizados, visto que o sistema deveria ser entregue completo e sem possibilidade de aditivo contratual. Além disso, alegou que foi solicitada à Caixa instrução sobre os procedimentos a serem adotados para a contratação. Foi anexado um ofício do MCidades à Caixa, encaminhando as orientações para operacionalização do RDC Integrado.
22. A responsável alegou que o Termo de Referência foi estruturado com base nessas diretrizes. Além disso, apesar de estar assinado somente por ela, afirmou que sua elaboração se deu por profissionais de engenharia e com conhecimento da legislação.
23. Em seguida, citou a engenheira Rosalina Sousa Oliveira Moreira como responsável por ter reunido as peças técnicas e elaborado a planilha paramétrica, conforme a ART 820730495, anexada. Neste documento, consta que os serviços de estruturação da memória de cálculo do anteprojeto do sistema de esgotamento sanitário de Porto Velho e atualização do orçamento estimativo de custo elaborado pela empresa UFC Engenharia Ltda. foram executados por Rosalina.
24. Assim, acrescentou que todas essas peças foram submetidas à apreciação e aprovação da Caixa e do MCidades, exceto a planilha orçamentária paramétrica, que foi inserida em envelope lacrado, com restrição absoluta de acesso, inclusive dela própria. A responsável anexou o Ofício 0196/2015/GIGOV/PV, emitido pela Caixa, comunicando que a proponente atendeu às condições constantes no documento Orientações para Operacionalização do RDC Contratação Integrada, elaborado pelo Ministério das Cidades, e nos normativos internos da Caixa.
25. A responsável prosseguiu informando o encaminhamento da documentação à Superintendência Estadual de Licitações (Supel) para a publicação do edital. Adiante, mencionou que, após a publicação do Edital, duas empresas fizeram vista técnica.
26. Posteriormente, citou a ocorrência de uma reunião realizada nas instalações da 'Secex/TCU', na qual, segundo a defendente, não houve nenhuma recomendação, por parte da equipe deste Tribunal, a respeito do procedimento licitatório. Ato contínuo, a relatante enumerou os fatos posteriores à abertura das propostas, ocorrida em 15/5/2015, sintetizados abaixo.
27. Das 5 empresas que apresentaram propostas, duas foram desclassificadas em virtude, respectivamente, do baixo e alto valores ofertados. Após a negociação ocorrida com as 3 empresas remanescentes, foi classificada a empresa Construtora Augusto Velloso S/A, com lance final de R$ 484.700.000,00.
28. No dia 20/5/2015 ocorreu a abertura da planilha paramétrica, na qual constava registrado o valor de R$ 486.248.208,91. Assim, após encaminhamento do processo para análise da Secretaria Executiva do Gabinete do Governador, concluiu-se que a Construtora Augusto Velloso não atendida às exigências de habilitação, por se encontrar em processo judicial de pedido de falência, ocorrendo, por consequência, sua desclassificação.
29. Em seguida, foi convocada a 2ª colocada do procedimento licitatório, o consórcio GEL-MCEN, que apresentou a documentação exigida, tendo sido firmado o contrato 118/PGE-2015 em 10/8/2015, pelo valor de R$ 484.600.000,00. A responsável ainda alegou que a Supel e a Caerd passaram a sofrer 'ataques' da empresa desclassificada, no intuito de demonstrar a dificuldade que teve na condução deste procedimento licitatório.
30. Partindo desse contexto, Iacira tratou especificamente sobre as irregularidades componentes da decisão do Ministro-Relator, mencionadas no início deste tópico.
31. Com relação ao sobrepreço no orçamento base da licitação, alegou que os licitantes ofertaram suas propostas de acordo com o anteprojeto, que continha apenas o quantitativo dos itens, além de outros documentos que caracterizavam o empreendimento. Desse modo, afirmou não haver sobrepreço nas planilhas componentes do Termo de Referência, estando o sobrepreço ligado diretamente à planilha orçamentária que, como fora mencionado, foi elaborado por Rosalina Souza Oliveira Moreira.
32. Sobre a responsabilidade pela elaboração do Termo de Referência (item d.1, acima) , a responsável reiterou que foi elaborado por uma equipe técnica da SEGG/PAC e esclareceu que as informações técnicas de engenharia do termo são 'longe do alcance de conhecimento desta gestora' (peça 164, p. 10) . Posto isso, alegou que as especificidades técnicas da planilha paramétrica também tornaram a análise 'tecnicamente impossível'. Seguindo esse raciocínio, a responsável ainda ressaltou a característica 'independente' da planilha em relação ao instrumento convocatório.
33. Para reforçar esse ponto de vista, a gestora argumentou que o fato de o TCU chamar em audiência os engenheiros integrantes da Comissão de Avaliação Técnica das Peças Técnicas do RDC Eletrônico 005/2015 indica a relevância da responsabilidade deles diante de erros técnicos. Finalmente, ainda sobre esta Corte, acrescentou trechos do Acórdão 1673/2015-TCU-Plenário que atenuam a responsabilidade de um Secretário de Governo ante a cláusulas restritivas do Edital por tratar-se de assunto de natureza eminentemente técnica, elaborado por equipes especializadas.
34. Em relação à não adoção de providências para anulação do certame (item d.2) , mesmo após tomar ciência das irregularidades que permeavam o orçamento base da licitação, referendando alterações posteriores, em afronta ao art. 53 da lei 9.784/1999, a gestora inicialmente alegou que, após a abertura do orçamento sigiloso, a Caerd, em conjunto com a Caixa, identificou necessidade de ajustes, considerando ser um procedimento normal.
35. Destacou que todos os ajustes sempre ocorreram mediante aprovação da Caixa e frisou, ainda, que ajustes orçamentários sempre serão necessários, pois 'as planilhas de serviços finais apenas serão elaboradas quando da formulação dos projetos básico e executivo, que também formam o objeto dessa contratação' (peça 167, p. 8) .
36. Partindo disso, defendeu que, mesmo com os equívocos da planilha orçamentária paramétrica, o valor final do empreendimento não seria impactado, considerando seu caráter apenas referencial. Além disso, ressaltou a não caracterização do sobrepreço, pois, somente após a conclusão e aprovação dos projetos é que seria possível identificar e quantificar todas as variáveis que afetariam o custo real da obra.
37. Prosseguiu esclarecendo que a orientação, o acompanhamento e a chancela, feita pela Caixa, ente fiscalizador dos recursos financeiros do processo, deram a entender que sua atuação estava balizada dentro da estrita legalidade. Por esse motivo a responsável alegou não ter encontrado motivos para anular o processo.
38. Antes de finalizar sobre esse ponto, a título de informação, a gestora afirmou que, após o primeiro apontamento de irregularidades feito pelo TCU, foi solicitada ao consórcio a paralisação dos serviços.
39. Quanto à aprovação do termo de referência sem o atendimento dos requisitos obrigatórios para a contratação integrada (item d.3) , a responsável alegou que a equipe que elaborou o Termo de Referência demonstrou a adequação aos requisitos técnicos exigidos pelo art. 9º da Lei 12.462/2011, dando subsídios a sua decisão de assinar o referido termo. Um trecho do termo foi apresentado, no qual são citados diversos tipos de inovação tecnológica que levaram à opção pela adoção do regime de contratação integrada.
40. Além disso, o tratamento dado a essa questão pela equipe de auditoria, segundo a relatante, não é algo consolidado nas decisões deste Tribunal. Para confirmar essa constatação, a responsável transcreveu trecho do Voto da Ministra-Relatora Ana Arraes que embasou o Acórdão 1388/2016-TCU-Plenário:
'30. Não se pode olvidar, é fato, que se está a tratar de matéria recentemente inserida no ordenamento jurídico pátrio. O regime diferenciado de contratações e, em especial, a contratação integrada, constituem inovações que vêm sendo aplicadas pela Administração Pública há poucos anos.
31. Os diversos entendimentos que orbitam esse novo tipo de contratação não estão, portanto, pacificados. Dúvidas e divergências são naturais e até mesmo desejáveis, porquanto provocam a discussão aprofundada da matéria e o aperfeiçoamento da jurisprudência a ela concernente.
32. Trata-se, por conseguinte, de assunto sobre o qual é relevante que este Tribunal se debruce e busque aprimorar seus entendimentos, de modo a servir de bússola segura a ser seguida pelos seus entes jurisdicionados.'
41. Além disso, a responsável entendeu que a anulação de um processo administrativo, cujo objeto encontra-se em execução, em muitas das vezes não seria a melhor saída, considerando o interesse público. Para consolidar sua posição, acrescentou trecho de relatório do Acórdão 1399/2014-TCU-Plenário, que assim diz:
'53. Conclui-se ter ocorrido, de forma indevida, a utilização de modalidade RDC - contratação integrada e do critério de julgamento de 'técnica e preço' no certame 854/2012-00 do Dnit, relativo ao Programa BR-Legal no estado de Rondônia.
54. Quanto à proposta de encaminhamento, ainda que tenha se observado que a modalidade e o tipo de licitação estavam em desacordo com o art. 9º, § 2º, inciso III, c/c art. 20, § 1º, da Lei 12.462/2011, entende-se não caber, no caso concreto, a nulidade do procedimento licitatório ou a apuração de responsabilidades, devido: (i) à importância do objeto licitado, ligado à segurança viária, que já se encontra contratado; (ii) ao fato de o RDC constituir-se de uma inovação jurídico-legal cuja forma de utilização ainda não está consolidada na Administração Pública; e (iii) à existência de parecer da AGU que concluiu não haver restrição de utilização do citado regime de execução às hipóteses previstas nos incisos I e II do § 1º do art. 20 da Lei 12.462/2011. Resta, então, dar ciência a autarquia acerca da impropriedade constatada.'
42. Finalmente, a gestora alegou que, apesar da recomendação expedida pela CGU, ela entrou em contato com o corpo técnico do órgão e encaminhou questionamentos, relatando, no entanto, a postura dos técnicos do órgão de controle nos seguintes termos:
'foram enfáticos ao permanecer com o entendimento inicial, por força dos conhecimentos obtidos e peças de RDCs de outras instituições, ou seja, que os requisitos estavam preenchidos, bem como na videoconferência, conforme já acima demonstrado, não houve nenhuma determinação à época para cancelamento do certame, cujo acontecimento era do conhecimento desse Tribunal' (peça 164, p. 28) .
43. Ao final, ela também acrescentou trechos de editais elaborados por outros órgãos que optaram pela adoção do RDC, a fim de compará-los com o edital em análise e tentar convencer que suas justificativas foram adequadas.
I.2. Análise
44. Acerca do contexto histórico relatado pela responsável, cujas dificuldades na contratação do empreendimento foram apontadas, é válido destacar que os argumentos apresentados para endossar a opção pelo regime de contratação integrada demonstram pouca compatibilidade com os objetivos do RDC previstos na Lei 12.462/2011, reproduzidos abaixo:
'Art. 1º (...) 
 (...) 
§ 1º O RDC tem por objetivos:
I - ampliar a eficiência nas contratações públicas e a competitividade entre os licitantes;
II - promover a troca de experiências e tecnologias em busca da melhor relação entre custos e benefícios para o setor público;
III - incentivar a inovação tecnológica; e
IV - assegurar tratamento isonômico entre os licitantes e a seleção da proposta mais vantajosa para a administração pública.'
45. Quando a responsável alega que em uma reunião decidiu-se pela adoção do RDC/CI no intuito de acelerar o processo de implantação do sistema de esgotamento sanitário de Porto Velho, sinaliza o propósito ocasional da escolha pelo regime, não havendo referência, neste momento, a quaisquer inovações tecnológicas, incentivos à competitividade ou à relação custo-benefício para a administração pública.
46. A escolha do regime de contratação integrada deve se dar por meio de critérios técnicos e econômicos devidamente registrados no processo administrativo de contratação, considerando as características do objeto em questão. Nesse sentido, extrai-se do voto condutor do Acórdão 1850/2015-TCU-Plenário, Rel. Min. Benjamin Zymler, o seguinte entendimento:
'26. A motivação do uso da contratação integrada sob um prisma econômico, conforme estatuído pelo caput do art. 9º do RDC, deve preferencialmente demonstrar em termos monetários que os dispêndios totais realizados com a implantação do empreendimento sejam inferiores aos obtidos caso fossem utilizados os demais regimes de execução, não podendo a fundamentação apresentada se limitar a argumentos genéricos e subjetivos.
27. Também deve haver justificativa de cunho técnico para a utilização da contratação integrada, dada a redação do art. 9º, caput, da Lei 12.462/2011, que prevê a utilização da contratação integrada, 'desde que técnica e economicamente justificada'. [...] O voto condutor do Acórdão 1977/2013-TCU-Plenário abordou tal questão com maestria:
'77. Existem na contratação integrada, entretanto, outros objetivos e vantagens. Como inscrito no voto condutor do Acórdão 1510/2013-TCU-Plenário, de minha relatoria, 'as características do objeto devem permitir que haja a real competição entre as contratadas para a concepção de metodologias/tecnologias distintas, que levem a soluções capazes de serem aproveitadas vantajosamente pelo Poder Público'. Ainda, 'Os ganhos advindos da utilização da contratação integrada devem compensar esse maior direcionamento de riscos aos particulares. Essa demonstração é o cerne para a motivação da vantagem para utilizar o novo regime'.'
28. Ou seja, quanto à motivação de ordem técnica, a contratação integrada teria como objetivo possibilitar ao contratado a incorporação de novas soluções e metodologias construtivas. Seria uma verdadeira licitação do tipo 'melhor engenharia', em que a empresa licitante com soluções técnicas mais adequadas e metodologias inovadoras estaria apta a ofertar as propostas com condições mais vantajosas para a Administração. As empresas competiriam tanto em termos de custos e margens de lucro utilizados em suas propostas quanto em termos de eficiência e tecnologia aplicada à execução do objeto.'
47. Considerando ainda os quase 10 anos transcorridos desde a assinatura do primeiro Termo de Compromisso destinado a financiar a implementação do Sistema de Esgotamento Sanitário na cidade de Porto Velho, não é plausível acatar a alegação de que o regime de contratação integrada foi adotado com o propósito de conferir maior celeridade à contratação, de modo a atender ao interesse público em tempo razoável.
48. A reunião com o Tribunal de Contas da União, mencionada pela responsável, foi comprovada por meio de uma notícia publicada pelo Portal do Governo do Estado de Rondônia, que destacou, no entanto, que ocorreu na sede da CGU/Rondônia. Além disso, a notícia enfatizou. que 'foi discutido o procedimento licitatório, além de esclarecer dúvidas dos profissionais da Controladoria Geral da União' (peça 167, p.4) .
49. A esse respeito, vale registrar que o eventual não apontamento de irregularidades em dado momento não referenda os atos praticados, sobretudo porque a ocasião referenciada não se trata de ação de controle, mas de uma reunião que, ao que parece, teve o intuito de conhecimento das ações empreendidas pelo governo estadual. Nessas ocasiões, em regra, não se tem acesso aos detalhes do caso, mas somente a elementos superficiais. Assim, não se torna possível emitir um juízo assertivo.
50. Ademais, mesmo quando se tratar de decisões do TCU, julgamentos pretéritos não fazem coisa julgada administrativa em relação a irregularidades não identificadas e não impedem que, diante de novas situações, se apontem falhas anteriormente não verificadas (Acórdão 1001/2015-TCU-Plenário, Relatoria Min. Benjamin Zymler) .
51. Sobre as informações posteriores, a respeito dos atos do procedimento licitatório, os argumentos trazidos não repercutem na análise de sua conduta, pois se referem a contextualização histórica que não contribui para elisão dos fatos apontados, tampouco justifica suas condutas.
52. Tratando especificamente das irregularidades que ensejaram a decisão do Tribunal quanto à responsabilidade pela elaboração do Termo de Referência da licitação, os argumentos da gestora não merecem ser acatados.
53. Ao mencionar que a servidora Rosalina Souza Oliveira Moreira foi responsável por elaborar sozinha a planilha paramétrica, conforme a ART 820730495, alegação que pode ser confirmada nas justificativas apresentadas por Rosalina, conforme será apresentado adiante (§ 195) , fica demonstrada, ao menos, a responsabilidade da gestora por não ter estruturado devidamente os trabalhos de levantamento da estimativa de preço da contratação.
54. Dado o porte da obra e o fato de ser, possivelmente, o empreendimento mais relevante para a Caerd à época, fatores que implicariam a necessidade de estabelecer uma equipe qualificada para traçar as especificações técnicas do objeto, entende-se não ter sido adequada a designação do encargo de elaborar o orçamento paramétrico exclusivamente para uma única servidora do órgão, Rosalina, e sem qualquer etapa de revisão ou supervisão dos trabalhos.
55. Com a adequada estruturação dos trabalhos, as falhas grosseiras cometidas na elaboração da planilha orçamentária paramétrica poderiam ter sido evitadas. Ressalta-se a magnitude do sobrepreço identificado pela equipe de auditoria, que alcançou 73,25% do orçamento base da licitação, oriundo das seguintes irregularidades: (i) aplicação de BDI em duplicidade, no valor de R$ 95.338.603,16; (ii) prática de preços acima dos referenciais do Sinapi, no valor de R$ 85.896.500,85; (iii) superestimativa de quantitativos, no valor de R$ 15.989.275,32; (iv) uso de verbas, no valor de R$ 2.635.261,66; e (v) superdimensionamento de equipamentos, no valor de R$ 5.747.882,00; perfazendo um valor total de sobrepreço de R$ 205.607.522,99 (peça 56, p. 11) .
56. Assim, considerando tratar-se de falhas materialmente relevantes e potencialmente identificáveis, resta evidenciada a responsabilidade de Iacira por culpa in vigilando diante do cargo que ocupava, de gestora de contratos do Programa de Aceleração do Crescimento (PAC) no estado.
57. Em relação a responsabilidade pela assinatura do Termo de Referência contendo justificativas insuficientes para o cumprimento dos requisitos obrigatórios para a adoção do regime de contratação integrada, entende-se, da mesma forma, que os argumentos da gestora não podem ser acatados.
58. O próprio Acórdão 1673/2015-TCU-Plenário, trazido por Iacira em sua defesa, assevera que a assinatura em peça técnica de licitação sem que seja precedida, acompanhada ou subsidiada por pareceres técnicos, avoca para o gestor a responsabilidade por eventuais irregularidades constatadas, pois cabe ao dirigente exercer o papel de direção, coordenação e supervisão dos trabalhos de seus subordinados, corrigindo falhas que eventualmente possam surgir.
59. Nessa decisão, constatou-se que o colegiado não acolheu as razões de justificativas apresentadas pelo responsável, justamente por ele ter sido o único agente a assinar o termo de referência, assemelhando-se ao caso que está sob análise. Assim, a afirmação da gestora de que o termo foi elaborado por uma equipe de profissionais de engenharia e 'somente assinado' por ela, não elide a sua responsabilidade sobre as irregularidades.
60. Ademais, alegar falta de conhecimento para excluir responsabilidade sobre quesitos técnicos do Termo de Referência apenas reforça a responsabilidade da responsável que, ciente do seu desconhecimento sobre o assunto, deveria ter exigido a elaboração de pareceres ou outras peças técnicas formais que respaldassem a sua decisão. Ao contrário disso, ela assinou a peça técnica, ainda que, agora, se declare incapaz de assegurar o atendimento aos requisitos do art. 9°, da Lei 12.462/2011.
61. Sobre a alegação de que o TCU haveria indicado os integrantes da Comissão de Avaliação Técnica do RDC Eletrônico para apresentar as razões de justificativas pela elaboração do orçamento, é válido destacar que a conduta de cada agente é apurada individualmente. Nesse caso, as condutas da gestora e dos membros são explicitamente diferentes. Portanto, a responsabilização de um não necessariamente provocará a exclusão da responsabilidade do outro.
62. Nem mesmo os argumentos no sentido de que a Caixa e o Ministério das Cidades orientaram os procedimentos ou que as peças técnicas da licitação foram encaminhadas para esses órgãos são capazes de excluir sua responsabilidade. Isso porque, com base em jurisprudência do TCU, o manual do MCidades e o Ofício 0196/2015/GIGOV, citado pela responsável, explicitam que não faz parte do escopo de análise da estatal as justificativas para a adoção do RDC na modalidade de contratação integrada. Além disso, a análise feita pela Caixa na planilha dos quantitativos demonstrou que sua atuação se limitou à comparação da planilha com o anteprojeto apresentado pelo tomador (fato que, por sinal, também foi apontado como irregular e ensejou a responsabilização dos agentes) . Assim, a atuação do Ministério das Cidades ou da Caixa não excluem ou elidem a responsabilidade primária dos gestores municipais.
63. Em relação à não anulação do certame, os argumentos apresentados também não devem ser acolhidos, pois a alteração do orçamento paramétrico após a sua publicação não pode ser considerada uma conduta aceitável, tendo em vista que um orçamento com condições diferentes poderia levar a propostas diferentes das que foram ofertadas, representando uma grave ofensa à garantia do tratamento isonômico entre os licitantes.
64. Vale destacar que a isonomia impõe à Administração o dever de assegurar, durante todo o procedimento licitatório, as mesmas condições aos licitantes participantes. O TCU já se manifestou a respeito disso inúmeras vezes, a exemplo do Acórdão 925/2009-TCU-Plenário, de relatoria do Ministro Augusto Nardes, que trouxe o entendimento de que não pode prosperar a licitação eivada de procedimentos anômalos não devidamente justificados no processo e que fazem malograr a prevalência de princípios básicos da licitação pública, tais como o da isonomia e o da publicidade.
65. No RDC, essa regra deveria ser observada ainda com mais atenção. Esse pensamento coaduna com a doutrina de Cláudio Sarian Altounian e Rafael Jardim Cavalcante (in: RDC e Contratação Integrada na Prática: 250 Questões Fundamentais. 2ª ed. rev. atual. Belo Horizonte: Fórum, 2014, p. 68) , que explicam que, na contratação integrada, 'a descrição do objeto afeto à licitação deve ser suficiente tanto para viabilizar um bom projeto básico, quanto para selecionar a melhor proposta, em ambiente isonômico'.
66. Portanto, por esse motivo, não poderia a gestora ter referendado alteração no orçamento base da licitação, que estava eivado de vícios, tais como a falta de itens, erro nos quantitativos e cotações indevidas para alguns equipamentos, além dos demais erros apontados pela equipe de auditoria no relatório de fiscalização. Além disso, a gestora não anulou o certame mesmo após ter sido notificada das irregularidades.
67. Em relação ao argumento de que os projetos básico e executivo foram objetos da contratação e que somente com a conclusão desses projetos seria possível identificar e quantificar todas as variáveis que eventualmente afetariam o valor do empreendimento, é fato que quanto maior o detalhamento do projeto, mais refinado o valor orçado e mais próximo da realidade tende a ser a estimativa. Porém, não se considera razoável que o grau de incerteza do anteprojeto seja a tal ponto que, após uma revisão pela Caixa, antes mesmo da existência do projeto básico, gerasse supressões de serviços no montante de 44% do valor inicial do empreendimento e acréscimos da mesma monta, totalizando 88% de alterações no valor do anteprojeto.
68. Esses números denotam que o orçamento não era apto a representar minimamente o objeto licitado. Além disso, reforçam a responsabilidade da gestora, haja vista que, apesar de ocupar função gerencial e não ser responsável por detalhes técnicos do processo, deveria supervisionar a contratação, conhecer e aprovar seus principais elementos.
69. Nesse ponto, é oportuno trazer entendimento do Ministro Relator destes autos, exposto em despacho a peça 204:
'21. Reforço, nesta oportunidade, que considero adequada a metodologia adotada pela unidade instrutora para identificação do sobrepreço, levando em conta a versão inicial do orçamento, por ter sido essa a versão balizadora do procedimento licitatório. O sigilo do orçamento durante o certame não acarreta a possibilidade de o gestor, a seu bel prazer, promover alterações quantitativas e inclusões ou supressões de serviços após a contratação, com o intuito de convalidar o valor global que havia sido considerado para fins de aceitabilidade das propostas. Como bem ressaltado pela unidade instrutora, alterações desse tipo, especialmente na magnitude em que foram realizadas (supressão de quantitativos no valor correspondente a 44% do total inicialmente orçado, acompanhados de acréscimos e inclusões de novos serviços de mesma monta) deveriam ensejar a reabertura de prazo para apresentação de propostas, sob pena de quebra da isonomia do certame. Portanto, a aprovação, a posteriori, da nova versão do orçamento pela Caixa - que, diga-se de passagem, também apresenta inconsistências substanciais, conforme análises realizadas à peça 75 destes autos - não convalida a versão inicial.
22. É importante ressaltar que o exame promovido nestes autos não tem o intuito de estabelecer um valor considerado aceitável para a realização das obras do sistema de esgotamento sanitário de Porto Velho/RO. O que se conclui, neste momento, é que o RDC Eletrônico 005/2015 e, consequentemente, o Contrato 118/PGE-2015 estão eivados vícios insanáveis que inviabilizam a destinação de recursos federais para sua execução.'
70. Sobre a adequação da obra aos requisitos para adoção do RDC, defendido pela gestora, já foi debatido neste processo (peças 56, 75 e 188) que o empreendimento em si continua preponderantemente uma instalação convencional, e as eventuais alternativas construtivas elencadas como justificativas da opção não foram sequer avaliadas quanto à sua vantajosidade para a administração.
71. A responsável prossegue com os mesmos argumentos apresentados pelo Governo de Rondônia em fase de oitiva, que foram refutados. Da mesma forma, entende-se que a adoção do RDC-CI deve ser fundamentada em estudos objetivos que justifiquem sua vantagem técnica e econômica, conforme os Acórdãos 1.388/2016, 1.510/2013, 4.661/2015, 1.850/2015 e 1.399/2014, todos do Plenário do TCU.
72. Também não merece prosperar o argumento de que, ainda que o objeto não tenha atendido às condições legais para a contratação integrada, o interesse público deveria ser considerado para não gerar a anulação do contrato. Como acima apontado, além do não atendimento dos requisitos para adoção da contratação integrada, outras irregularidades relacionadas a sobrepreço, incluindo metodologia inadequada de orçamentação, levaram à classificação da contratação em análise como IG-P, não sendo possível assentir com a continuidade do contrato.
73. Sobre a alegação de que a responsável entrou em contato com os técnicos da CGU e estes teriam se manifestado pela regularidade do procedimento licitatório por atender aos requisitos do art. 9, convém destacar que tal informação não foi comprovada nos autos e, mesmo que tivesse sido, não teria o condão de vincular a atuação deste Tribunal. Vale repisar que a nota técnica expedida por aquele órgão de controle (peça 30, p. 7) é em sentido expressamente contrário ao alegado pela gestora.
74. No tocante à existência de outros editais com as justificativas similares à adotada por ela, considera-se que cada empreendimento contratado possui características próprias, que devem ser analisadas em seu ambiente. Além disso, o fato de outros órgãos terem utilizado as mesmas justificativas não as legitima como adequadas e suficientes para referendar o regime escolhido.
75. Portanto, estando ratificada a responsabilidade da gestora pela elaboração do Termo de Referência contendo falhas que implicaram a ocorrência de expressivo sobrepreço no orçamento paramétrico da licitação e sem a demonstração do atendimento dos requisitos obrigatórios para a adoção da modalidade contratação integrada, bem como por não ter adotado providências para a anulação do certame após ciência das irregularidades, fatos que contribuíram para a formação de um contrato eivado de irregularidades, propõe-se rejeitar as razões de justificativas, com sua consequente apenação com a multa do art. 58, inciso II, da Lei 8.443/1992.
76. Vale registrar que a irregularidade em apreço se adequa à hipótese de responsabilização por erro grosseiro contida no art. 28 da Lei de Introdução às Normas do Direito Brasileiro (Decreto-Lei 4.657/1942 - LINDB) e regulamentada pelo art. 12, § 1º do Decreto 9.830/2019. In verbis:
Decreto-Lei 4.657/1942 - LINDB
'Art. 28. O agente público responderá pessoalmente por suas decisões ou opiniões técnicas em caso de dolo ou erro grosseiro.'
[...]
Decreto 9.830/2019
'Art. 12. O agente público somente poderá ser responsabilizado por suas decisões ou opiniões técnicas se agir ou se omitir com dolo, direto ou eventual, ou cometer erro grosseiro, no desempenho de suas funções.
§ 1º Considera-se erro grosseiro aquele manifesto, evidente e inescusável praticado com culpa grave, caracterizado por ação ou omissão com elevado grau de negligência, imprudência ou imperícia.
[...]
§ 7º no exercício do poder hierárquico, só responderá por culpa in vigilando aquele cuja omissão caracterizar erro grosseiro ou dolo.'
77. Dessa forma, verifica-se que a responsabilidade da gestora demonstrada neste tópico decorreu da prática de atos como a emissão do termo de referência com justificativas inadequadas para enquadrar o RDC na modalidade contratação integrada, bem como pela omissão no exercício do poder hierárquico ao delegar a um único subordinado a elaboração das informações orçamentárias paramétricas que subsidiaram o valor aceitável das propostas de preços apresentadas, ainda que se tratasse do empreendimento de maior importância para a Caerd à época. Além disso, a omissão da gestora novamente se configurou ao ter ciência das irregularidades que permeavam o procedimento licitatório e não ter adotado medidas para sua anulação.
II. Audiência dos responsáveis Augusto Johonnes Soares Bezerra e Franklin Oliveira Brito
78. Em 31/10/2016, os responsáveis Augusto Johonnes Soares Bezerra (XXX.590.472-XX) , e Franklin Oliveira Brito (XXX.437.062-XX) , Engenheiros Civis da Caixa Econômica Federal, encaminharam resposta aos Ofício 0578/2016, destinado ao primeiro, e 0579/2016-TCU/SeinfraUrbana, direcionado ao segundo, por meio de documentos acorridos aos autos às peças 157 e 158. Com vistas ao atendimento à decisão do Ministro-Relator constante no item 'e', os citados expedientes contêm as razões de justificativas de cada responsável pela seguinte conduta (peça 79, p. 7) :
'Ter emitido o parecer PA Governo - Porto Velho/RO 386/2016, que aprovou o orçamento base da licitação RDC Eletrônico 005/2015, supostamente isento das irregularidades apontadas em pareceres anteriores, porém com o mesmo valor inicial, ainda que as pendências listadas representassem um impacto superior a R$ 155 milhões no valor da obra, convalidando, portanto, o sobrepreço constatado naquele orçamento, em afronta aos arts. 75 do Decreto 7.581/2011, 3º a 6º do Decreto 7.983/2013, e 3º e 8º, § 3º, da Lei 12.462/2011.'
79. Tendo em vista a semelhança do conteúdo apresentado pelos responsáveis, as razões de justificativas serão apresentadas em conjunto, assim como suas respectivas análises.
II.1. Alegações
80. De início, os responsáveis trataram sobre as atribuições da Caixa Econômica em processos de contratação de empreendimentos, as diretrizes para análise dos resultados da licitação e alguns aspectos relacionados à contratação integrada, sendo os argumentos mais relevantes para a avaliação de suas condutas abordados adiante.
81. Diante de excertos de algumas decisões desta Corte, os responsáveis afirmaram que a Caixa não poderia decidir ou intervir sobre o regime adotado na licitação nem opinar quanto à continuidade ou não do processo de contratação. Além disso, entenderam que a estatal não poderia intervir na revisão do anteprojeto, por se tratar de competência exclusiva do órgão licitante. Entre os trechos citados, reproduz-se, a seguir, o Voto do Ministro-Relator Guilherme Palmeira, que deu ensejo ao Acórdão 1076/2008-TCU-Plenário:
'6. Entendo, em conformidade com o exame realizado, acima citado, que a legislação vigente não confere à Caixa, como instituição financeira (Decreto-Lei 759/1969) , competência para realizar atividades de controle que não estão previstas em seu Estatuto (Decreto 6.132/2007) . Impor à entidade que promova análise acerca de procedimentos licitatórios, como é o caso da situação específica, ora levantada, sugere implicações que refogem a sua área de atuação, a exemplo de questões judiciais que possam surgir, decorrentes de eventuais pareceres técnicos ou jurídicos emitidos por seu corpo técnico, quando refutados por entes federativos ou empresas participantes de licitações'
82. Assim, defenderam que a Caixa deveria, apenas, 'recepcionar a justificativa para a licitação por tal regime, sem entrar no mérito de sua conveniência legal' (peça 158, p. 5) . A fim de corroborar esse entendimento, os responsáveis trouxeram para debate trecho do documento Orientações para Operacionalização do RDC - Contratação integrada, segundo o qual 'o proponente deverá apresentar à CAIXA, para anexação ao processo (grifo da CAIXA) , a justificativa técnica e econômica para utilização do Regime de Contratação Integrada, exigida pelo art. 9º da Lei 12.462 de 2011'.
83. Em seguida, exibiram trechos de normativos da Caixa vigentes à época que definiam que a atuação do engenheiro da Caixa não caracterizava corresponsabilidade técnica, civil e penal de autoria ou coautoria de projetos. Por esse motivo, era exigida a indicação do profissional responsável pela autoria de projetos, execução de obras e fiscalização. Ademais, os normativos definiam que não cabia à Caixa tutelar e/ou atestar as ações de responsabilidade exclusiva do proponente, tais como a instrução e realização de procedimento licitatório, bem como ressaltaram que as ações da Caixa não tinham caráter consultivo ou de avaliação das ações dos administradores nas etapas de planejamento, contratação e execução de obras.
84. Adentrando no caso, os engenheiros afirmaram que, ao analisar o projeto, viram que o preço se manteve equivalente ao estimado anteriormente, porém com as pendências saneadas. Desse modo, o preço foi considerado justo, tendo sido aceito pela mandatária.
85. Na análise do anteprojeto, os responsáveis afirmaram que avaliaram a coerência da proposta, dos serviços, das quantidades relevantes e das justificativas técnicas para o empreendimento. Asseguraram, nesse momento, não ter feito parte de sua análise o dimensionamento dos elementos do anteprojeto. Já na análise do orçamento, disseram ter analisado o enquadramento do resultado da licitação nas condições do Termo de Compromisso e verificado a resolução de eventual cláusula suspensiva vinculada ao objeto.
86. Posteriormente, alegaram que, na fase de acompanhamento, a conclusão dos projetos básico e executivo não justificaria a celebração de aditivo, portanto, não implicaria a revisão de preços pelo analista da Caixa. Assim, tornaria necessário focar na análise detalhada e criteriosa do orçamento resultante do certame.
87. Nesse sentido, os responsáveis afirmaram que a Caixa considerou dois entendimentos do TCU para atuar na licitação sob o regime de contratação integrada, conforme transcrito:
' (i) a estimativa de preço deve se basear em orçamento sintético tão detalhado quanto possível, devidamente adaptada às condições peculiares da obra, devendo a utilização de estimativas paramétricas e avaliações aproximadas baseadas em obras similares ser restringida às frações do empreendimento não suficientemente detalhadas pelo anteprojeto; e
 (ii) o tomador deve inserir 'matriz de riscos' no instrumento convocatório e na minuta contratual.'
88. A segunda parte das razões de justificativa aborda os procedimentos adotados na análise, que, segundo os relatantes, foram baseados no normativo AE099 (v. 10) - Engenharia - Análise e Acompanhamento - Operações de Repasse.
89. Antes de tudo, os engenheiros justificaram que a atuação da Caixa, em momento anterior, ensejou a anulação do primeiro procedimento licitatório publicado (RDC 003/2014 - SUPEL) , por não estarem concluídos os estudos de campo relativos à sondagem e topografia da área de intervenção. Depois, relataram que houve o aceite do anteprojeto de engenharia, cujo orçamento era sigiloso, no qual foram analisados, portanto, apenas os itens e quantitativos da planilha dos macrosserviços, seguindo o que consta no supracitado normativo AE099, reproduzido em sua resposta.
90. Posteriormente, após a realização do procedimento licitatório, os responsáveis afirmaram que foram encaminhados os macrosserviços com os valores de referência. Após a análise, o orçamento não foi aceito pela equipe técnica da mandatária, que solicitou ajustes e justificativas, de acordo com o normativo interno, que assim dispunha:
'3.4.9.6.1.1 no caso de opção por orçamento sigiloso, deverá ser apresentada planilha estimativa de preços do Tomador que serviu de base ao processo licitatório, com os valores, bem como os parâmetros adotados e memória de cálculo que resultou no preço adotado.
3.4.9.6.1.2 Detectada inconsistência frente aos preços referenciais, a CAIXA encaminha apontamentos ao Tomador solicitando ajustes.
3.4.9.6.1.2.1 Não cabe à CAIXA impedir a contratação da empresa vencedora, porém havendo extrapolação de valor em relação aos preços referenciais, a CAIXA comunicará ao Tomador a impossibilidade de aceite do orçamento vencedor para fins de enquadramento das despesas nas condições do CR ou TC.'
91. Assim, afirmaram ter atuado na aprovação das alterações orçamentárias, pois 'o orçamento de referência por eles avaliado havia sido justificado para parâmetros aceitáveis, e o Tomador, por competência própria, optou por realizar Termo Aditivo ao contrato 118/PGE/2015, formalizando assim a planilha justificada' (peça 158, p. 9-10) .
92. Tendo em vista que o normativo não limita os ajustes a serem feitos no orçamento, os responsáveis defenderam a legalidade de suas condutas ao indicar os ajustes até que fosse alcançado êxito na análise, considerando que o valor ajustado estava abaixo do valor de referência utilizado na licitação e tendo sido apropriada a matriz de risco ao novo valor.
93. Dessa forma, concluíram que 'essa modalidade de licitação com orçamento sigiloso tirava a possibilidade de a Caixa intervir em erros ou inconsistências no orçamento de referência, deixando uma responsabilidade maior para a análise após a licitação, que foi o caso' (peça 158, p. 10) .
94. A partir desse ponto, buscaram debater alguns quesitos levantados no Relatório de Auditoria, que, segundo os responsáveis, eram similares às inconsistências que foram identificadas pela Caixa e corrigidas no orçamento ajustado.
95. Sobre o fato de a equipe de auditoria analisar o orçamento que serviu de base para a licitação em vez de analisar o orçamento ajustado após análise da Caixa, os responsáveis alegaram que isso é desconsiderar o 'sentido de existir' de uma equipe técnica constituída para averiguar a correção do preço escolhido.
96. Em relação ao cálculo do sobrepreço feito pela equipe, os responsáveis consideraram que, caso fosse adotada a análise do orçamento ajustado, seria plausível considerar os subpreços e as alterações em itens de projetos, que foram adequados ao objetivo da contratação.
97. Além disso, ao apresentarem o valor da obra apurado pelo TCU (valor estimado da obra menos o sobrepreço) , os responsáveis compararam o índice 'valor aplicado por habitante' com outras referências. Em valores aproximados, o preço apurado pelo TCU corresponderia a R$ 3.320,00 por ligação, ao passo que o preço aceito pelo governo estadual e aprovado pela Caixa seria de R$ 5.751,00.
98. Partindo desses valores, apresentaram o valor de referência utilizado na avaliação do Plano Nacional de Saneamento Básico (Plansab) , o qual corresponde a um custo de R$ 4.030,00 por família, sem considerar algum possível valor de contrapartida, para a Ação 1N08 - Apoio à Implantação, Ampliação ou Melhorias de Sistemas de Esgotamento Sanitário em Municípios com População Superior a 50 mil Habitantes ou Municípios Integrantes de RM ou RIDE. Assim, no intuito de desconstituir o cálculo feito pela equipe de auditoria, alegaram que o valor médio nacional, acima descrito, está acima do valor apurado pelo TCU.
99. Outrossim, os analistas da Caixa apresentaram uma tabela comparando o custo por ligação domiciliar do projeto aprovado com o custo de obras de esgotamento sanitário em localidades próximas, excluindo os preços referente às estações de tratamento de esgotos e emissários finais, em razão dos diferentes processos de tratamento, e apropriando os custos iniciais, como canteiro de obras e administração local, chegando à conclusão que os preços dessas outras obras estavam, em média, superiores em 3,9% ao preço estimado no SES de Porto Velho.
Tabela 2 - Preço de obras regionais por ligação domiciliar excluindo tratamento e emissário final
[Figura suprimida]
Fonte: Elaboração pelo responsável (peças 157, p. 15; e peça 158, p. 15) 
100. O objetivo dessa comparação, segundo os responsáveis, foi demonstrar que o valor aprovado pela equipe de analistas da Caixa guardou similaridade com os preços de obras praticadas na região. Portanto, os responsáveis buscaram elidir a ideia de sobrepreço levantada pela equipe de auditoria e, assim, comprovar que os procedimentos foram adotados com convicção técnica a respeito dos preços referenciais estimados pelo Governo de Rondônia.
101. Durante o período de ajuste orçamentário, os engenheiros afirmaram que o tomador também utilizou custos de obras semelhantes para legitimar o valor proposto. No entanto, devido à fragilidade do material apresentado e à ausência de critério na seleção dos valores, incluindo a adoção do maior preço de referência, a estatal se absteve de fazer uso desses dados.
102. Entre a primeira e terceira análise feitas, os responsáveis alegaram ter havido um lapso temporal de quatro meses, com diversos debates, até que foram promovidos os ajustes necessários e enquadrado o resultado no processo licitatório.
103. Os responsáveis também lançaram argumentos sobre algumas questões apresentadas pela unidade técnica desta Corte na instrução de peça 75, que analisou as manifestações do Governo de Rondônia sobre a classificação dos achados 1 e 2 como IGP, bem como manifestações daquele ente e do Ministério das Cidades a respeito da proposta de medida cautelar alvitrada no relatório de auditoria.
104. Sobre o cálculo empregado para mensurar a profundidade média das valas, cujo valor foi utilizado para compor o custo dos serviços auxiliares de escavação, escoramento e reaterro, haja vista o questionamento e o recálculo por parte da unidade técnica sobre a metodologia adotada pelo Governo de Rondônia para alcançar uma profundidade média de 2,29m, os responsáveis discordaram do percentual utilizado pela unidade técnica para estimar a extensão da rede coletora executada sob passeios ou áreas verdes, que possibilitaria diminuição do recobrimento mínimo.
105. A UT estimou que 30% da rede seria executada sob passeios ou áreas verdes, especialmente pela previsão da implantação de redes duplas em vias, ao contrário do previsto pelo tomador, que avaliou que nenhum segmento da rede seria executado sob essas áreas, provisionando, assim, o maior custo possível para o recobrimento das valas. Segundo o cálculo da UT, considerando esse percentual e outros ajustes, o valor da profundidade média corresponderia a 1,50m.
106. Contudo, os engenheiros alegaram que, de acordo com as premissas dos projetos iniciados anteriormente, quando fossem utilizar redes duplas em vias, estas deveriam ser executadas no terço médio da via, não nos passeios. Além disso, defenderam que esses valores foram obtidos por meio do estudo de concepção elaborado pela empresa UFC Engenharia, e que a análise da adequação desses valores não é de competência da Caixa, conforme normativo apresentado.
107. Apesar disso, os responsáveis demonstraram a metodologia utilizada pela equipe da Caixa, constante no PA GE Governo - Porto Velho/RO 386/2015 para verificar se o cálculo da profundidade da rede estava adequado, conforme transcrito abaixo:
'A fim de verificarmos a profundidade média de rede coletora, coletores tronco e interceptores em outras obras similares, examinamos a memória de cálculo das planilhas do TC 424.393-19 - Ampliação do Sistema de Esgotamento Sanitário de Ji-Paraná (obra a ser licitada) e o TC 350.940-64 - Ampliação do Sistema de Esgotamento Sanitário de Jaru - 1ª Etapa (obra em execução) . A profundidade média ponderada encontrada foi de 2.14 m e 2.18 m, respectivamente. Assim, entendemos que o valor do parâmetro adotado pelo Tomador extraído do Estudo de Concepção está aceitável.'
108. Em seguida, visando ampliar a amostra com dados obtidos posteriormente ao parecer, os engenheiros trouxeram aos autos dados de profundidades médias adotadas em outros empreendimentos no estado de Rondônia, conforme Tabela 3 a seguir:
Tabela 3 - Profundidade média das valas de obras executadas no Estado de Rondônia
[Figura suprimida]
Fonte: Elaboração pelo responsável (peça 157, p. 18; e peça 158, p. 18) 
109. Diante desses dados, os responsáveis destacaram que as variações significativas em relação à profundidade adotada no SES de Porto Velho encontravam-se nos valores adotados nos empreendimentos de Rolim de Moura e Vilhena. No entanto, destacaram que, no primeiro caso, a variação ocorreu pela predominância de vias acima de 20 m de largura, e, no segundo, por se tratar de projeto desenvolvido em sistema condominial.
110. Por esses motivos, e por considerarem a topografia da região de Porto Velho mais plana que as demais, os responsáveis salientaram que a profundidade média aprovada pela equipe da Caixa Econômica Federal era admissível.
111. No que diz respeito à aquisição do insumo concreto betuminoso usinado a quente (CBUQ) , cujo valor orçado pelo tomador foi de R$ 744,86/m³, com base em cotação de mercado, enquanto que a equipe de auditoria identificou referência de custo no SINAPI pelo preço de R$ 351,26/m³, os responsáveis defenderam que a especificação correspondente ao código 34759, utilizado pela equipe, não seria a mesma proposta pelo tomador para a obra.
112. A divergência entre as descrições estaria no insumo denominado 'CAP', que, na especificação do tomador, corresponderia a 50/70 e no SINAPI equivaleria a 30/45. Segundo os relatantes, o código correto a ser utilizado para obtenção da mesma especificação seria o código de insumo I-1520, no valor de R$ 393,73/m³. Contudo, alegaram que essa não seria a forma correta de se mensurar esse serviço, haja vista ele não ser um insumo, e sim um serviço composto de várias composições auxiliares.
113. Além disso, ressaltaram que o registro do SINAPI estaria desatualizado para esse código, pois, como exemplo, o preço de referência em Porto Velho estaria abaixo do preço de referência em São Paulo, mesmo não tendo na região de Porto Velho refinaria que pudesse produzir o CAP, contrariamente à região da cidade de São Paulo. Em seguida, apresentaram o código SINAPI 72965 que, segundo os responsáveis, apresentava a mesma descrição utilizada pelo tomador a um custo de R$ 224,86/t, que, após a conversão para volume, totalizava R$ 539,66/m³. Esse serviço, no entanto, não considerava o transporte comercial do CAP entre a refinaria e a usina e entre a usina e o local de aplicação.
114. Sobre o custo do transporte, foram orientados pela Gepad da Caixa a considerar a Instrução de Serviço/DG DNIT 2/2011 (substituída pela Portaria DNIT 1.078/2015) no cálculo da tarifa de transporte comercial por tonelada. Destacaram que o polo rodoviário mais próximo a Porto Velho dotado de refinaria de petróleo para fabricação do CAP seria Cuiabá. E, portanto, deveria ser contemplado este custo como forma de composição auxiliar, de modo a agregar ao valor final do serviço. Diante desse cenário de dificuldade na definição do preço, o tomador optou por utilizar os custos de cotação para a referência de custo, tendo recebido o aceite dos analistas da Caixa.
115. Os responsáveis também argumentaram sobre os apontamentos feitos pela equipe de auditoria acerca da Estação de Tratamento de Esgoto (ETE) , cuja análise paramétrica utilizada como referência foi baseada apenas no custo de uma única obra - a ampliação da ETE de Montes Claros/MG.
116. A unidade técnica havia desconstituído totalmente a metodologia utilizada por considerar incorreta a comparação do custo de uma obra de construção de ETE com o custo de uma obra de ampliação de capacidade de ETE já construída. Além disso, discordou do fator de multiplicação (2,633) aplicado no orçamento de referência, calculado pela divisão da vazão média do projeto da ETE de Porto Velho (665 l/s) pelo incremento da vazão após a ampliação da ETE de Montes Claros (250 l/s) , e ressaltou não ter sido demonstrado que o custo de uma ETE apresentava relação linear com a sua capacidade de tratamento (em vazão) para justificar a utilização desse fator. Por fim, a auditoria não constatou qualquer informação a respeito da adequação dos preços praticados na obra de Montes Claros.
117. Ante esses argumentos, os responsáveis defenderam que a obra de Montes Claros guardava as mesmas características do SES de Porto Velho por assimilar-se em relação ao processo de tratamento, disposição das unidades de tratamento e porte. Alegaram, ainda, que técnicos da Caixa visitaram a obra de Montes Claros em dois momentos, adquirindo 'conhecimento técnico suficiente' para validar a comparação adotada.
118. Com vistas a ratificar o cálculo feito pelo tomador, a Caixa adotou a mesma metodologia para estimar o custo da ETE de Porto Velho, utilizando também dados de uma obra de ETE em Sete Lagoas/MG e obtendo um valor acima do estimado pelo Governo de Rondônia. Assim, o valor adotado pelo tomador foi acatado, segundo os relatantes.
119. Sobre a tubulação de recalque (emissários em PEAD) , que foi objeto de questionamento por parte da equipe de auditoria pela utilização de tubos mais robustos dos que os previstos no Sinapi, os responsáveis afirmaram que a reponsabilidade pela formação do preço é do tomador, isto é, a Caixa não opina sobre qual material utilizar. Sobre a cotação apresentada, ressaltaram que é uma possibilidade válida para obtenção de custos unitário em caso de indisponibilidade de registro no Sinapi.
120. No entanto, apesar de entenderem que a Caixa é isenta de qualquer responsabilidade, os analistas acrescentaram trechos bibliográficos que ressaltaram a necessidade de tubos com maior resistência por conta dos esforços causados pelos transientes hidráulicos - ondas de pressões geradas a partir de bombas, manobras de válvulas, paradas por interrupção no fornecimento de energia elétrica e que podem causar o rompimento da tubulação. Mencionaram também que grandes empresas de saneamento exigem a apresentação prévia do estudo dos transientes hidráulicos para definir a tubulação adequada.
121. Assim, como 'a rede coletora não foi dimensionada ainda e, portanto, não se sabe ao certo qual a profundidade de chegada do coletor tronco ao poço de sução da EE', consideraram 'temerosa' a afirmação do TCU de que a tubulação constante no Sinapi seria a ideal, ainda em fase de anteprojeto, pois poderia resultar em 'catástrofe'.
122. Apresentando dados de outras obras similares, reproduzidos na Tabela 4 a seguir, os responsáveis demonstraram em várias delas o uso da tubulação de recalque com a pressão admissível a partir de 100 mca, em contraponto ao proposto pela auditoria, que sugeriu a pressão admissível de 50 mca. Portanto, entenderam que, na fase que se encontrava o projeto, a tubulação escolhida pelo Governo do Estado traria maior segurança.
Tabela 4 - Sistemas de Transporte Implantados em Rondônia e Materiais Utilizados na Tubulação de Recalque
[Figura suprimida]
Fonte: Elaboração pelo responsável (peça 157, p. 28; e peça 158, p. 28) 
123. Sobre o custo da solda da tubulação em PEAD acima de 600 mm, que também foi objeto de questionamento pela equipe de auditoria devido ao fato de o tomador utilizar cotação com fornecedores em razão da indisponibilidade de informação no Sinapi, e também por não utilizar a tabela de referência do Orse - Sistema de Orçamento de Obras de Sergipe, que continha o referido item, os engenheiros da Caixa alegaram que o normativo interno da Caixa vigente à época não estipulava hierarquia entre as fontes de consulta, a exceção do Sinapi e Sicro, com base no disposto no Decreto 7.983/2013:
'Art. 6º em caso de inviabilidade da definição dos custos conforme o disposto nos arts. 3º, 4º e 5º, a estimativa de custo global poderá ser apurada por meio da utilização de dados contidos em tabela de referência formalmente aprovada por órgãos ou entidades da administração pública federal em publicações técnicas especializadas, em sistema específico instituído para o setor ou em pesquisa de mercado.'
124. Em seguida, ante ao posicionamento da UT que considerou adequado adotar o comprimento de 12 m para as barras, visando reduzir o custo do serviço de solda pela metade, os reiteraram que a escolha dos insumos é prerrogativa do orçamentista, não tendo como a Caixa intervir no mérito das especificações.
125. A manifestação dos responsáveis também abrangeu a divergência encontrada pela auditoria no quantitativo do tubo de PEAD de 1.000 mm, entre o valor presente no orçamento e o medido no projeto.
126. Eles alegaram que não foi identificada essa variação, haja vista que os quantitativos de obras lineares foram avaliados como um todo. E, de acordo com o normativo AE099, são admitidas variações de até 5% nas quantidades indicadas no orçamento frente ao constatado pela Caixa. Nesse caso, eles apuraram que a diferença representava menos de 0,2% do quantitativo total.
127. Ressaltaram, ainda, que o critério de medição elaborado definia que o pagamento desse serviço fosse feito por metro linear de rede executada, após a conclusão de todos os serviços. Assim, entenderam que o erro de quantitativo seria sanado na fase de acompanhamento da obra.
128. Finalmente, quanto às Estações Elevatórias de Esgoto (EEE) , em que o relatório de auditoria identificou superdimensionamento de equipamento, os responsáveis apresentaram os argumentos no sentido de que, nessa etapa de contratação não teria como saber ao certo qual a profundidade de chegada do coletor tronco ao poço de sucção da EE, até porque que os valores adotados tanto pelo Governo de Rondônia como por esta Corte tratavam-se de meras estimativas.
129. Além disso, para verificação do preço da EEE, afirmaram ter utilizado inferência estatística, correlacionando o preço final da elevatória em função da vazão (l/s) e potência (cv) de 19 estações de obras acompanhadas pela Caixa. A partir dos dados do anteprojeto, constataram que o valor se enquadraria abaixo dos valores máximos definidos pela comparação com as EEE's de outras obras.
130. Desse modo, tornaram a alegar que a Caixa não verificou estudos de concepção e/ou de alternativas e não realizou conferências de dimensionamentos e respectivas memórias de cálculo e do cumprimento das Normas Técnicas aplicáveis.
II.2. Análise
131. Em relação à impossibilidade de os analistas da Caixa intervirem na opção da modalidade licitatória, os argumentos apresentados conferem razão aos responsáveis, uma vez que o entendimento desta Corte está de acordo com o que ficou estabelecido pelo Manual de Orientações para Operacionalização do RDC Integrado, elaborado pelo Ministério das Cidades, e esclarecido ao tomador nas comunicações. Note-se, inclusive, que, por este motivo, não foi vislumbrada qualquer responsabilização dos agentes da Caixa pela inadequação do regime de contratação optado pelo tomador, conforme se verifica na matriz de responsabilização constante do relatório de auditoria (peça 56, p. 64-67) .
132. Quanto à alegada impossibilidade de responsabilização dos engenheiros da Caixa pelo fato de eles não serem autores ou coautores de projetos, reconhece-se a procedência do argumento, entretanto, é válido ressalvar que isso não elide sua responsabilidade no caso de culpa in vigilando em relação às suas obrigações atinentes à operacionalização da execução dos empreendimentos.
133. No tocante à aprovação do orçamento após os ajustes, ressalva-se que a simples manutenção do preço estimado não é suficiente para atestar a legalidade das alterações realizadas no orçamento. Ainda que o preço final fosse mantido, a adequação do conteúdo do orçamento é fundamental para assegurar que o preço foi calculado a partir de bases adequadas e razoáveis, o que confere segurança jurídica e isonomia à contratação, bem como o devido resguardo ao erário federal.
134. Ademais, o fato de algumas inconsistências terem sido sanadas no orçamento final não elide a irregularidade apontada. Com base na análise realizada em instrução acostada à peça 75 do processo, verifica-se que o orçamento que veio a ser aprovado também apresenta deficiências que o tornava inapto a balizar o preço da obra.
135. Sobre o argumento de que a auditoria desconsiderou o 'sentido de existir' da equipe técnica da Caixa para averiguar a correção do preço escolhido, haja vista ter avaliado o orçamento base do certame, vale relembrar que o orçamento inicial foi analisado com o objetivo de avaliar sua aptidão para balizar o preço da obra e limitar o preço do contrato.
136. Contudo, a análise da responsabilidade dos técnicos da Caixa, de fato, recairá apenas sobre as irregularidades identificadas no orçamento aprovado pelo parecer técnico da Mandatária, após a realização dos ajustes, conforme será tratado adiante.
137. Em relação aos dados de 'valor aplicado por habitante', trazidos para a verificação da compatibilidade de custos do sistema sul de esgotamento de Porto Velho, registra-se que tais pontos já foram objeto de análise em etapa processual anterior, na qual a unidade técnica defendeu que não havia um 'valor do TCU' calculado para a obra, o que há são diversos apontamentos sobre inconsistências no orçamento, concluindo que o orçamento do certame não permitiu estimar razoavelmente qual seria o seu custo.
138. Ademais, no tocante à comparação desse parâmetro com os das obras licitadas em localidades próximas, expurgando-se as estações de tratamento de esgoto (ETE) e emissários, constata-se sua inaplicabilidade, por dois motivos: o primeiro é o fato de o estudo desconsiderar quase 30% do valor do empreendimento em tela, após os ajustes, referentes à ETE e emissários, ao passo que também foram constatadas inconsistências relevantes na orçamentação dessas partes excluídas; o segundo é que os próprios dados apresentados mostram uma variabilidade de valores que torna inadequada sua utilização como parâmetro de aferição.
139. Note-se que os parâmetros ora apresentados variam de R$ 3.752,36/ligação a R$ 10.004,38/ligação, ou seja, uma amplitude com variação superior a 260%. Aplicados esses parâmetros ao caso em estudo, a obra de Porto Velho teria valores entre R$ 250 mi e R$ 665 mi (excluídos a ETE e os emissários - ou R$ 390 mi e R$ 805 mi, considerados esses itens conforme orçados) . Afirmar que o valor da obra em questão está dentro desses limites não comprova que o seu orçamento está adequado. Ao contrário, a análise ora apresentada pelos funcionários da Caixa reforça a imprecisão exacerbada do orçamento.
140. Portanto, não há como considerar essa base de comparação como forma de demonstração da inexistência de sobrepreço.
141. Já os argumentos levantados a respeito da profundidade média não são suficientes para que a metodologia de análise seja considerada adequada. De plano, assim como constatado em instrução anterior (peça 188, p. 26) , verifica-se que a tabela apresentada pelos responsáveis mostra que a profundidade adotada na obra em análise é maior que todas as utilizadas como parâmetro comparativo.
142. Buscando uma média dos valores apresentados na tabela, chega-se a uma profundidade de valas de 1,91 m, inferior aos 2,29 m adotados no projeto.
143. Além disso, ainda que fossem aceitos os argumentos adicionais no sentido de que a tubulação seria implementada integralmente sob as vias, é possível constatar que a profundidade média, de acordo com a fórmula utilizada por esta unidade técnica em instrução anterior, ainda seria bastante inferior à considerada adequada pelos engenheiros da Caixa. A tabela a seguir ilustra que tal ajuste resultaria em uma profundidade média de 1,62 m:
Tabela 5 - Cálculo da profundidade média ponderada da rede coletora
	DN (mm) 
	Extensão (m) 
	Profundidade estimada (m) 

			 (DN+0,9) *1,5

	150
	599.507,18
	1,58

	200
	25.464,92
	1,65

	250
	8.080,66
	1,73

	300
	12.463,06
	1,80

	350
	5.724,11
	1,88

	400
	6.582,30
	1,95

	500
	4.561,36
	2,10

	600
	5.807,47
	2,25

	700
	2.488,52
	2,40

	800
	422,38
	2,55

	900
	6.261,00
	2,70

	1000
	2.723,00
	2,85

	Prof. média ponderada
	1,62

Fonte: Elaboração própria.
144. Dessa forma, percebe-se que o fator de incremento, que acresceu 1,215 m na profundidade das valas, mencionado no parágrafo 69 da instrução anterior (peça 75) , foi o que mais contribuiu para a elevação da estimativa da profundidade média considerada no orçamento revisado pela Caixa. Para tal fator, não foram apresentados esclarecimentos adicionais que pudessem atestar a correção na conduta dos engenheiros na aceitação do valor apresentado.
145. Sobre a recomposição de capa asfáltica com concreto betuminoso usinado a quente (CBUQ) , os engenheiros trouxeram os mesmos argumentos que a Mandatária apresentou em sede de oitiva (peça 188) , os quais foram refutados em análise anterior, após a elaboração de composição de custo com base nos referenciais oficiais constantes no Sinapi e Sicro. Dessa forma, conclui-se pela sua improcedência com base nos mesmos argumentos da análise anterior.
146. Da mesma forma, sobre a Estação de Tratamento de Esgoto (ETE) , os responsáveis trouxeram argumentos já refutados na supracitada instrução. Assim como foi considerado na análise da referência utilizada pelo tomador (ETE de Montes Claros) , ficou evidenciado que a obra que serviu como parâmetro para a análise da Caixa (ETE de Sete Lagoas/MG) tem capacidade de vazão da ordem da metade da obra de Porto Velho - vide a utilização de fator de extrapolação igual a 1,96. No entanto, conforme já observado nas instruções anteriores (peça 75 e 188) , não foi minimamente demonstrado que o custo de uma ETE apresenta relação linear com sua capacidade de tratamento (em vazão) , motivo pelo qual as extrapolações utilizadas não podem ser consideradas adequadas.
147. Portanto, assim como asseverado na conclusão feita em instrução anterior (peça 75, p. 11-13) , entende-se que, para se chegar ao valor da ETE, os responsáveis deveriam ter agido com maior diligência, pois se tratava de um item do empreendimento com valor de R$ 70 milhões, na estimativa do tomador, o que não ficou demonstrado nas suas justificativas, não sendo possível acatá-las.
148. Em relação à tubulação de recalque (emissários em PEAD) , convém ressaltar que não se questiona que a opção pelo material é do tomador, e não da Caixa. Sobre a necessidade de os tubos serem mais resistentes para suportar os efeitos dos transientes hidráulicos, anui-se com os apontamentos feitos em instrução anterior (peça 75, p. 13) , no sentido de que não foram apresentados dados que referendem a necessidade de tubulação mais robusta, a exemplo de uma estimativa do pico de pressão num eventual golpe de aríete.
149. Dessa forma, torna-se imprescindível replicar o trecho registrado no relatório de auditoria (peça 56, p. 27) , que afirma que
não se pode admitir, em um ambiente de contratação integrada, que a administração estime, de antemão, situação de projeto mais crítica, sem atribuir qualquer parcela de risco ao contratado, possibilitando a este auferir expressivos lucros com as otimizações de projeto - fato que, no caso concreto, mostra-se perfeitamente possível.
150. Sobre a tabela apresentada pelos responsáveis (Tabela 4) , não é possível afirmar que há correlação entre a sistemática de escoamentos dos empreendimentos citados e o SES de Porto Velho, bem como não comprova que a tubulação utilizada naquelas obras foi a mais adequada, considerando as suas características e o custo de sua implantação.
151. Ademais, o material utilizado nos outros sistemas difere do constante no orçamento do SES de Porto Velho. Assim, não convém comparar diretamente a pressão admissível entre tubos compostos de PVC e PRFV com os tubos do tipo PEAD, pois esses materiais possuem características distintas. À título de informação, verificou-se no portal da empresa Racaza Tubos e Conexões (http://www.racaza.com.br/conteudo/0,870_vantagens-pead-x-pvc) , consulta feita em 31/1/2018, que 'a maior flexibilidade dos tubos em PEAD reduz consideravelmente os danos causado pelo golpe de aríete (pressões sobre o tubo pela descontinuidade do fluxo d'água) , o que não ocorre com o PVC convencional, que é rígido e tem seu ponto de fadiga a cada 6 metros, nas emendas'.
152. Assim, a presente instrução mantém o entendimento anterior desta unidade técnica, ratificando-se as falhas apontadas no relatório de auditoria (peça 56) e não acolhendo as razões de justificativas apresentadas pelos responsáveis sobre as especificações da tubulação de recalque.
153. No que concerne ao custo da solda, os argumentos apresentados assistem razão aos responsáveis ao tratar que o decreto não estipulava hierarquia entre as fontes complementares de consulta quando os serviços não forem identificados no Sinapi ou no Sicro.
154. No entanto, em relação a utilização dos tubos de 6 m na composição do referido serviço, mesmo havendo a possibilidade de aplicação de tubos de 12 m, entende-se tratar de análise da economicidade da obra, que é de responsabilidade da mandatária. Dessa forma, a existência de uma possibilidade que implicaria na redução de 50% do valor orçado para a solda deveria ter sido considerada pelos responsáveis.
155. Em relação a divergência encontrada no quantitativo do tubo de Pead de 1.000 mm, ante a alegação que a apuração dos quantitativos de obras lineares foi feita como um todo, ao passo que o normativo AE099 permite variações de até 5% para esses casos, entende-se não ser cabível a apuração conjunta dos tubos de variados diâmetros, justamente pela disparidade entre os preços unitários de cada um deles. Vale observar que o preço unitário dos tubos de 150 mm (que compõe 88% do total de tubulação prevista na obra) , é R$ 29,15/m, ao passo que o preço unitário dos tubos de 1.000 mm, em PEAD, é de R$ 5.072,10/m.
156. O disposto no normativo interno da Caixa apresentado não referenda essa forma de apuração. Essa análise conjunta inviabiliza a detecção de sobrepreços de quantitativos materialmente relevantes, caso as diferenças fossem constadas em tubos com maior diâmetro e, consequentemente, mais caros. E foi justamente o que aconteceu no caso em análise.
157. Conforme relatório de auditoria, foi constatada diferença de 991,21 m nesse tipo de tubo (diferença de quase 70% do quantitativo apurado: 1370 m) . Em valores, essa diferença resultou em mais de R$ 5 milhões.
158. Em sua manifestação anterior, a Caixa não contestou os números, assim como os responsáveis não fizeram nesta oportunidade. O tomador, por sinal, também reconheceu o erro no quantitativo (peça 75, § 42) , ratificando a irregularidade.
159. Rechaça-se também a afirmação de que as estimativas a maior não seriam pagas porque os pagamentos seriam feitos 'por metro de rede executada'. O critério de pagamento não iria diminuir o valor da obra, pois se trata de uma contratação integrada e não de uma empreitada por preço unitário.
160. Finalmente, quanto às estações elevatórias, os argumentos apresentados não são capazes de reunir razões suficientes para afastar as irregularidades apontadas pela equipe de fiscalização, quais sejam, os indícios de superestimativas nas alturas manométricas das bombas, quando considerados os dados do anteprojeto, implicando sobrepreço. Contudo, reconhece-se que a responsabilidade pelas especificações dos equipamentos, notadamente quanto ao cálculo das alturas manométricas, é do projetista (no caso, os responsáveis pelo anteprojeto) , não sendo exigível que os técnicos do agente financeiro adentrassem em tal tema.
161. A metodologia apresentada pela Caixa para aferir o preço encontra-se fundamentada, com base em regressão linear para estimar os valores em função da vazão e da potência das bombas. Assim, entende-se que a conduta dos engenheiros da Caixa, nesse quesito, não foi irregular.
162. Em conclusão, em que pesem os esclarecimentos prestados pelos responsáveis ante às constatações feitas pela equipe de auditoria possam ser parcialmente acolhidos, é forçoso registrar que a atuação dos profissionais da Caixa não foi proficiente a ponto de mitigar consideravelmente os vícios do orçamento aprovado. Notam-se, mesmo no orçamento que veio a ser aprovado pela estatal, algumas inconsistências cuja detecção e solicitação de elisão constam do rol de atribuições desses profissionais.
163. Dentre essas atribuições, cita-se a emissão de parecer conclusivo acerca da aderência do orçamento da obra aos valores de mercado, conforme especificado no item 3.3.10.1.1 de seu manual normativo AE 099 v010:
'3.3.10.1.1 A análise de orçamentos tem como objetivo concluir sobre os seguintes aspectos:	Comment by Thiago Anderson Zagatto: Está assim mesmo?
que os valores indicados estejam compatíveis com os praticados no mercado de forma a evitar o sobrepreço;'
164. Assim, relembra-se que a equipe de auditoria registrou argumento, também sustentado nesta oportunidade, de que a metodologia de orçamentação utilizada durante as interações com a Caixa buscou, na verdade, manter o valor licitado da obra, não apresentando justificativas técnicas para as alterações ocorridas no orçamento contratado.
165. Entende-se que os responsáveis ouvidos não cumpriram adequadamente a atribuição normativa mencionada ao aprovarem orçamento no qual itens significativos tiveram seus preços estimados de forma insuficientemente embasada. Como exemplo, cita-se a análise de preços da ETE (orçada na ordem de R$ 70 milhões) com base em comparativos frágeis, com extrapolações significativas. Também se inclui dentre os vícios detectáveis a divergência no comprimento da tubulação de PEAD de 1.000 mm (apenas esse item causou divergência de valores superior a R$ 5 milhões) .
166. É de se esperar que a atuação da mandatária da União implique alguma segurança de que os valores orçados no empreendimento guardem estreita relação com os justos valores de mercado efetivamente necessários à sua consecução. Este, inclusive, é um dos motivos pelos quais o ministério gestor delega à Caixa a análise técnica das propostas. Não se pode admitir, portanto, que os técnicos da Caixa estejam totalmente isentos de responsabilidade sob o argumento de que não cabe à mandatária, de forma peremptória, adentrar nas opções ou concepções de projeto e orçamento.
167. Naturalmente, não é exigível que análise da Caixa adentre as minúcias do projeto (cálculos, detalhamentos, etc) , conforme reconhecido nesta instrução no caso das potências das bombas, por exemplo, bem como em outros processos do TCU. Todavia, não é esse o caso constatado nesses autos. A análise dos engenheiros da Caixa nas obras do SES de Porto Velho, embora tenha detectado diversas inconsistências na versão original do orçamento, permitiu a estimativa de preços de serviços relevantes com base em hipóteses não suficientemente embasadas do ponto de vista técnico - ou seja, foi aprovado um orçamento no qual não é possível assegurar, com confiabilidade suficiente, a adequação dos valores previstos. Ao contrário, o orçamento aprovado pelos responsáveis continha vícios que indicam fortemente a inadequação dos valores previstos e que eram perfeitamente passíveis de detecção.
168. A irregularidade em apreço, portanto, se adequa à hipótese de responsabilização por erro grosseiro contida no art. 28 da Lei de Introdução às Normas do Direito Brasileiro (LINDB) e regulamentada pelo art. 12, § 1º do Decreto 9.830/2019. Assim, deve-se rejeitar as razões de justificativas e aplicar a sanção do art. 58, inciso II, da Lei 8.443/1992 aos responsáveis.
169. Noutro turno, ainda que a análise não tenha sido suficiente para assegurar a adequação da monta de recursos previstos para o empreendimento (o que enseja a presente proposta de sanção dos responsáveis) , registre-se que a atividade realizada pelos profissionais da Caixa configurou laborioso trabalho de análise orçamentária, em ambiente de normatização complexa (haja vista, por exemplo, o rito de se analisar os orçamentos sigilosos somente após a homologação da licitação) e com base em anteprojeto que se utilizou de premissas de difícil aferição. Sugere-se, dessa forma, que tais circunstâncias sejam consideradas como circunstâncias atenuantes na dosimetria da multa ora proposta, em observância ao § 2º do art. 22 da LINDB.
III. Audiência do responsável Enéas Ferreira Filho
170. Em 1/11/2016, o responsável Enéas Ferreira Filho (XXX.468.114-XX) , Engenheiro Civil de empresa credenciada pela Caixa Econômica Federal, encaminhou resposta ao Ofício 0580/2016-TCU/SeinfraUrbana, por meio de documento acorrido aos autos à peça 159. O responsável fora chamado em audiência pelo mesmo fato imputado aos profissionais do quadro da Caixa (item II) .
171. O responsável apresentou considerações iniciais, que serão analisadas neste tópico, e reproduziu o conteúdo apresentado pelos responsáveis Franklin Oliveira Brito e Augusto Johonnes Soares Bezerra, cuja análise foi realizada no tópico II. Quanto a esses elementos reproduzidos, remete-se à apresentação e à análise já realizadas no citado tópico.
III.1. Alegações
172. De início, Enéas esclareceu que presta serviço para a empresa Lorensi Engenharia de forma autônoma, de acordo com contrato firmado entre as partes, o qual estipula sua responsabilidade técnica. A relação do responsável com a Caixa Econômica se deu por meio do contrato de prestação de serviço 6064/2015, mantido entre a empresa Lorensi e a Estatal. O responsável anexou cópia dos instrumentos contratuais.
173. O objeto do contrato é prestado de forma pontual, conforme demanda da Caixa. O responsável afirmou que os serviços são repassados aos engenheiros por meio de Ordens de Serviços, que elaboram relatórios. Nesse sentido, afirmou que 'os relatórios de serviços da empresa demandada na ocasião da entrega são submetidos a área técnica da Caixa, que faz o monitoramento dos trabalhos, podendo dar o aceite, aprovar parcialmente ou recusar' (peça 159, p. 2) .
174. Dessa forma se deu a participação do responsável numa equipe de análise da licitação RDC do Sistema de Esgotamento Sanitário de Porto Velho. Segundo o responsável, 'o trabalho da empresa se deu no âmbito do suporte técnico para leitura e interpretação das peças técnicas analisando a coerência e o atendimento as exigências que regem o RDC' (peça 159, p. 2) .
175. O engenheiro alegou volume excessivo de trabalho e prazo curto para produção como obstáculos na elaboração do relatório final. Além disso, indicou que os seguintes membros da Caixa Econômica Federal também compuseram a equipe técnica de análise, mas não assinaram o relatório: Lander Lucas Barbosa - GIGOV/Rio Branco; Luiz Gonzaga Farias Ferreira Filho; Nilo Gustavo Almeida Silva Serra - GIGOV/Goiânia; Geraldo Aires da Silva Junior - GEPAD/Brasília; e 'Sr. Oscar' - Superintendência Executiva de Governo da Região Norte.
176. Assim, defendeu que a Caixa agiu com zelo, compondo uma equipe de análise com especialistas e trazendo representantes de outras localidades para acompanhar os trabalhos da equipe. Afirmou também que houve a concordância de todos os membros com o conteúdo do relatório.
177. O responsável também trouxe argumentos para os achados da equipe técnica desta Corte, ressaltando que parte deles se deu em face das diferenças de critérios adotados pelo Governo do Estado de Rondônia e pela Caixa.
178. Especificamente sobre a profundidade média, Enéas alegou a inviabilidade da implantação de rede coletora no passeio. Como exemplos, afirmou que o passeio vem sendo utilizado na implantação da rede de drenagem, na distribuição de água e pelas redes telefônicas. A título de comparação, o responsável citou os problemas ocorridos na implantação do SES de Cacoal/RO, que adotou a concepção de rede no passeio. Segundo ele, o 'desastre completo', ocorrido na primeira etapa, fez com que as redes fossem implantadas nas vias nas etapas posteriores.
179. Assim, o responsável alegou que as vias duplas serão executadas no terço central da via, e não no passeio, considerando, portanto, inadequada a estimativa feita pela equipe técnica do TCU. Ademais, considerou compatível a metodologia feita pelo Governo de Rondônia, também por considerar a execução de rede já implantada em Porto Velho, nas obras do Sistema Norte.
180. Sobre a Estação de Tratamento de Esgoto, o responsável alegou ter selecionado os empreendimentos que guardavam semelhança com a ETE de Porto Velho, no caso a ETE de Montes Claros e a de Sete Lagoas. Pelo tamanho da amostra, afirmou não ter sido viável outra forma de comparação a não ser a comparação direta.
181. Ao abordar a questão dos tubos das linhas de recalque, o responsável explicou que, para os engenheiros credenciados, é exigido o cumprimento estrito dos dispositivos internos da Caixa, os quais, segundo ele, não recomendam que sejam feitos recálculos e redimensionamentos, por ser uma responsabilidade direta do Tomador.
182. Em seguida, teceu os mesmos argumentos constantes no relatório dos outros engenheiros chamados em audiência, objeto de análise no tópico II, a respeito dos transientes hidráulicos.
III.2. Análise
183. Sobre a prestação do serviço contratado pela Caixa, vale ressaltar que, apesar de o responsável informar que sua atuação é regida por demandas, que ensejam a elaboração de relatórios sujeitos à supervisão pela Caixa, constata-se que, no presente caso, ele foi integrante de um grupo específico para analisar as peças técnicas do SES de Porto Velho.
184. Como integrante da comissão e signatário de todos pareceres emitidos pela Caixa, acostados aos autos às peças 47, 49 e 50, entende-se que sua responsabilidade é solidária a dos demais signatários do PA Governo - Porto Velho/RO 386/2016, que aprovou o orçamento base da licitação RDC Eletrônico 005/2015.
185. Alguns julgados desta Corte aduzem a possibilidade da inserção de agentes credenciados da Caixa no polo passivo de eventual responsabilização, motivo pelo qual considera-se o engenheiro credenciado signatário do relatório responsável solidário com os demais pela emissão do parecer que aprovou o orçamento com diversos vícios constatados pela equipe de auditoria.
186. A título de exemplo, o Acórdão 1780/2018-TCU-Plenário, de relatoria do Ministro Augusto Sherman, propôs a seguinte determinação:
'9.3. determinar à Secex/TCE que:
9.3.1. identifique os membros da CPL que conduziram a licitação referente ao Contrato de Repasse 0244605-53/2007, o fiscal da prefeitura que realizou o acompanhamento da obra e os engenheiros credenciados pela Caixa que atestaram a execução das casas pela construtora Ômega nos respectivos RAEs, a fim de incluí-los no polo passivo desta TCE como responsáveis solidários pelo débito e promover sua citação, devendo a unidade técnica especificar as respectivas irregularidades e condutas incluindo as constatações expostas na proposta de deliberação retro;'
187. Noutro turno, alegar volume excessivo de trabalho e prazo curto para a produção do relatório final não configura justificativa suficiente para a conduta irregular, especialmente por se tratar de um trabalho contínuo que embasou a elaboração de 3 pareceres. Ademais, o defendente trouxe tais informações de maneira genérica, de forma que não é possível considerar eventuais circunstâncias práticas que limitaram sua conduta, como preconiza o art. 22, § 2ª, da Lei de Introdução às Normas do Direito Brasileiro.
188. Sobre a afirmação da participação de outros membros na elaboração do relatório e na suposta concordância desses outros membros com a posição tomada pelos signatários, tal argumento não veio acompanhado de nenhuma comprovação. Ainda que tenha constado em 2 pareceres que outros membros atuaram conjuntamente com os responsáveis (peças 47 e 49) , não há como referendar a responsabilidade deles, pois o parecer que acatou o orçamento do empreendimento, PA GE Governo - Porto Velho/RO 386/2015, foi assinado somente pelos responsáveis arrolados nesses autos - Srs. Franklin Oliveira Brito, Augusto Johonnes Soares Bezerra e Enéas Ferreira Filho.
189. Quanto aos argumentos acrescentados por Enéas sobre a profundidade média, deve-se novamente destacar que a equipe técnica do TCU não se propôs a estimar uma profundidade média para o projeto, e sim demonstrar as falhas na orçamentação aprovada pela Caixa. Portanto, não prospera a argumentação do responsável visando a desconstituir um dos apontamentos feito por esta UT, pois trata-se de apenas um dos motivos que evidenciaram a inadequação na composição do orçamento elaborado pelo Governo de Rondônia.
190. Sobre os demais argumentos apresentados nas considerações iniciais, reitera-se que são os mesmos constantes da resposta dos outros dois responsáveis. Por essa razão, a análise feita no tópico II também aproveita os argumentos trazidos pelo responsável.
191. Diante do exposto, conclui-se que os esclarecimentos prestados ante às constatações feitas pela equipe de auditoria não são capazes de elidir a sua responsabilidade pela aprovação do orçamento do empreendimento contendo estimativas não suficientemente embasadas, ou seja, de modo que não era possível assegurar a adequação dos valores previstos.
192. Os engenheiros civis de empresas credenciadas pela Caixa Econômica Federal devem realizar suas tarefas seguindo os normativos da empresa. De maneira similar os engenheiros da Caixa, Enéas assinou parecer de análise permitindo o prosseguimento de falhas grosseiras no orçamento da obra, em desacordo com o item 3.3.10.1.1 do manual normativo AE 099 v010.
193. Assim, deve-se rejeitar as razões de justificativas e propor a sanção prevista no art. 58, inciso II, da Lei 8.443/1992. Consideram-se aplicáveis, também para este responsável, as ponderações que constam dos §§ 168 e 169 do subitem anterior.
IV. Audiência da responsável Rosalina Souza Oliveira Moreira
194. Em 10/11/2016, a responsável Rosalina Souza Oliveira Moreira (XXX.046.102-XX) , Engenheira Civil da Comissão de Avaliação Técnica das Peças Técnicas do RDC Eletrônico 005/2015, encaminhou resposta ao Ofício 0581/2016-TCU/SeinfraUrbana, mediante documento acostado aos autos às peças 169-170. Com vistas ao atendimento à decisão do Ministro-Relator constante no item 'f', o citado expediente contém as razões de justificativas da responsável pelo seguinte fato (peça 79, p. 7) :
'Ter elaborado o orçamento paramétrico das obras de esgotamento sanitário de Porto Velho/RO, bem como ter aprovado os demais documentos técnicos que embasaram o referido certame contendo diversas inconsistências, tais como (i) duplicidade no BDI, (ii) erros nos quantitativos, (iii) especificações indevidas e (iv) preços unitários superiores aos referenciais, os quais permitiram tanto a realização do certame quanto a contratação da obra com sobrepreço expressivo, em afronta ao art. 37 da Constituição Federal, ao art. 8º, § 3º, da Lei 12.462/2011 e a disposições dos Decretos 7.983/2013 e 7.581/2011 (Achado III.1) ';
IV.1. Alegações
Elaboração da planilha paramétrica
195. Inicialmente, a responsável explanou sobre a planilha paramétrica sigilosa, explicando que somente ela esteve envolvida na sua elaboração e na averiguação das peças técnicas estruturadas a partir dos dados do Estudo de Concepção, feito pela empresa UFC Engenharia.
196. A responsável esclareceu que a utilização desse estudo na licitação se deu 'em face da sua aprovação no passado pelo Governo do Estado de Rondônia e Caixa' (peça 169, p. 5) .
197. Ademais, a responsável destaca que a não detecção das falhas da planilha ocorreu pela natural dificuldade das pessoas em identificar os próprios erros e apresenta reportagem jornalística que cita um estudo cientifico que traz essa conclusão.
Manifestação quanto aos achados de auditoria
Duplicidade do BDI
198. Em relação ao equívoco relativo à duplicidade do BDI, assumiu que foi cometido por ela após utilizar como base a planilha disponibilizada no estudo de concepção, e que não foi detectado a tempo em razão de o processo de elaboração do orçamento ter se dado de maneira contínua, sem pausas para revisões. Dessa forma, considerou o erro justificável.
199. No entanto, ressaltou que a Caixa, no ofício que informou o início da análise técnica da planilha orçamentária, orientou que se o orçamento não fosse aceito ou ensejasse justificativas, competiria ao Tomador adotar as providências para adequá-lo aos critérios da Caixa, assim como registrou a constatação da duplicidade do BDI em alguns itens.
200. Assim, além da correção do BDI, que sanearia o sobrepreço, uma equipe técnica do Governo de Rondônia, após apreciação do orçamento sigiloso, solicitou que fossem reestabelecidas composições de alguns macrosserviços e reestimativa de novos valores para equipamentos, visando corrigir subpreços, especialmente em relação ao custo da ETE, que estava registrada com valor de aproximadamente R$ 17 milhões, enquanto seu valor de mercado seria de R$ 70 milhões.
201. Segundo a responsável, essa diferença se deu pelo fato de ter presumido que os custos levantados no estudo de concepção teriam um bom nível de precisão, devido à expertise que a empresa projetista possuía. Em seguida apresentou tabela com descrição de custos dos digestores anaeróbios utilizados no orçamento do Estado (peça 169, p. 8) .
202. Além disso, alegou que indicação da análise da Caixa nesse momento (primeira análise) era no intuito de solicitar justificativas técnicas acerca do orçamento global do empreendimento a fim de averiguar os custos referenciais para o empreendimento, o que foi feito, segundo ela, utilizando custos de obras de saneamentos em outras localidades.
203. Dessa forma, diante dessas referências de preço de outras obras apresentadas pelo Governo de Rondônia como base para o orçamento sigiloso, a Caixa remeteu o Ofício 1846/2015/GIGOV/PV ao Governo de Rondônia, relativo à segunda análise, feita para verificar a formação dos custos de referência e a aceitabilidade do preço resultante da licitação.
204. O ofício (peça 170, p. 53) rejeitou a utilização de 'faixas de valores admissíveis para enquadramento do orçamento global', demandando que o tomador justificasse todos os custos adotados. Além disso, destacou que em muitos casos foi utilizado o maior valor possível dessa faixa de valores. O expediente também considerou inadequadas a obtenção de valores através do fracionamento de um mesmo objeto, tendo em vista que o tomador considerou uma referência diferente para cada bacia de um sistema de esgotamento, e a utilização de preços de parte de obras que nem foram licitadas.
205. Além disso, constaram sugestões para que os valores estimados dos macrosserviços da planilha orçamentária fossem adequadamente justificados, tais como a utilização dos dados do estudo geotécnico e topográfico do anteprojeto e do estudo de concepção, aumento da base de dados das estações elevatórias de esgoto e a obtenção de parâmetros para cada equipamento individualizado da ETE, de acordo com os dados do estudo de concepção.
206. Após a análise da Caixa, a relatante informou que, acatando as sugestões constantes na análise feita pela mandatária, o Governo de Rondônia começou a corrigir o orçamento paramétrico, resultando na relevante constatação de que o custo da ETE estava com precificação muito abaixo do mercado. Além disso, informou que vários itens obrigatórios não estavam computados na estimativa da estação de tratamento, tais como itens para tratamento preliminar e caixa de areia e componentes dos reatores anaeróbios.
207. Diante disso, a responsável alegou que os técnicos do Governo de Rondônia decidiram realizar o orçamento da ETE de forma paramétrica, 'utilizando-se de uma obra com projeto executivo e planilha de quantitativos, com vazão e processo de tratamento similar a obra em questão, no caso a obra da estação de tratamento de esgoto no Município de Montes Claros-MG' (peça 169, p. 11) .
208. Assim, o orçamento paramétrico foi elaborado com os dados do contrato da ETE de Montes Claros, com os devidos ajustes, com os quais o valor do serviço saltou de aproximados R$ 17 milhões para cerca de R$ 67 milhões.
209. A responsável alegou a ausência de má fé e atribuiu a responsabilidade dos equívocos à planilha de custos do estudo de concepção, uma vez que 'não previu os equipamentos e fornecimentos necessários para a correta orçamentação' (peça 169, p. 13) .
210. Outro ajuste importante, mencionado por ela, foi a adequação dos preços das estações elevatórias, que reduziu de R$ 44 milhões para R$ 34 milhões.
211. Além desses ajustes, outros realizados nas demais partes do sistema de esgotamento foram citados por Rosalina, que impactaram o valor estimado para mais ou para menos, 'guardando a coerência do valor global contratado' (peça 169, p. 14) .
Erros de quantitativos
212. Sobre os indícios de erros nos quantitativos do tubo PEAD 1.000 mm, a responsável reconheceu o equívoco, afirmando ter ocorrido por falha da equipe de levantamento de extensões. Contudo, considerou que o erro poderia ser ajustado até a conclusão e aprovação dos projetos básicos e executivos, quando poderia haver a repactuação, mantendo o equilíbrio do contrato.
213. Em seguida, procurou demonstrar por meio de planilhas que os erros relativos aos quantitativos de demolição asfáltica e anéis de borracha foram corrigidos, considerando que os achados encontrados pelo TCU foram sanados à época da validação do orçamento estimativo junto à Caixa.
Especificações indevidas da tubulação Pead
214. Sobre o achado relativo às especificações indevidas da tubulação PEAD, a responsável elencou alguns motivos para referendar a utilização de tubos superiores aos especificados no Sinapi/RN.
215. Primeiramente, considerando as características flexíveis desse tipo de tubo, alegou que, em ensaios de compressão, o teto da tubulação foi capaz de vir a tocar o fundo, sendo parte dessa deformação reversível e parte não reversível. Assim, caso essa situação ocorresse em uma tubulação instalada, poderia haver prejuízos no transporte de líquido.
216. Ademais, aduz que esse tipo de tubo seria fortemente dependente do suporte lateral do solo que, no caso de Boa Vista, seria de baixa capacidade, exigindo maior rigidez do tubo para auxiliar na resistência das cargas de aterro e de tráfego.
217. Em seguida, argumenta que a definição do tubo ideal a ser implantado deve ser feita após o estudo sobre as pressões internas e externas mais o golpe de aríete, que ocorrerá em fase de projeto básico/executivo, tendo a opção por tubos superiores sido feita por considerar uma margem de segurança. Da mesma forma, os traçados das tubulações do anteprojeto eram estimados e poderiam ser alterados ao longo da elaboração do projeto básico e executivo.
218. Assim, alegou que todas as especificações posteriormente definidas seriam controladas pelo Governo de Rondônia, através do memorial do critério de medição do contrato.
219. Por fim, elencou outros pontos relevantes que subsidiaram a especificação da tubulação PEAD, tais como: (i) as linhas de recalque e emissários seriam executadas no eixo das vias de trânsito; (ii) os terrenos das estações elevatórias não estavam com suas localizações definitivas ou estavam em processo de desapropriação; e (iii) uma parte considerável das ruas de Porto Velho ainda não possuíam pavimentação asfáltica ou drenagem adequada, e sofreriam implantação de infraestrutura que demandaria cargas de pressões elevadas;
220. Além desses motivos, a responsável esclareceu ter utilizado os tubos com maior resistência porque a utilização dos tubos convencionais poderia acarretar num cálculo insuficiente de orçamento, podendo prejudicar a obra pela impossibilidade de formalizar aditivos. Alegou também não estarem previstos dispositivos de descarga ou alívio de pressões ao longo das linhas de recalque. Por fim, ressaltou que a instalação de tubos convencionais poderia acarretar necessidade de substituição após pouco tempo de uso.
Sobrepreço unitário
221. Quanto à irregularidade relativa à utilização de preços unitários superiores aos referenciais, a responsável ressaltou, especificamente quanto ao uso do escoramento tipo pontaleteamento, que o apontamento feito pela equipe do TCU ensejou a posterior correção no orçamento.
222. Sobre os tubos de PEAD, a responsável afirmou que os preços de referência apresentados pelo Sinapi não representavam adequadamente os valores de mercado, pois houve um decréscimo no período entre maio/2012 e outubro/2014. Para embasar a afirmação, apresentou uma pesquisa realizada com um fornecedor desse tipo de tubos (Kanaflex) , que mostra o crescimento constante do preço dos tubos entre janeiro/2012 e janeiro/2016.
Manifestação quanto à instrução da unidade técnica do TCU
Redes Coletoras
223. Visando justificar a metodologia do cálculo da profundidade média das redes coletoras, Rosalina atribuiu o fator de recobrimento de 0,90 m, incrementado ao cálculo da profundidade média, ao fato de as residências possuírem fossas negras no seu passeio. Além disso, pela falta de padronização das larguras e altura das calçadas e a proximidade com o alinhamento de redes de água, postes, telefone público, lixeiras e árvores, asseverou que os serviços de recomposição de calçada, por exemplo, não estavam computados nesse serviço, por não se considerar a hipótese de instalação de redes em calçadas.
224. Sobre o cálculo utilizado representado pela fórmula, afirmou que o valor de 270 refere-se ao comprimento estimado do caminhamento de uma tubulação pela extensão média de uma quadra, multiplicada a uma declividade mínima de 0,0045m/m para início de trecho, conforme normatização. Esses valores, segundo ela, são constatados ao se observarem as condições topográficas de Porto Velho, que é predominantemente plana.
225. Ademais, defendeu que a estimativa somente poderia ser bem determinada após o dimensionamento dos trechos na etapa de projeto básico/executivo.
226. Segundo a responsável, o cálculo feito pela unidade técnica 'não possui a condição de representar um valor passível de utilização, por conjecturar de maneira aleatória os percentuais de recobrimento no passeio ou na rua, desconhecendo e não ponderando os aspectos locais com relação à falta de viabilidade do assentamento de rede coletora no passeio para a cidade de Porto Velho' (peça 169, p. 27) .
227. Além disso, criticou a utilização do incremento de 50% no cálculo dos recobrimentos, pela falta de relação com a metodologia de dimensionamento das redes coletoras.
228. Sobre a composição auxiliar de CBUQ, a engenheira esclareceu que o insumo do Sinapi/RO não representava a realidade local de comercialização, pois possuía o código 'AS' no SINAPI, que significa que correspondia ao preço do insumo para a localidade de São Paulo. Ademais, constava uma nota técnica no sistema que afirmava que no valor não estariam inclusos o ICMS e o valor de frete. Por esse motivo foram realizadas cotações com fornecedores.
Estação de Tratamento
229. Em relação à ETE, a responsável ressaltou que, após a primeira análise da Caixa que julgou inadequada a parametrização com base em outros SES, verificou-se que a ETE de Montes Claros possuía os mesmos tipos de equipamentos e tecnologia do SES de Porto Velho, e que isso foi constatado na análise da planilha orçamentária da licitação de Montes Claros.
230. Assim, afirma ter desconsiderado todos os itens de orçamento que não eram necessários à parametrização, visando manter no cálculo apenas as partes relativas ao módulo de ETE. Sobre essa questão, vale transcrever excerto da justificativa de Rosalina:
'Assim, como aquela ETE possuía também um módulo com capacidade de tratamento bem semelhante em termos de vazão - 250 l/s, em comparação com o do estudo de concepção de Porto Velho - 221,00 l/s, estaríamos replicando para o orçamento do Estado, quase 3 módulos completos, que por causa da diferença de vazão, para guardarmos coerência em termos financeiros, utilizamos o valor de 2,633 módulos no orçamento' (peça 169, p. 29) .
231. Por esse motivo, devido à similaridade dos módulos, não houve necessidade de utilização de métodos de cálculo estatístico, 'uma vez que o aspecto modular das ETEs já foi suficiente para estabelecer uma relação de comparação entre as duas' (peça 169, p. 29) .
232. A relatante afirmou que, pela similaridade, não foram utilizados outros empreendimentos, devido à diversidade de tecnologias. Inclusive criticou o exemplo adotado pela unidade técnica (ETE Atuba Sul) para evidenciar a irregularidade, ao mencionar diversas diferenças entre a tipologia dos sistemas, criticando inclusive a fonte da informação se tratar de uma reportagem, sem que a planilha orçamentária pudesse ser comparada.
233. Por fim, considerando se tratar de um estudo paramétrico, a responsável entendeu que vislumbrar a possibilidade de sobrepreço no SES de Montes Claros extrapolaria a alçada de um estudo dessa natureza.
Tubulação de recalque e o custo da solda
234. Ao tratar dos novos argumentos sobre a tubulação de recalque, levantados no âmbito da última instrução da unidade técnica, a engenheira tratou novamente sobre a prudência ao se optar por uma tubulação de maior resistência, dando destaque à responsabilidade técnica do profissional pela solidez e segurança da obra.
235. Quanto aos questionamentos a respeito da pressão atuante nas tubulações de recalque em PEAD, a responsável aduziu que o recálculo da altura manométrica da EEE-43 efetuado pelo Governo não teve o intuito de estimar precisamente seu real valor, mas buscar um 'resultado apresentável' (peça 169, p. 31) . Outrossim, alegou ser normal que o cálculo feito por outro técnico resultasse em um valor diferente e, neste caso, seria justificável a não utilização do valor previsto no estudo de concepção.
236. Sobre a ausência de estudo para justificar as variações de pressão na tubulação, relata que o Governo de Rondônia preferiu não apresentar estudos 'simplórios', pois os estudos são melhor dimensionados em softwares especializados. Contudo, trouxe referência literária, a qual afirma que essas pressões incidentes sobre a tubulação podem chegar a dobrar ou triplicar a pressão estática do sistema em um golpe de aríete.
237. Por isso, alegou que a especificação das classes de pressões necessita ser maior que a calculada no dimensionamento do recalque, o que justifica a margem de segurança utilizada. Tal majoração, segundo a engenheira, é usual nos cálculos de engenharia, visando aumentar a segurança das obras, tais como as taxas de armadura de aço, que considera 10% para perdas no corte e dobra, as vazões de água e esgoto que são majoradas pelos coeficientes de maior consumo horário e diário.
238. Assim, considerou que numa orçamentação paramétrica baseada em estudos preliminares 'as especificações com base em argumentações providas de embasamento teórico estão compatíveis com o nível preliminar de informações do empreendimento auditado' (peça 169, p. 33) .
239. Sobre a possibilidade levantada pela unidade técnica de a administração estar adotando uma situação de projeto mais crítica, sem riscos ao contratado, que poderia se beneficiar com otimizações no projeto, a responsável manifestou que os critérios de medição amenizam essa possiblidade de 'expressivos lucros'.
240. Quanto ao custo da solda da tubulação, objeto de questionamento pela equipe de auditoria devido ao fato de o tomador ter utilizado cotação com fornecedores, em detrimento da tabela de referência do ORSE (Sistema de Orçamento de Obras de Sergipe) , que, ao contrário do Sinapi, continha o referido item, a responsável alegou, da mesma forma que os analistas da Caixa, que o Decreto 7.983/2013 não estipula hierarquia entre as fontes de consulta.
241. Outrossim, complementou que o custo desse tipo de serviço não pode ser comparável entre regiões distintas por contemplar envio de pessoal e maquinário especializado, abrangendo diárias, passagens e hospedagem, que são diferentes em cada localidade.
242. Demonstrou ainda que o registro do preço do serviço na tabela ORSE, utilizado como parâmetro pela equipe técnica do TCU, em que pese constar na tabela de julho/2016, havia sido feito em abril de 2015, não havendo posterior atualização de preço no sistema. Contudo, como a equipe técnica deflacionou o preço do item considerando o período de julho de 2016 (referência do serviço no ORSE) a outubro de 2014 (data-base do orçamento licitado) , afirmou que a referência estaria inadequada para balizar o preço de mercado.
Estações Elevatórias de Esgoto
243. Por fim, sobre as EEE's, a responsável defendeu a mesma tese mencionada em outros pontos desse tópico, que apenas em fase de projeto básico e executivo poderão ser estimados com precisão os valores reais de dimensionamentos das unidades.
Considerações finais
244. Em suas considerações finais, Rosalina defendeu que o preço resultante da licitação estaria adequado comparando-o com os valores dos próprios Termos de Compromisso destinados a financiar o empreendimento. Considerando que os instrumentos conveniais foram firmados em 2008 e 2009, e se referiam a todo o SES de Porto Velho/RO, a responsável atualizou os valores pelo índice INCC (para outubro/2014) e aplicou um percentual relativo à proporção da população da cidade que seria atendida pelo Sistema Sul (56%) , além de adicionar um percentual de 'risco admissível' pela Caixa (15%) , da seguinte maneira:
Tabela 6 - Atualização de valores dos Termos de Compromisso do SES Porto Velho
[Figura suprimida]
Fonte: Elaborado pela responsável (peça 169, p. 39) 
245. Em seguida, apresentou os valores das propostas apresentadas pelas empresas licitantes e alegou os erros da planilha orçamentária não fizeram diferença, pelo referencial ter sido sigiloso. Ainda, reiterou sobre as imprecisões de um orçamento elaborado a nível paramétrico e descartou a hipótese de 'conta de chegada', devido ao fato de o orçamento após a análise da caixa ter atingido o montante de R$ 467.874.643,19, em detrimento do valor original da planilha paramétrica, que era de R$ 486.298.208,91.
246. Aduziu que sobre o valor aprovado pela caixa foi adicionada uma margem de risco, instrumento admissível em contratações pelo RDC. No caso, diante do percentual definido, de 9,10%, a proposta da empresa vencedora poderia variar com relação ao orçamento estimado da administração até esse limite, para mais ou para menos.
247. Por esse motivo, segundo a responsável:
'Na avaliação da proposta da empresa vencedora o percentual de diferença aferido a maior em relação ao orçamento da administração demonstrou um percentual abaixo do risco calculado para a contratação do empreendimento [...]
Dessa forma, o preço global ofertado e contratado com o consórcio vencedor do certame, após a análise descrita acima, foi considerado acatado pela CAIXA e por este motivo o contrato pôde ter o seu seguimento continuado até este momento de auditoria externa para parte desse TCU.' (peça 169, p. 41-42) 
248. Ademais, alegou que o orçamento aceito pelo Governo de Rondônia poderia ter chegado a R$ 538.055.839,66, caso fosse considerado o valor máximo da margem de risco admitida pela Caixa, que era de 15%.
249. Finalmente, após registrar que o consórcio estava empreendendo esforços para agilizar o cronograma contratado, afirmou que de acordo com as definições constantes no Manual de Obras Públicas do TCU o nível de precisão de um anteprojeto é considerado baixo, tendo uma margem de erro correspondente a 30%. Dessa forma, novamente reforça que as especificações 'possuem justificativas de cunho apenas argumentativo e não comprovativo, e que, por isso, deverão ser revistas na execução do projeto básico (especificações básicas) e executivo (especificações completas) ' (peça 169, p. 43) .
250. Dessa forma, concluiu que a duplicidade do BDI foi superada após a correção da planilha orçamentária aprovada pela Caixa, os erros de quantitativos foram inferiores à margem de erro para anteprojetos de engenharia e seriam sanáveis na correção da planilha realizada pelos projetos básico e executivo, as especificações indevidas foram justificadas pelo baixo nível de detalhamento do anteprojeto, bem como os preços superiores aos referenciais estavam em conformidade com o mercado local.
IV.2. Análise
Elaboração da planilha paramétrica e duplicidade do BDI
251. O fato de a responsável ter utilizado os estudos de concepção, ainda que aprovados pelo Governo de Rondônia e pela Caixa Econômica Federal, não elide a sua responsabilidade na elaboração de um orçamento eivado de graves vícios. O que se podia esperar da servidora é que as falhas, assim como apontadas pela equipe de fiscalização, fossem identificadas na fase de orçamentação.
252. A ausência de revisão sobre o próprio trabalho não pode ser admitida especialmente em equívocos de grande magnitude, tal como a duplicidade do BDI incidente em vários itens da planilha, que resultou em uma diferença de aproximadamente R$ 95 milhões na planilha orçamentária.
253. Os ajustes posteriores à abertura do orçamento, ao contrário do que considerou a responsável, não sanearam as irregularidades (ao menos não todas) , e ainda referendaram outras, tais como a utilização de metodologia de orçamentação inadequada, conforme será tratado adiante.
254. As informações apresentadas sobre as interações ocorridas entre a Caixa e o Governo de Rondônia após a análise da planilha orçamentária não influenciam a análise de sua conduta, visto que a responsável está sendo ouvida pela elaboração do orçamento paramétrico que conteve diversas inconsistências.
Erro de quantitativos
255. Acerca do erro nos quantitativos do tubo PEAD 1.000 mm, constata-se que a responsável assumiu a responsabilidade, reconhecendo falha da equipe técnica no levantamento das quantidades. É fato que quanto maior o detalhamento do projeto, mais refinado o valor orçado e mais próximo da realidade. No entanto, a conduta da responsável não pode ser atenuada, visto que o quantitativo errado interferiu no valor limite para aprovação das propostas na licitação. Somente esta incorreção, de fácil percepção, implicou sobrelevação superior a R$ 5 milhões no orçamento de referência.
256. Da mesma forma, os erros relativos ao quantitativos de demolição asfáltica e anéis de borracha, bem como a utilização de preços superiores às referências, objetos de ajustes posteriores, influenciaram o resultado do procedimento licitatório, de modo que a suposta correção posterior desses erros não elide a irregularidade.
Tubulação de recalque e o custo de solda
257. Neste tópico serão analisados de maneira conjunta os argumentos constantes nos §§ 214 a 220, 222 e 234 a 242, pois tratam-se de argumentos complementares sobre o mesmo item da planilha orçamentária.
258. Quanto às especificações indevidas da tubulação PEAD, as justificativas apresentadas pela responsável, constantes nos §§ 214 a 220, foram similares às trazidas pelo Governo de Rondônia em sede de oitiva, as quais não foram suficientes para elidir a irregularidade, justamente pelo fato de a engenheira ter considerado uma situação de projeto mais crítica à administração, sem considerar qualquer parcela de risco ao contratado. Na prática, a eventual necessidade de se utilizar tubos mais caros já foi precificada, de antemão e sem embasamento técnico suficiente, no orçamento base, de modo que qualquer especificação diferente a ser feita no projeto básico/executivo implicaria vantagem financeira ao contratado. E, ao contrário do alegado, tratar-se-ia de uma vantagem não passível de elisão em fase de medições da obra, haja vista o regime de execução previsto.
259. Também não merecem prosperar as justificativas, constantes no § 222, para a utilização de cotações em detrimento do Sinapi em relação aos Tubos PEAD de 630 mm, 800 mm e 1.000 mm, as quais deram origem ao sobrepreço na monta de R$ 29 milhões. A utilização do Sinapi é uma imposição legal, e não um arbítrio do gestor. Isto é, sendo cabível a utilização do serviço/material existente no banco referencial (e a gestora não conseguiu demonstrar o contrário) , deve-se utilizar os preços ali indicados.
260. Reforça-se que a conduta da responsável está relacionada à deficiência técnica do termo de referência que embasou a licitação: naquele documento, por exemplo, a utilização de tubos mais robustos que os do Sinapi foi justificada por premissas equivocadas.
261. A título de exemplo, a altura manométrica da EEE-43 considerada na licitação foi de 76,04 mca, o que foi posteriormente retificado pelo Governo de Rondônia em sua manifestação preliminar sobre os achados de auditoria, alcançando a ordem de 30 mca.
262. Assim, verifica-se que a utilização da tubulação constante do Sinapi, que tem capacidade de resistir uma pressão manométrica em condições normais de operação de 50 mca, seria suficiente para suportar, inclusive, o trecho que seria o mais crítico do projeto. No entanto, a responsável optou por desconsiderar a tubulação que constava no referencial oficial para obter preços no mercado de tubos com especificações superiores e, consequentemente, mais caros, resultando na diferença de quase R$ 30 milhões.
263. Sobre a citação que um golpe de aríete poderia dobrar ou triplicar a pressão estática do sistema, ressalta-se que tal afirmação é genérica, vez que desacompanhada de qualquer dado que pudesse comprovar a sua pertinência no sistema que seria implantado. As variáveis que influenciam na ocorrência de um possível golpe de aríete, tais como velocidade do fluxo e diâmetro da tubulação, sequer foram mencionadas. Além disso, há diversos mecanismos possíveis de serem adotados na operação de uma rede de recalque que preveniriam a possibilidade de sua ocorrência, bem como mitigariam seus impactos, não sendo admissível a utilização do argumento genérico apresentado como justificativa do superdimensionamento da tubulação.
264. Ressalta-se que a tubulação do Sinapi possui especificação de classes de pressões superiores às estimadas nas linhas recalque, já garantindo, portanto, uma margem de segurança comumente utilizada nos cálculos de engenharia, o que vai de acordo com o mencionado pela responsável. Além disso, as informações técnicas demonstram que a tubulação PEAD possui uma grande resistência ao golpe de aríete (disponível em: http://www.tubopead.com.br/2010/12/tubulacao-de-polietileno-pead/) , o que constitui mais um argumento para rechaçar a utilização, sem embasamento técnico, de tubos com resistência a pressões estáticas muito mais elevadas do que as estimadas para o sistema.
265. Ademais, em relação ao memorial do critério de medição do contrato, que, segundo a responsável, controlaria todas as especificações posteriormente definidas (§ 218 e 239) , ressalta-se que a finalidade de tal documento no âmbito da contratação integrada é medir a execução de etapas previamente pactuadas e pelos preços estabelecidos na proposta vencedora do certame. Em outras palavras, o critério de medição não elide a possibilidade de obtenção de lucros indevidos por parte do contratado no caso de utilização da tubulação de acordo com a real necessidade do projeto, tendo em vista que os custos assumidos pela administração na planilha orçamentária seriam pagos na proporção que as medições fossem realizadas e pelos preços inicialmente contratados.
266. Dessa forma, quanto a esse ponto, as justificativas não foram suficientes para desconstituir a irregularidade.
267. Sobre o custo da solda, cabe assistir razão, em parte, à responsável, pois é razoável considerar que o custo desse tipo de serviço pode variar de região para região, conforme mencionado pela responsável. Deste modo, em que pese o Orse (utilizado pela equipe de auditoria) poder ser utilizado (com as adequações que eventualmente se fizessem necessárias) na orçamentação do serviço, considerando que tal sistema é de outra localidade, e na inexistência de outro referencial público para aquela localidade, não se pode condenar a definição do preço de referência com base em cotação de mercado.
268. Por outro lado, relembre-se que o preço total do serviço também foi condenado por conta do seu quantitativo, vez que se baseou na premissa de utilização de tubos com comprimento de 6 m, sendo que existem tubos comerciais de 12 m - o que impacta na quantidade de soldas a serem realizadas. A responsável não trouxe argumentos sobre essa questão.
Redes coletoras
269. Sobre a profundidade média das valas das redes coletoras, alguns argumentos merecem ser acatados. Sobre a não instalação de redes nas áreas de passeio, constatou-se, de fato, que o serviço de recomposição de calçadas não estava previsto no orçamento, indicando, assim, que as instalações deveriam ocorrer sob as vias. Além disso, considerando a alegação de que no passeio, comumente, estão localizadas as fossas negras residenciais, o que geraria transtornos na instalação da rede, entende-se que, embora não haja comprovação dessas informações, a plausibilidade aparente do argumento apresentado é suficiente para assistir razão à responsável.
270. No entanto, em relação à informação de que o parâmetro 270 se refere ao comprimento estimado do caminhamento de uma tubulação pela extensão média de uma quadra, que, multiplicada por uma declividade mínima de norma de 0,0045 m/m, representaria um incremento de (1,215 m) na profundidade das valas, convém ressaltar a ocorrência de uma superestimativa.
271. Ainda que se considerem válidos os parâmetros informados de extensão da quadra e declividade, há que se observar que tal incremento de profundidade calculado pela multiplicação deles (1,215 m) ocorreria no final do trecho, de modo que o incremento médio do trecho a ser considerado deveria ser a metade desse valor (0,6075 m) .
272. Ademais, registre-se que nem todos os trechos necessitam de aprofundamento da tubulação para conferir à rede a declividade mínima de norma. Embora Porto Velho seja uma cidade relativamente plana, é perfeitamente factível que, em determinados trechos, a declividade do terreno (ou seja, da via sob a qual está a rede) já seja superior à declividade mínima. Nesses casos não é necessário aprofundar o trecho de jusante para garantir o escoamento. A título de exemplo, cita-se a região entre os pontos de localização da ETE e da EEE-43. Conforme relatório de auditoria (peça 56, p. 75) , esses locais, que tem distância aproximada de 1.370 m, tem desnível geométrico de 16 m. Isso confere a esse trecho uma declividade média de 0,0117 m/m, que é 2,6 vezes maior que a mínima citada pela responsável. Deste modo, constata-se que existem trechos na cidade em que não deverá haver, necessariamente, aprofundamento da tubulação (no trecho de jusante) para atendimento à norma.
273. Verifica-se, portanto, mais uma vez, que os orçamentistas se basearam em premissa mais desfavorável à administração para definição do preço de referência.
274. Tratando-se da composição de CBUQ, entende-se que a argumentação apresentada pela responsável não pode ser aceita. Utilizar cotações é uma das maneiras de se estimar os preços que não possuem referencial no sistema oficial. Contudo, assim como foi demonstrado na análise dos argumentos apresentados pela Caixa, seria razoável esperar que o servidor responsável pelo orçamento obtivesse a referência dos preços via sistemas oficiais do governo, assim como foi realizado por esta unidade técnica, fazendo-se os ajustes eventualmente pertinentes (peça 188, p. 29) .
Estação de Tratamento de Esgoto
275. Sobre a Estação de Tratamento de Esgoto (ETE) , reitera-se ser totalmente desarrazoada a conduta da responsável em definir o preço de referência do equipamento a ser licitado com base nos custos de uma única obra, adotada como referência. Sobretudo quando se trata de um item de tamanha relevância técnica e financeira no empreendimento a ser executado.
276. Além disso, como citado em instrução anterior (peça 75) , não foi demonstrado que o custo de uma ETE apresenta relação linear com sua capacidade de tratamento (em vazão) . Nas razões de justificava apresentadas, a responsável aduz, sobre essa questão, que se trata de um sistema modular, de modo que o aumento da capacidade de tratamento (vazão) se dá com a replicação dos módulos. Todavia este fato não é suficiente para demonstrar essa relação direta, valendo ressaltar que o comparativo foi feito com base em uma única referência, motivo pelo qual não se pode considerar adequadas as extrapolações aplicadas sobre a obra parâmetro.
277. Entende-se que para estimar o valor da ETE, a responsável pelo orçamento deveria agir com maior diligência, pois se refere à estimativa de um item do empreendimento com valor de R$ 70 milhões, na estimativa do tomador, o que não ficou demonstrado na resposta da responsável, não sendo possível acatar os argumentos apresentados em relação a esse macroitem do empreendimento.
Estações Elevatórias de Esgoto
278. Quanto ao dimensionamento das estações elevatórias, a justificativa dada pela responsável não foi capaz de elidir a deficiência técnica do termo de referência que embasou a licitação: naquele documento, a altura manométrica considerada na EEE-43 foi de 76,04 mca, ou seja, mais que o dobro do valor estimado pelos técnicos do ente estatal após atuação do TCU (peça 64, p. 56) . Vale ressaltar aqui a magnitude das consequências dessa fragilidade. Conforme registrado no relatório de auditoria (peça 56, p. 32-33) , a EEE-43 era a estação de maior porte prevista, na qual foi estimada uma superestimativa de R$ 5,7 milhões no valor. Consideradas as outras 17 estações indicadas no projeto (peça 56, p. 32 - figura 24) , infere-se que o valor superestimado é ainda maior.
Considerações finais
279. Quanto às suas considerações finais, a respeito do valor global do empreendimento, torna-se importante rememorar os resultados dos exames anteriores empreendidos por esta unidade técnica, que apontou, de maneira objetiva:
a) que o preço máximo da licitação (vencida por proposta que ofereceu menos de 1% de desconto) estava eivado de vícios que totalizavam mais de R$ 205 milhões ou, seja, houve um acréscimo de 73% em relação ao valor de referência (constituído pelo total expurgado dos vícios) ;
b) que o valor relativo às irregularidades foi substituído por valor idêntico, havendo indícios que foi realizada uma 'conta de chegada'; e
c) que tais alterações - realizadas ao longo do trâmite processual -, perfizeram 44% do valor do objeto, uma alteração mais do que substancial antes mesmo do início da execução contratual.
280. Assim, a alegada possibilidade que o tomador teve de estipular um valor de referência ainda maior, considerando a incorporação posterior de um percentual de riscos, conforme afirmado pela gestora, não afeta a consistência das análises realizadas, muito menos elide os apontamentos ou afasta a sua responsabilidade pelos fatos.
281. Portanto, a irregularidade em apreço se adequa à hipótese de responsabilização por erro grosseiro contida no art. 28 da Lei de Introdução às Normas do Direito Brasileiro (LINDB) e regulamentada pelo art. 12, § 1º do Decreto 9.830/2019, pela elaboração do orçamento paramétrico das obras de esgotamento sanitário de Porto Velho/RO contendo diversas inconsistências, que implicaram a ocorrência de sobrepreço e contribuíram para a assinatura de um contrato irregular. Assim, deve-se rejeitar as suas razões de justificativas e propor a sua sanção com a multa do art. 58, inciso II, da Lei 8.443/1992.
282. Ressalta-se que não foi possível detectar boa fé nos atos realizados pela Engenheira Rosalina Sousa Oliveira, tendo em vista que os erros identificados eram facilmente perceptíveis por um profissional da área de engenharia, a exemplo do BDI em duplicidade e das diversas estimativas feitas com base em parâmetros desfavoráveis à administração - todas conduzindo a uma sobrelevação do valor de referência da licitação. Ao contrário, em observância ao § 2º do art. 22 da LINDB, entende-se que a conduta da responsável comtempla agravante, na medida em que, mesmo após a constatação de diversas inconsistências no orçamento paramétrico quando da análise da Caixa, a engenheira elaborou novos orçamentos, com alterações de metodologia, de modo a obter a aprovação da mandatária sem, contudo, alterar o valor inicialmente estimado.
V. Audiência do responsável Wilton Ferreira Azevedo Junior
283. Em 11/11/2016, o responsável Wilton Ferreira Azevedo Junior (XXX.550.455-XX) , engenheiro civil da Comissão de Avaliação Técnica das Peças Técnicas do RDC Eletrônico 005/2015, encaminhou resposta ao Ofício 0650/2016-TCU/SeinfraUrbana, mediante documento acostado aos autos às peças 153-156. Com vistas ao atendimento à decisão do Ministro-Relator constante no item 'f', o citado expediente contém as razões de justificativas da responsável pelo seguinte fato (peça 79, p. 7) :
'Ter elaborado o orçamento paramétrico das obras de esgotamento sanitário de Porto Velho/RO, bem como ter aprovado os demais documentos técnicos que embasaram o referido certame contendo diversas inconsistências, tais como (i) duplicidade no BDI, (ii) erros nos quantitativos, (iii) especificações indevidas e (iv) preços unitários superiores aos referenciais, os quais permitiram tanto a realização do certame quanto a contratação da obra com sobrepreço expressivo, em afronta ao art. 37 da Constituição Federal, ao art. 8º, § 3º, da Lei 12.462/2011 e a disposições dos Decretos 7.983/2013 e 7.581/2011 (Achado III.1) ;'
V.1. Alegações
284. Wilton, inicialmente, trouxe algumas informações importantes para análise de sua conduta, como as de que: (i) o estudo de concepção, os memoriais descritivos e o orçamento estimativo que foram elaborados pelo técnico da empresa UFC Engenharia; (ii) a estruturação da memória de cálculo do anteprojeto e a atualização do orçamento estimativo de custo foi realizada por Rosalina S. Oliveira Moreira; (iii) sua admissão no quadro técnico da Caerd ocorreu em 1/1/2015; e (iv) sua atuação no procedimento licitatório foi a partir de 27/4/2015.
285. Sobre a duplicidade do BDI, o técnico informou que o erro foi registrado no orçamento estimativo paramétrico sigiloso, elaborado, exclusivamente, pela engenheira Rosalina. Em seguida, acrescentou argumentos similares aos apresentados pela engenheira (§ 199) , sobre as posteriores correções do orçamento solicitadas pela Caixa Econômica Federal.
286. Quanto aos erros no quantitativos, sua justificativa também é similar à de Rosalina (§ 211) , ao exemplificar algumas correções de quantitativos para mais e para menos, as quais foram feitas após a perda do sigilo do orçamento, guardando a 'coerência' do valor global contratado.
287. Sobre a especificação das tubulações Pead com requisitos superiores aos de uma tubulação convencional, o responsável também trouxe a mesma argumentação apresentada por Rosalina, reproduzida nos §§ 214 a 220 e 234 a 242, sobre os riscos da resistência da tubulação, a responsabilidade dos gestores pela solidez e segurança da obra, bem como a possibilidade de se definir o tubo mais adequado somente em fase de projeto básico/executivo.
288. Adicionalmente, o responsável recordou a figura do Memorial do Critério de Medição elaborado pelo Governo do Estado de Rondônia e acatado pela Caixa, o qual seria objeto de quantas revisões se fizessem necessárias para a correta visualização dos critérios de pagamento de serviços.
289. Por fim, esclareceu que poderiam ter sido utilizadas classes de pressões maiores, mas a equipe técnica resolveu adotar tubos intermediários.
290. Em relação à utilização de preços unitários superiores aos referenciais e à cotação de preços com fornecedores, o responsável também trouxe os argumentos usados pela engenheira, defendendo que os ajustes foram feitos após análise da Caixa, e que o preço do Sinapi relativo aos tubos não correspondia à realidade.
291. Na sequência, sobre as manifestações a respeito dos apontamentos feitos na instrução da unidade técnica e suas considerações finais, o conteúdo da justificativa passou a ser idêntico ao apresentado por Rosalina (§§ 223 a 250) .
V.2. Análise
292. Ante as considerações iniciais apresentadas, verifica-se que alguns fatores distinguem, de fato, os trabalhos realizados por Wilton e por Rosalina no âmbito da elaboração do orçamento paramétrico e na participação no processo licitatório do SES de Porto Velho.
293. Primeiramente, constatou-se que a assinatura do Termo de Referência e a publicação do aviso de licitação ocorreram em 16/4/2015 (peça 54, p. 1) , isto é, em data anterior à nomeação do responsável como integrante da Comissão de Avaliação Técnica das Peças Técnicas de Engenharia do RDC Eletrônico 5/2015/CPLO/SUPEL/RO, que ocorreu em 27/4/2015 (peça 35) .
294. Além disso, a ART assinada por Wilton, evidenciada pela equipe de auditoria, está assinada em 4/11/2015, em data posterior à homologação do certame. Diferentemente da ART de Rosalina, assinada em 28/1/2015. Esses dados corroboram com o esclarecimento prestado pela engenheira, que somente ela esteve envolvida na elaboração da planilha paramétrica sigilosa e na averiguação das peças técnicas estruturadas a partir dos dados do Estudo de Concepção.
295. De acordo com as informações trazidas aos autos, depreende-se que a atuação do engenheiro responsabilizado se deu em momentos posteriores à publicação do orçamento paramétrico. Nota-se que ambos os responsáveis surgem como signatários dos pareceres técnicos 73, 74 e 75 (peça 48) , tendo o primeiro sido datado em 28/10/2015, e os dois últimos em 3/11/2015, todos tratando sobre as justificativas técnicas para itens do orçamento paramétrico requisitadas pela Caixa Econômica Federal.
296. Mesmo trazendo esses argumentos preliminares no intuito de se eximir da responsabilidade pela elaboração do orçamento original, o responsável teceu comentários visando justificar as irregularidades constatadas no tocante à duplicidade do BDI, aos erros nos quantitativos, às especificações indevidas das tubulações e à utilização de preços superiores aos referenciais em alguns itens. Os argumentos trazidos por Wilton seguiram a mesma linha de defesa apresentada por Rosalina no tópico IV, o que, remetendo-se à análise realizada naquele tópico, conclui pela não elisão dos fatos irregulares apontados.
297. Ademais, as ponderações adicionais elencadas neste tópico divergiram apenas na forma em relação ao que já foi analisado, não sendo suficientes para afastar as irregularidades apontadas.
298. Todavia, entende-se que o fato de o responsável não ter atuado na elaboração do orçamento paramétrico original é evidência suficiente para que a sua responsabilidade pela irregularidade descrita no item 'f' do Despacho do Relator (peça 79) seja afastada.
299. Portanto, diante dos argumentos apresentados pelo responsável, conclui-se que os atos irregulares que acometeram o resultado do procedimento licitatório não foram oriundos de suas condutas, apesar da sua posterior participação na Comissão de Avaliação Técnica das Peças Técnicas do RDC Eletrônico 005/2015. Assim, os esclarecimentos prestados são capazes de elidir a sua responsabilidade pela elaboração do orçamento base da licitação e pela aprovação dos demais documentos técnicos que embasaram o referido certame contendo diversas inconsistências, devendo ser acolhidas as suas razões de justificativas.
VI. Audiência dos responsáveis Eralda Etra Maria Lessa, Norman Viríssimo da Silva, Eliete Oliveira Mendonça e Maria Carolina de Carvalho
300. Os responsáveis Eralda Etra Maria Lessa (XXX.821.702-XX) , Norman Viríssimo da Silva (XXX.185.453-XX) , Eliete Oliveira Mendonça (XXX.382.272-XX) e Maria Carolina de Carvalho (XXX.389.578-XX) , membros da Comissão Permanente de Licitação de Obras, encaminharam, respectivamente, em 11/11/2016, 11/11/2016, 22/12/2016 e 27/12/2016, resposta aos ofícios 0587, 0585, 0716 e 0715/2016-TCU/SeinfraUrbana, mediante documentos acostados aos autos às peças 152, 151, 185 e 186. Com vistas ao atendimento à decisão do Ministro-Relator constante no item 'h', o citado expediente contém as razões de justificativas dos responsáveis pelo seguinte fato (peça 79, p. 7) :
'Ter aprovado o edital do RDC Eletrônico 005/2015, nele incluído o Termo de Referência e demais anexos, sem o atendimento dos requisitos obrigatórios para a adoção do regime de Contratação Integrada, conforme exigência do art. 9º da Lei 12.462/2011, bem como por manterem a opção pelo regime ainda que tenham sido alertados acerca da irregularidade do fato por meio da Nota Técnica NT 728/2015/DIURB/DI/SFC/CGU-PR e da videoconferência realizada com técnicos da CGU dias antes da data fixada para abertura das propostas (Achado III.2) ;'
301. Tendo em vista a semelhança do conteúdo apresentado pelos responsáveis, as alegações, assim como suas respectivas análises, serão apresentadas em conjunto.
VI.1. Alegações
302. Os responsáveis iniciaram sua defesa trazendo aos autos fragmentos do Decreto Estadual 18.251, de 26/9/2013, que trata da inclusão do Regime Diferenciado de Contratações na realidade da Administração Pública do Estado de Rondônia. Os responsáveis destacaram as responsabilidades gerais da administração pública e as competências específicas da comissão, elencadas abaixo:
'Art. 16. São competências da comissão de licitação:
I - elaborar as minutas dos editais e contratos ou utilizar minuta padrão, e submetê-las ao órgão jurídico;II - processar licitações, receber e responder a pedidos de esclarecimentos, receber e decidir as impugnações contra o instrumento convocatório;
III - receber, examinar e julgar as propostas conforme requisitos e critérios estabelecidos no instrumento convocatório;
IV - desclassificar propostas nas hipóteses previstas no artigo 53 deste Decreto;
V - receber e examinar os documentos de habilitação, declarando habilitação ou inabilitação de acordo com os requisitos estabelecidos no instrumento convocatório;
VI - receber recursos, apreciar sua admissibilidade e, se não reconsiderar a decisão, encaminhá-los à autoridade competente;
VII - dar ciência aos interessados das decisões adotadas nos procedimentos;
VIII - encaminhar os autos da licitação à autoridade competente para adjudicar o objeto, homologar a licitação e convocar o vencedor para a assinatura do contrato;
IX - propor à autoridade competente a revogação ou a anulação da licitação; e
X - propor à autoridade competente a aplicação de sanções.'
303. Em seguida, mencionaram orientação feita pela Procuradoria Geral do Estado (PGE/RO) , que, por meio do Parecer 96/2015/AJUR, assim dispôs:
' (...) destacamos que a decisão pela opção do regime é exclusiva do gestor, de modo que do ponto de vista legal há justificativa nos autos, no entanto do ponto de vista técnico não há o que se falar cabendo ao gestor justamente com os técnicos responsáveis decidir (...) '
304. Assim, defenderam que a competência para a escolha da modalidade licitatória era do gestor público, e não da comissão. Ademais, asseveraram que a comissão sequer possuía competência para a aprovação de editais, haja vista a previsão da seguinte diretriz do já referido Decreto Estadual 18.251:
'Art. 6º. Nas licitações e contratos de que trata este Decreto serão observadas as seguintes diretrizes: II - padronização de instrumentos convocatórios e minutas de contratos, previamente aprovados pela Procuradoria Geral do Estado de Rondônia - PGE/RO;'
305. Além disso, esclareceram que a Supel adotou medidas para obter do órgão gestor as justificativas para a utilização da contratação integrada. Para comprová-las, anexaram o ofício 1557/2015/SUPEL/RO encaminhado para Iacira, contendo em seu teor a solicitação de justificativa técnica para a adoção do regime de Contratação Integrada, diante da Nota Técnica expedida pela Controladoria Geral da União.
306. Portanto, defenderam que a lei não estipula os critérios que a comissão de licitação deve considerar para identificar se a justificativa proferida pelo corpo técnico do órgão representa o cumprimento de tais critérios, pois são subjetivos e motivos de controvérsias.
307. Os responsáveis, por fim, ressaltaram a importância da análise individualizada das condutas dos diversos agentes envolvidos, considerando os deveres que lhe competiam e as circunstâncias em que atuaram.
VI.2. Análise
308. A discussão sobre as responsabilidades no procedimento licitatório envolve a identificação dos responsáveis por cada uma das ocorrências apontadas. As competências da comissão de licitação no Decreto Estadual são as mesmas previstas no Decreto 7.581/2011, que regulamenta o RDC no âmbito federal. O art. 6º deste Decreto Federal estipula que as licitações serão processadas e julgadas por comissão permanente ou especial.
309. Constata-se que as competências especificadas pelo Decreto Estadual, trazidas pelo responsável, estão intrinsecamente relacionadas à fase externa da licitação. Sabendo disso, tratando especificamente sobre a responsabilidade de estabelecer a modalidade de licitação, transcreve-se excerto do Relatório do Ministro-Substituto André Luís de Carvalho que embasou o Acórdão 159/2012-TCU-Plenário:
'No que diz respeito à definição da modalidade licitatória, ainda que a indicação da previsão orçamentária exigida pela Lei 8.666, de 1993 não tivesse relação com a dotação orçamentária disponível na Unidade, entendo que é competência de quem autoriza a realização do procedimento licitatório.'
310. Ainda que trate da licitação regida pela Lei 8.666/93, esse entendimento se coaduna com o trecho do Parecer 96/2015/AJUR da Procuradoria Geral do Estado de Rondônia (peça 151, p. 114) , citado pelos responsáveis, atribuindo ao gestor à opção pelo Regime Diferenciado de Contratação, por meio da Contratação Integrada.
311. Portanto, quanto a esse ponto, cabe assistir razão aos responsáveis, não se devendo atribuir-lhes a responsabilidade pela opção da modalidade licitatória utilizada.
312. Entretanto, o artigo 6º do Decreto Estadual 18.251, mencionado pelos responsáveis, no caso em tela, não interfere na análise da conduta dos membros comissão, pois o dispositivo trata apenas da aprovação de padrões dos editais e das minutas de contratos, que é feita pela PGE/RO. A responsabilidade atribuída aos responsáveis em tela também está relacionada ao fato de a comissão de licitação ter dado encaminhamento ao procedimento licitatório sem que os critérios do art. 9º da Lei 12.462/2011 tenham sido atendidos e, sobretudo, dando continuidade ao processo mesmo após conhecimento dos apontamentos feitos pela CGU à época.
313. Nesse sentido, a conduta de membros de comissão licitante, quando adotada sem a devida diligência, outrora foi considerada inadequada por este Tribunal, a exemplo do que consta no excerto do Voto do Ministro-Substituto André Luís que deu ensejo ao Acórdão 310/2011-TCU-Plenário:
'Todavia não é possível admitir que a comissão adote a postura passiva de dar encaminhamento ao procedimento licitatório, especialmente promovendo o julgamento das propostas, sem a presença de todos os elementos exigidos pela Lei 8.666, de 21 de junho de 1993.'
314. Por outro lado, há julgados no Tribunal que excluem a responsabilidade da comissão de licitação por vícios em editais de licitação, baseados no entendimento de que as irregularidades inerentes à etapa de planejamento da contratação não podem ser imputadas aos agentes designados para a fase de condução do certame, tais como os Acórdão 702/2016-TCU-Plenário, 1.673/2015-TCU-Plenário e 4.848/2010-TCU-1ª Câmara.
315. Adentrando aos esclarecimentos prestados, merece acolhimento o argumento de que a lei não estipula os critérios que a comissão de licitação deve considerar para identificar se a justificativa proferida pelo corpo técnico do órgão representa o cumprimento dos critérios, pois trata-se de assunto de cunho eminentemente técnico.
316. O teor da Nota Técnica da Controladoria Geral da União, propondo que o governo do Estado de Rondônia corrigisse e alterasse as condições do Edital, ensejou atuação da comissão, que encaminhou o documento à área gestora, alertando sobre o questionamento feito pelo órgão de controle interno a respeito da justificativa técnica para a escolha do regime de execução.
317. De acordo com Pereira Júnior e Dotti (In: Da responsabilidade de agentes públicos e privados nos processos administrativos de licitação e contratação, ed. 2, São Paulo: NDJ, 2014. p. 194-195) , considerando os limites de sua atuação, essa conduta seria suficiente para evitar que a comissão de licitação respondesse por eventuais irregularidades nos atos convocatórios. Nos termos dos doutrinadores:
'Medida útil para evitar que a comissão de licitação e o pregoeiro respondam por eventuais irregularidades ou ilegalidades nos atos convocatórios é a de promover diligência destinada a esclarecer ou a complementar a instrução do processo. [...]
Assim, ao identificarem vício no instrumento convocatório, ou havendo suspeitas de que exista, suficiente para macular a licitação - ilustra-se com a presença de dispositivo ou cláusula restritiva à competitividade, contrária às normas aplicáveis, ou, ainda, que atente contra os princípios administrativos -, é prudente que esses agentes solicitem esclarecimentos ao órgão competente (técnico e/ou jurídico) , precatando-se em não dar continuidade à licitação.'
318. Portanto, entende-se que a conduta foi compatível com a que se espera de uma comissão de licitação, de acordo com o limite de suas competências. Além disso, acrescenta-se que o envio da documentação do processo licitatório aos órgãos como a CGU, TCU, TCE/RO e MP/RO (peça 151, p. 116-119) substanciam a conduta prudente da comissão de licitação.
319. Portanto, as razões de justificativas trazidas pelos responsáveis merecem ser acolhidas, não cabendo a sua responsabilização pelas condutas praticadas.
VII. Audiência dos responsáveis Brunno Correa Borges e Haroldo Batisti
320. Os responsáveis Brunno Correa Borges (XXX.326.151-XX) e Haroldo Batisti (XXX.930.222-XX) , Procuradores do Estado de Rondônia, encaminharam, respectivamente, em 14/11/2016 e 29/11/2016, respostas aos ofícios 0583 e 0584/2016-TCU/SeinfraUrbana, mediante documentos acostados aos autos às peças 163 e 182. Com vistas ao atendimento à decisão do Ministro-Relator constante no item 'g', o citado expediente contém as razões de justificativas da responsável pelo seguinte fato (peça 79, p. 7) :
'Terem emitido parecer favorável à adoção do regime de Contratação Integrada no certame RDC Eletrônico 005/2015, que não observou os requisitos prescritos no art. 9º da Lei 12.462/2011, bem como por manterem a opção pelo regime ainda que tenham sido alertados da irregularidade do fato por meio da Nota Técnica NT 728/2015/DIURB/DI/SFC/CGU-PR e de videoconferência realizada com técnicos da CGU dias antes da data fixada para abertura das propostas (Achado III.2) .'
321. Tendo em vista a semelhança do conteúdo apresentado pelos responsáveis, as alegações, assim como suas respectivas análises, serão apresentadas em conjunto.
VII.1. Alegações
322. Inicialmente, os procuradores trouxeram aos autos o debate sobre a complexidade que envolve o Regime Diferenciado de Contratação, cujas respostas para diversos questionamentos muitas vezes não são encontradas em livros ou na jurisprudência. Assim, transcreveram trechos do Acórdão 1.388/2016-TCU, que admite que as divergências ainda não estão pacificadas.
323. Adentrando ao caso, os responsáveis alegaram que a demonstração fática e técnica do cumprimento dos requisitos para a adoção da contratação integrada, previstos no art. 9º da Lei 12.462/2011 (Lei do RDC) , não depende do parecerista jurídico, mas sim dos engenheiros que atuam no processo.
324. Segundo os responsáveis, esse entendimento foi aduzido pela interpretação do supramencionado artigo, que revelam a natureza técnica de engenharia, como reproduzido abaixo:
'Art. 9º Nas licitações de obras e serviços de engenharia, no âmbito do RDC, poderá ser utilizada a contratação integrada, desde que técnica e economicamente justificada e cujo objeto envolva, pelo menos, uma das seguintes condições:
I - inovação tecnológica ou técnica;
II - possibilidade de execução com diferentes metodologias; ou
III - possibilidade de execução com tecnologias de domínio restrito no mercado.'
325. A seguir, apresentaram argumentos contra o que denominaram de 'obviedade desproporcional' considerada pela equipe de auditoria na constatação do não atendimento desses requisitos. Sobre esse ponto, eles ressaltaram que 'os Procuradores do Estado aventados neste relatório ou qualquer outro profissional do ramo, a não ser que tenham formação em engenharia, não possuiriam tal conhecimento' (peça 163, p. 6; e peça 182, p. 5) .
326. Assim, questionaram a afirmação constante no relatório de auditoria que havia considerado ser razoável que os Procuradores do Estado de Rondônia tivessem condições de avaliar que a opção pelo regime de contratação integrada para o SES de Porto Velho estava em desacordo com a lei. Os Procuradores rechaçaram tal hipótese, visto se tratar, segundo eles, de análise técnica e não estritamente jurídica.
327. Acrescentaram que a imputação de responsabilidade aos pareceristas por justificativas técnicas elaboradas por equipe de engenharia poderia enfraquecer a atuação destes profissionais nos procedimentos licitatórios, devido ao receio de ser responsabilizado por atos equivocados fora da área jurídica.
328. Os procuradores trouxeram em sua defesa trechos do Acórdão 1673/2015-TCU-Plenário, de relatoria do Ministro Bruno Dantas, que reconheceu ser razoável que escapasse da análise de um Secretário Municipal os detalhes excessivamente técnicos de trabalhos elaborados por equipe de engenharia. Além disso, acrescentaram trechos de obra do Procurador Lucas Rocha Furtado, que, ao tratar do papel do órgão jurídico, afirma que 'não se deve esperar, especialmente em situações que requeiram elevado nível de conhecimento técnico, que os advogados sejam capazes de refutá-las em suas manifestações jurídicas' (peça 163, p. 12; e peça 182, p. 10) .
329. Considerando esses posicionamentos, os responsáveis requereram que esta Corte segregasse as atribuições e responsabilidades de cada profissional dentro do processo, bem como reconhecesse que eles agiram dentro dos limites legais e constitucionais na emissão do parecer favorável à adoção da contratação integrada.
330. Sobre a manutenção da opção pelo regime, ainda que tenham sido alertados da irregularidade do fato por meio da Nota Técnica da CGU, os responsáveis alegaram que o referido documento expressou a opinião pessoal dos signatários, ao abordarem a inobservância dos requisitos do art. 9º, da lei do RDC, reproduzido adiante:
'O sistema previsto para implantação é do tipo convencional, e a metodologia de execução é de uso corrente no mercado. A opção por outro tipo de configuração não seria justificável, considerando que a capital de Rondônia praticamente não dispõe de sistema sanitário, a adoção de sistema inovador ou com tecnologia restrita no mercado encontraria inúmeras dificuldades, desde a disponibilidade de mão de obra especializada até dificuldades futuras de integração, operação e manutenção.'
331. Assim, asseveraram que a indicação da indisponibilidade de mão de obra especializada não foi baseada em parâmetro especificado, representando uma conduta 'incompatível com uma análise isenta e desprovida de preconceito' e uma clara ofensa ao princípio da impessoalidade (peça 163, p. 14; e peça 182, p. 12) .
332. Em seguida, confrontaram o entendimento da CGU, que considerou o projeto do SES convencional, com os argumentos trazidos pela equipe de engenharia do Estado, constante no Termo de Referência, que enumera diversos tipos de inovação tecnológica, conforme transcrito abaixo:
'a) Automação (medidores, transmissores, registradores, inversores de frequência, comando a distancia, etc) com foco no controle operacional e na economicidade, oferecendo maior confiabilidade e segurança operacional.
b) Utilização de gás metano, subproduto do tratamento do esgoto para a geração de energia
c) Passarelas e guarda-copos em fibra de vidro, ideais para ambiente agressivo das unidades de tratamento
d) Corrente, rodas dentadas, braços e lâminas raspadoras em material plástico eliminando a típica corrosão
e) Novos recheios de meio suporte para filtros aeróbios e anaeróbios, mais leves e com elevada eficiência, alguns ainda caracterizando-se nem patenteados, como sub produtos industriais, como aparas de plástico, conduítes cortados, tijolos cerâmicos, etc.
f) Métodos não destrutivos para a execução de serviços de escavação para assentamento de tubulações;'
333. Desse modo, afirmaram que seria impossível para qualquer parecerista jurídico saber se essas situações seriam do tipo convencional, conforme afirmou a CGU. Por isso, atribuir tal obrigação ao jurista seria evidentemente desproporcional.
334. Por esse motivo, ao serem notificados da Nota Técnica, alegaram que emitiram uma manifestação perfeitamente compatível com suas atribuições, dentro de uma análise jurídica, não considerando ser de sua responsabilidade interromper um processo de licitação por questões técnicas de engenharia, que fogem de seu conhecimento.
335. Os procuradores afirmaram que em seu parecer foi exigido que a equipe técnica se atentasse para os requisitos contidos nos incisos do art. 9º e aos argumentos do órgão de controle interno. O que foi posteriormente reafirmado pela equipe de engenharia do Estado de Rondônia, pois consideraram que, ainda após a emissão da Nota Técnica, se tratavam de inovações tecnológicas.
336. Em seguida, demonstraram, por meio de trechos de seu parecer, que não foi feito qualquer juízo de valor diante dos argumentos técnicos feitos pela administração. Quanto ao cumprimento dos requisitos questionados, o parecer esclareceu que cabe aos procuradores exigir somente a sua presença nos autos. Assim, em sua conclusão, os pareceristas afirmaram que o processo de licitação estava regular, no ponto de vista jurídico, pois 'todos os requisitos para a contratação integrada, tanto no Parecer do edital, quanto na manifestação em resposta à CGU foram exigidos' (peça 163, p. 18; e peça 182, p. 15) .
337. Assim, os responsáveis alegaram ter deixado em aberto, devido à especificidade do tema, para a equipe de especialistas decidir se acataria as 'sugestões da CGU' ou permaneceria com o mesmo entendimento.
338. A defesa dos procuradores também abordou aspectos jurídicos sobre a responsabilidade do parecerista. Primeiramente, alegaram que o parecerista jurídico somente pode ser responsabilizado quando ficar plenamente comprovado que agiu com dolo ou erro grosseiro. Além disso, mencionaram que a imputação da responsabilidade somente poderia prosperar caso fosse comprovada sua má-fé.
339. Sobre isso, os responsáveis levantaram dois pontos que impossibilitariam sua responsabilização nesse caso: a responsabilidade pelo atendimento aos critérios da Lei do RDC não era do jurista, e sim da equipe técnica; e a equipe de auditoria do TCU expôs que as atribuições deveriam ser de conhecimento dos procuradores, não tendo, porém, constatado dolo ou erro grosseiro.
340. Quanto à análise da boa-fé do responsável, entenderam que, devido à sua incompetência para distinguir as questões técnicas, não se poderia esperar outro ato do Parecerista Jurídico que não a confiança no que foi especificado pela equipe de engenheiros. Assim, estaria caracterizada a boa-fé objetiva, que, de acordo com o Acórdão 3.615/2015-TCU, para sua caracterização, deve-se observar a adequação da conduta a um padrão esperado, e não somente a sua intenção.
341. Por fim, os responsáveis trouxeram trechos de obras de juristas e decisões do Supremo Tribunal Federal que trazem, em suma, alguns apontamentos atinentes ao caso, tais como o entendimento de que o parecer jurídico não vincula a autoridade administrativa e o não cabimento de condenação do parecerista, se a decisão administrativa for eivada de defeito desconhecido do agente que forneceu o parecer.
VII.2. Análise
342. Primeiramente, cabe assistir razão aos responsáveis ao citarem a complexidade que envolve o Regime Diferenciado de Contratação. Trata-se de um dos temas mais debatidos atualmente na seara do Direito Administrativo, especialmente por trazer diversas inovações ao procedimento licitatório - sobretudo à época do certame em análise. A contratação integrada, tratada no presente processo, é um dos principais temas objeto de controvérsias.
343. Sobre isso, entende-se que o art. 9º da Lei do RDC atribui, de fato, natureza técnica para a demonstração do atendimento aos requisitos com vistas à adoção da contratação integrada, por tratar de assuntos como inovação tecnológica ou técnica, metodologias diferentes de execução e tecnologia de domínio restrito no mercado.
344. Há entendimentos nesta Corte no sentido de que não se pode responsabilizar o parecerista jurídico pela deficiência na especificação técnica da licitação, já que tal ato é estranho à sua área de atuação, à exemplo do Acórdão 181/2015-TCU-Plenário, de relatoria do Ministro Vital do Rego. Além desse, o Relatório do Ministro Raimundo Carreiro que fundamentou o Acórdão 186/2010-TCU-Plenário também segue essa linha de entendimento, especificando a função do parecer jurídico: 'O parecer da assessoria jurídica constitui um controle sob o prisma da legalidade, isto é, a opinião emitida atesta que o procedimento respeitou todas as exigências legais. O parecerista jurídico não tem competência para imiscuir-se nas questões eminentemente técnicas do edital[...]'.
345. Contudo, há que se levar em consideração o argumento suscitado pela equipe de auditoria para avaliar a conduta do parecerista. Conforme o relatório de fiscalização, a falta de critérios objetivos fixados em edital para avaliação das propostas quanto aos eventuais métodos executivos diferenciados, por exemplo, seria um indicativo de irregularidade passível de constatação pelos pareceristas (peça 56, p. 47) .
346. Assim, concorda-se que seria razoável esperar que os pareceristas, analisando a legalidade do procedimento, verificassem a existência de tais critérios para que as justificativas relativas ao atendimento do requisito de diferentes metodologias de execução, previstas no Termo de Referência, pudessem ser consideradas adequadas.
347. Outro ponto a se considerar é que os procuradores foram alertados tempestivamente pelo órgão de controle interno. Acerca dos argumentos levantados pelos responsáveis, de que o relatório expressou a opinião pessoal dos signatários, a ênfase dada pelos responsáveis foi no argumento conjecturado pelos técnicos da CGU acerca de possíveis obstáculos provenientes de uma suposta contratação de um sistema inovador, e não na constatação da convencionalidade do sistema adotado.
348. A nota técnica 728/2015/DIURB/DI/SFC/CGU-PR (peça 152, p. 59) ressaltou que a análise feita pela Procuradoria, por meio do Parecer 96/2015/AJUR, sobre os apontamentos feitos pela CGU quanto ao não atendimento dos requisitos para a adoção da contratação integrada, não apreciou o conteúdo das justificativas. Neste parecer (peça 152, p. 163) , o órgão jurídico ressalta que 'quanto ao requisito questionado, cabe-nos apenas exigir a sua presença nos autos e verificar, através de um padrão comum de entendimento, se a justificativa ou os requisitos técnicos apresentados não extrapolam o bom senso ou se aproximam do 'esdrúxulo', o que efetivamente não ocorreu no caso'.
349. Esse entendimento foi o mesmo defendido no Parecer 1/2015/PGE/CAERD (peça 31, p. 8) , que originalmente referendou o procedimento licitatório. Portanto, nota-se que, apesar do alerta feito pela CGU a respeito da ilegalidade no certame, a Procuradoria não modificou seu posicionamento e permitiu o prosseguimento do procedimento de contratação.
350. Ressalte-se, aqui, o entendimento deste TCU quanto ao caráter vinculativo dos pareceres jurídicos produzidos no âmbito de processos licitatórios e a possibilidade de responsabilização dos pareceristas que os produzem, conforme excerto extraído do voto condutor do Acórdão 3024/2013-TCU-Plenário, de relatoria do Ministro Benjamin Zymler:
'24. O parágrafo único do art. 38 [da Lei 8.666/1993] estabelece hipóteses de emissão de pareceres jurídicos vinculantes, já que dispõe que as minutas dos editais, contratos, acordos, convênios ou ajustes devem ser examinadas e aprovadas por assessoria jurídica da Administração.
[...]
26. Cumpre mencionar que este Tribunal tem jurisprudência no sentido de que o parecerista jurídico pode ser responsabilizado solidariamente com os gestores por irregularidades ou prejuízos ao erário, conforme Acórdãos 190/2001, 19/2002, 1.161/2010 e 40/2013, todos do Plenário.'
351. Os autores Zymler e Dios (RDC - Regime Diferenciado de Contratação, ed. 2, Fórum, 2013, p. 84-85) fazem a conexão desse dispositivo da Lei Geral de Licitações com a Lei do Regime Diferenciado de Contratações, no âmbito da responsabilidade da assessoria jurídica acerca do conteúdo de seu parecer. Tal estudo fora abordado na análise inicial da culpabilidade dos pareceristas, constante do relatório de auditoria (peça 56, p. 47) .
352. Portanto, a análise do presente caso se faz perante entendimentos desta Corte, bem como sobre entendimentos doutrinários, segundo os quais a responsabilidade pode ser atribuída ao parecerista.
353. O voto do Ministro-Substituto Augusto Sherman, que embasou o Acórdão 442/2017-TCU-Primeira Câmara, atribuiu responsabilidade ao parecerista jurídico ao identificar a conduta culposa da assessora ao emitir, indevidamente, parecer concluindo pelo atendimento aos requisitos para rescisão contratual por razões de interesse público e para a contratação emergencial pela dispensa de licitação sem que as situações previstas na Lei de Licitações estivessem devidamente caracterizadas.
354. Já o voto do Ministro Augusto Nardes, que deu ensejo ao Acórdão 702/2016-TCU-Plenário, considerou que o assessor jurídico deveria ter adotado outra conduta ao emitir o parecer jurídico desfavorável à impugnação do edital. No seu entendimento, caso o responsabilizado tivesse se baseado na legislação pertinente e na jurisprudência desta Corte, não haveria outro caminho a não ser a concordância com a impugnação, por conter cláusulas indiscutivelmente restritivas à competitividade.
355. Por outro lado, os excertos, transcritos abaixo, do voto do Ministro-Substituto Augusto Sherman que foi base para o Acórdão 246/2015-TCU-Plenário, afastou a responsabilidade do parecerista jurídico que, apesar de ter aprovado a minuta de um ajuste com falhas na especificação do objeto, alertou sobre a necessidade do cumprimento do normativo, que, caso observado, evitaria a ocorrência da ilegalidade:
'32. A Sra. [...], subscritora do Parecer 1.081/2009/Conjur/MinC, foi chamada a apresentar justificativas por ter considerado legal o ajuste não obstante a ausência de especificação do objeto. Em atendimento, a parecerista argumentou que a descrição do objeto estava baseada em conceitos técnicos, não sendo passível de questionamento jurídico. A responsável também alegou que deixou registrado o alerta quanto à necessidade de que o ajuste atendesse às finalidades do art. 3º da Lei 9.790/99, alerta esse que acabou por ser inobservado pelos gestores.
33. A unidade técnica acolheu as justificativas, por entender que a responsável atuou em fase anterior à celebração do termo, por meio do exame da minuta apenas sob o aspecto formal, e que o alerta enfático proferido afigurou-se como providência suficiente para caracterizar o cumprimento da responsabilidade funcional da parecerista.
34. Segundo avalio, as justificativas da Sra. [...] podem ser acolhidas.
35. De início, veja-se que o parecer por ela elaborado continha, com significativo destaque, orientação quanto à necessidade de que os objetivos do termo de parceria fossem consentâneos com aqueles preceituados no art. 3º da Lei 9.790/99.'
356. Esse entendimento é ressaltado no estudo de Luiz Cláudio de Azevedo Chaves (In: O Exercício da função de assessor jurídico nos processos licitatórios: competências e responsabilidades. Revista do TCU 130. Brasília: TCU, 2014, p. 70. Disponível: http://revista.tcu.gov.br/ojs/index.php/RTCU/article/viewFile/42/37) :
'Associando-se, entretanto, à preocupação dos eminentes juristas acima citados, por óbvio que a vinculação da manifestação somente poderá ser enxergada no que concerne às questões de ordem técnico-jurídicas. Não é possível imaginar que o jurista venha a corrigir defeito técnico no Projeto Básico num edital de obra pública; tampouco debater a opção pela tecnologia a ser empregada na área de TI, pois o jurista não tem conhecimento técnico para verificar se determinada funcionalidade fere ou não o caráter competitivo da licitação; ou ainda, a quantificação do índice de produtividade estabelecido no Termo de Referência para contratação de um serviço terceirizado. A responsabilidade somente se estenderá ao parecerista na hipótese de o elemento causador da nulidade tiver incidido em questão técnico jurídica.'
357. Feitas essas ponderações sobre as hipóteses que atraem e que afastam a responsabilização dos pareceristas, entende-se que o caso concreto se encontra numa situação intermediária de difícil enquadramento.
358. Se, por um lado, é razoável considerar que os responsáveis poderiam ter agido de maneira diferente ao tomarem conhecimento das irregularidades consubstanciadas na nota técnica da CGU, haja vista, por exemplo, a inexistência de critérios que pudessem medir a eventual vantajosidade dos diferentes métodos de execução vislumbrados (o que seria uma constatação atribuível aos pareceristas jurídicos e, se observada, teria impedido a sequência da licitação irregular) ; por outro, é preciso reconhecer que o assunto em discussão envolvia, de fato, questões de cunho eminentemente técnico (não jurídico) , não sendo exigível que os pareceristas adentrassem em tal mérito.
359. De modo a privilegiar o conservadorismo da análise, entende-se que se deve aplicar ao caso a interpretação mais benéfica aos jurisdicionados. Assim, ainda que fosse possível aos pareceristas adentrarem no mérito das justificativas apresentadas pela equipe técnica do Governo de Rondônia, bem como no mérito dos apontamentos da CGU, que indicaram não ter havido o cumprimento dos requisitos para utilização do regime de contratação integrada, considera-se que o cunho técnico da questão levantada pela CGU não exigia que eles se manifestassem sobre o seu mérito. Ocorre, portanto, a inexigibilidade de conduta diversa, elemento indispensável da culpabilidade dos agentes.
360. No mesmo sentido está o art. 28 da LINDB, que prevê, como hipóteses de responsabilização, o erro grosseiro e o dolo, elementos que não se configuram no presente caso.
361. Por esses motivos, não será proposta a aplicação de multa aos responsáveis pela não adoção de medidas para anular o procedimento licitatório.
CONCLUSÃO
362. No presente trabalho empreendeu-se a análise das audiências dos responsáveis listados na matriz de responsabilização do relatório de auditoria, conforme determinado por meio de Despacho à peça 79, em razão das graves irregularidades constatadas no RDC Eletrônico 005/2015, que deu ensejo ao Contrato 118/PGE-2015, referente às obras do Sistema de Esgotamento Sanitário Sul (SES-Sul) de Porto Velho/RO.
363. Conforme o exame técnico realizado no item I.2, os argumentos apresentados por Iacira Terezinha Rodrigues de Azamor, Diretora-Presidente da Caerd e Gestora de Contratos do PAC Saneamento/RO, não lograram êxito em afastar sua responsabilidade pelas condutas irregulares apontadas pelo Relatório de Auditoria, quais sejam: i) ter elaborado o Termo de Referência contendo falhas que levariam a sobrepreço; ii) não ter adotado providências para anulação do certame, mesmo após tomar ciência das irregularidades que permeavam o orçamento da licitação; e iii) ter aprovado a realização do certame RDC Eletrônico 005/2015, sem o atendimento dos requisitos obrigatórios para a adoção do regime de Contratação Integrada, ainda que tenha sido alertada da irregularidade pela CGU. Deve-se, portanto, aplicar à responsável a multa prevista no art. 58, inciso II, da Lei 8.443/1992, na gradação dada pelo art. 268, inciso II, do Regimento Interno do TCU.
364. Os argumentos apresentados pelos Srs. Augusto Johonnes Soares Bezerra e Franklin Oliveira Brito, engenheiros da Caixa, e por Enéas Ferreira Filho, profissional de empresa credenciada pela Caixa para prestação de serviços terceirizados de engenharia, também não lograram êxito pleno em afastar sua responsabilidade pela conduta irregular apontada pelo Relatório de Auditoria, qual seja: terem emitido o parecer PA Governo - Porto Velho 386/2016, aprovando o orçamento base da licitação, supostamente isento das irregularidades apontadas em pareceres anteriores, porém com o mesmo valor inicial, ainda que as pendências listadas representassem um impacto superior a R$ 155 milhões no valor da obra.
365. Conforme discutido no item II.2, em que pese o acatamento de alguns dos argumentos trazidos pelos engenheiros da Caixa (notadamente quanto às suas atribuições no âmbito desses processos de transferências) , a sua atuação não foi suficiente para impedir a aprovação de um orçamento no qual não era possível assegurar a adequação dos valores previstos. Assim, conclui-se que não foi adequadamente executada uma das principais atribuições da Caixa na qualidade de mandatária da União nos instrumentos de repasse: garantir que os valores previstos para os empreendimentos estejam adequados. Também restou infringido o item 3.3.10.1.1 do próprio normativo da estatal que regula atuação do seu corpo técnico, o AE 099 v010, vigente à época, devido à atuação dos responsáveis não ter sido suficiente para garantir que os valores indicados no anteprojeto estivessem 'compatíveis com os praticados no mercado de forma a evitar o sobrepreço'.
366. Deve-se, portanto, aplicar aos responsáveis a multa prevista no art. 58, inciso II, da Lei 8.443/1992, na gradação dada pelo art. 268, inciso II, do Regimento Interno do TCU. Sugere-se que, nessa gradação, sejam levadas em consideração as ponderações expostas no § 169 do item de análise.
367. Os argumentos apresentados por Rosalina Souza Oliveira Moreira, engenheira da Caerd responsável pela elaboração do orçamento de referência e pelos ajustes posteriores às avaliações da Caixa, não foram suficientes para eximi-la da responsabilidade pelas irregularidades que lhe foram imputadas, quais sejam: ter elaborado o orçamento paramétrico das obras de esgotamento sanitário de Porto Velho/RO, bem como ter aprovado os demais documentos técnicos que embasaram o referido certame contendo diversas inconsistências, que permitiram tanto a realização do certame quanto a contratação da obra com sobrepreço expressivo.
368. Conforme análise registrada no item IV.2, a atuação da gestora foi determinante para a ocorrência das irregularidades relativas ao sobrepreço, apontadas na auditoria e ratificadas nas análises posteriores (peças 75 e 188) . Assim, propõe-se aplicar à responsável a multa prevista no art. 58, inciso II, da Lei 8.443/1992, na gradação dada pelo art. 268, inciso II, do Regimento Interno do TCU.
369. Wilton Ferreira Azevedo Junior, engenheiro da Caerd, fora chamado a apresentar suas razões de justificativa nos exatos termos da audiência promovida em face de Rosalina. Todavia, verificou-se (item V.2) que a sua atuação no processo foi distinta daquela realizada por Rosalina. Em que pese ele ter integrado a Comissão de Avaliação Técnica das Peças Técnicas do RDC Eletrônico 005/2015, a sua participação se deu em momento posterior à elaboração do orçamento original, não sendo possível imputar-lhe responsabilidade por aqueles atos iniciais. Desta feita, apesar de ele ter praticado atos também considerados irregulares (adequações posteriores do orçamento) , propõe-se acatar suas razões de justificativa, isentando-o de aplicação de multa.
370. Também foram chamados em audiência os membros da comissão de licitação do RDC Eletrônico 005/2015, Norman Viríssimo da Silva, Eralda Etra Maria Lessa, Eliete Oliveira Mendonça e Maria Carolina de Carvalho. Neste caso, com base na análise registrada no item VI.2 do exame técnico, entende-se que as razões de justificativas apresentadas são suficientes para afastar a reprovabilidade das condutas praticadas pelos gestores. Desta forma, propõe-se acatar os argumentos dos servidores, isentando-os de aplicação de multa.
371. Por último, analisaram-se os argumentos apresentados por Brunno Correa Borges e Haroldo Batisti por terem emitido parecer favorável à adoção do regime de Contratação Integrada no certame RDC Eletrônico 005/2015, que não observou os requisitos prescritos no art. 9º da Lei 12.462/2011, bem como por manterem a opção pelo regime ainda que tenham sido alertados da irregularidade do fato.
372. Com base no exame registrado no item VII.2, entende-se que a conduta dos gestores, apesar de potencialmente reprovável, não se enquadrou nas hipóteses de responsabilização de agentes públicos previstas no art. 28 da LINDB, quais sejam, erro grosseiro ou dolo. Além disso, por se tratar de um assunto de razoável complexidade técnica, restaria afastada a necessidade de pronunciamento dos pareceristas sobre o mérito a suspeita levantada, motivo pelo qual foi proposta a isenção da aplicação de multa aos pareceristas.
373. Finalmente, vale registrar que para a execução do empreendimento em questão o município de Porto Velho contou com a disponibilidade de recursos federais desde 2007, chegando a fazer diversas tentativas de contratação que culminaram em rescisão contratual. Inclusive, alguns desses contratos firmados anteriormente ao tratado nesta instrução foram objetos de fiscalização por parte deste Tribunal, no âmbito das quais também foram constatadas diversas irregularidades graves, relacionadas ao projeto básico e à condução do procedimento licitatório.
374. Dessa forma, passados mais de 10 anos e considerando que o município já não pode contar com a verba federal, conclui-se que as irregularidades aqui tratadas inviabilizaram a efetivação de uma obra de grande importância para toda a população, que até hoje sofre com a ausência de coleta e tratamento de esgoto. Ressalta-se que o município de Porto Velho ocupou, nos últimos anos, as últimas posições no ranking de saneamento das 100 maiores cidades do Brasil, elaborado pelo instituto Trata Brasil. De 2009 até 2020, Porto Velho foi a última colocada em 7 anos, e nos demais ocupou no máximo a 95ª posição.
PROPOSTA DE ENCAMINHAMENTO
375. Ante o exposto, submetem-se os autos à consideração superior, propondo:
a) rejeitar as razões de justificativa apresentadas por Iacira Terezinha Rodrigues de Azamor (XXX.412.111-XX) , Augusto Johonnes Soares Bezerra (XXX.590.472-XX) , Franklin Oliveira Brito (XXX.437.062-XX) , Enéas Ferreira Filho (XXX.468.114-XX) e Rosalina Souza Oliveira Moreira (XXX.046.102-XX) , aplicando-lhes, individualmente, a multa prevista no art. 58, inciso II, da Lei 8.443/1992, pelas condutas abaixo descritas, fixando-lhes o prazo de 15 (quinze) dias, a contar das notificações, para que comprovem, perante o Tribunal (art. 214, inciso III, alínea 'a', do Regimento Interno/TCU) , o recolhimento das dívidas ao Tesouro Nacional, atualizadas monetariamente desde a data do acórdão até a do efetivo recolhimento, se forem pagas após o vencimento, na forma da legislação em vigor, pelas seguintes condutas:
a.1) Sra. Iacira Terezinha Rodrigues de Azamor (XXX.412.111-XX) , Diretora-Presidente da Caerd e Gestora de Contratos do PAC Saneamento/RO: i) ter elaborado o Termo de Referência que embasou o RDC 005/2015 contendo falhas que implicaram a ocorrência de expressivo sobrepreço no orçamento base da licitação, inclusive emitindo declaração de atendimento do processo licitatório ao Decreto 7.983/2013 e à legislação em vigor, em afronta aos arts. 75 do Decreto 7.581/2011, 3º a 6º do Decreto 7.983/2013, e 3º e 8º, § 3º, da Lei 12.462/2011; ii) não ter adotado providências para anulação do certame, mesmo após tomar ciência das irregularidades que permeavam o orçamento base da licitação, referendando alterações posteriores, em afronta ao art. 53 da Lei 9.784/1999; iii) ter aprovado a realização do certame RDC Eletrônico 005/2015, bem como os respectivos documentos balizadores, tais como Edital e Termo de Referência, sem o atendimento dos requisitos obrigatórios para a adoção do regime de Contratação Integrada, conforme exigência do art. 9º da Lei 12.462/2011, dando continuidade à licitação ainda que tenha sido alertada do fato, tempestivamente, por meio de Nota Técnica expedida pela CGU - NT 728/2015/DIURB/DI/SFC/CGU-PR;
a.2) Srs. Augusto Johonnes Soares Bezerra (XXX.590.472-XX) e Franklin Oliveira Brito (XXX.437.062-XX) , Engenheiros Civis da Caixa Econômica Federal, e Enéas Ferreira Filho (XXX.468.114-XX) , Engenheiro Civil de empresa credenciada pela Caixa Econômica Federal: ter emitido o parecer PA Governo - Porto Velho/RO 386/2016, que aprovou o orçamento base da licitação RDC Eletrônico 005/2015, supostamente isento das irregularidades apontadas em pareceres anteriores, porém com o mesmo valor inicial, ainda que as pendências listadas representassem um impacto superior a R$ 155 milhões no valor da obra, convalidando, portanto, o sobrepreço constatado naquele orçamento, em afronta aos arts. 75 do Decreto 7.581/2011, 3º a 6º do Decreto 7.983/2013, e 3º e 8º, § 3º, da Lei 12.462/2011.
a.3) Sra. Rosalina Souza Oliveira Moreira (XXX.046.102-XX) , Engenheira Civil da Comissão de Avaliação Técnica das Peças Técnicas do RDC Eletrônico 005/2015: ter elaborado o orçamento paramétrico das obras de esgotamento sanitário de Porto Velho/RO, bem como ter aprovado os demais documentos técnicos que embasaram o referido certame contendo diversas inconsistências, tais como (i) duplicidade no BDI, (ii) erros nos quantitativos, (iii) especificações indevidas e (iv) preços unitários superiores aos referenciais, os quais permitiram tanto a realização do certame quanto a contratação da obra com sobrepreço expressivo, em afronta ao art. 37 da Constituição Federal, ao art. 8º, § 3º, da Lei 12.462/2011 e a disposições dos Decretos 7.983/2013 e 7.581/2011;
b) autorizar, desde logo, se assim for solicitado, o pagamento das dívidas dos responsáveis em até 36 parcelas mensais e consecutivas, nos termos do art. 26 da Lei 8.443/1992 c/c o art. 217 do Regimento Interno do TCU, fixando-lhes o prazo de quinze dias, a contar do recebimento da notificação, para comprovarem perante o Tribunal o recolhimento da primeira parcela, e de trinta dias, a contar da parcela anterior, para comprovarem os recolhimentos das demais parcelas, devendo incidir sobre cada valor mensal, atualizado monetariamente, os juros de mora devidos, na forma prevista na legislação em vigor;
c) alertar aos responsáveis que a falta de comprovação do recolhimento de qualquer parcela importará o vencimento antecipado do saldo devedor, nos termos do parágrafo único do art. 26 da Lei 8.443/1992, c/c o art. 217, § 2º, do Regimento Interno do TCU;
d) autorizar, desde logo, nos termos do art. 28, inciso II, da Lei 8.443/1992, a cobrança judicial das dívidas, caso não atendidas as notificações;
e) acatar as razões de justificativa apresentadas por Wilton Ferreira Azevedo Junior (XXX.550.455-XX) , Norman Viríssimo da Silva (XXX.185.453-XX) , Eralda Etra Maria Lessa (XXX.821.702-XX) , Eliete Oliveira Mendonça (XXX.382.272-XX) , Maria Carolina de Carvalho (XXX.389.578-XX) , Brunno Correa Borges (XXX.326.151-XX) e Haroldo Batisti (XXX.930.222-XX) , eximindo-os da responsabilidade pelas irregularidades que ensejaram suas audiências."
É o Relatório.

8.1. Josafá Piauhy Marreiro, gestor do PAC-Saneamento no estado de Rondônia, representando o estado de Rondônia (peça 220);   
8.2. Egon Bockmann Moreira (14376/OAB-PR) e outros, representando Goetze Lobato Engenharia Ltda;  
8.3. Carlos Henrique Bernardes Castello Chiossi (40.915/OAB-DF) e outros, representando Caixa Econômica Federal.

Não atuou.

RELATÓRIO DE AUDITORIA. SISTEMA DE ESGOTAMENTO SANITÁRIO DE PORTO VELHO/RO. PAC. TERMOS DE COMPROMISSO FIRMADOS ENTRE O EXTINTO MINISTÉRIO DAS CIDADES (ATUAL MINISTÉRIO DO DESENVOLVIMENTO REGIONAL) E O ESTADO DE RONDÔNIA. SOBREPREÇO NO CONTRATO. NÃO ATENDIMENTO DOS REQUISITOS PARA ADOÇÃO DO REGIME DE CONTRATAÇÃO INTEGRADA. OITIVAS. IG-P. MEDIDA CAUTELAR PARA ABSTENÇÃO DO ENVIO DE RECURSOS AOS TERMOS DE COMPROMISSO E AO CONTRATO. OITIVAS E AUDIÊNCIAS. ANÁLISE DAS OITIVAS. CONFIRMAÇÃO DAS IRREGULARIDADES. TERMOS DE COMPROMISSO EXPIRADOS. INEXISTÊNCIA DE OUTRAS FONTES DE RECURSOS FEDERAIS PARA O CONTRATO. RECLASSIFICAÇÃO DOS ACHADOS PARA F/I. REVOGAÇÃO DA MEDIDA CAUTELAR. DETERMINAÇÃO PARA QUE O MINISTÉRIO DAS CIDADES SE ABSTIVESSE DE DESTINAR RECURSOS FEDERAIS PARA A EXECUÇÃO DAS OBRAS A MENOS QUE FOSSE ANULADO O CONTRATO 118/PGE-2015 E REALIZADO NOVO CERTAME LICITATÓRIO ESCOIMADO DOS VÍCIOS IDENTIFICADOS NESTES AUTOS. DETERMINAÇÃO À CAIXA ECONÔMICA FEDERAL PARA QUE VERIFICASSE O IMPACTO DAS ANÁLISES REALIZADAS NESTES AUTOS NA VIABILIDADE FÁTICA E JURÍDICA DO CONTRATO DE FINANCIAMENTO FIRMADO COM O ESTADO DE RONDÔNIA COM RECURSOS DO FGTS. ANÁLISE DE AUDIÊNCIAS. ACOLHIMENTO DAS RAZÕES DE JUSTIFICATIVA APRESENTADAS POR ALGUNS RESPONSÁVEIS. REJEIÇÃO DAS RAZÕES DE JUSTIFICATIVA TRAZIDAS PELOS DEMAIS. MULTA.

RELATÓRIO DE AUDITORIA (RA)

Secretaria de Fiscalização de Infraestrutura Urbana (SeinfraUrbana).

Trata-se de auditoria de conformidade realizada nas obras do sistema de esgotamento sanitário de Porto Velho/RO - Sistema Sul, no âmbito do Fiscobras 2016. O empreendimento integra o Programa de Aceleração do Crescimento (PAC) .
Os recursos para a execução das obras totalizavam, aproximadamente, R$ 508 milhões, e provinham: i) de termos de compromisso firmados entre a União (por intermédio do então Ministério das Cidades) , representada pela Caixa Econômica Federal (Caixa) , e o Governo do Estado de Rondônia, no valor de R$ 370.665.836,53; ii) do Fundo de Garantia por Tempo de Serviço (FGTS) , disponibilizados por meio de financiamento no valor de R$ 117.238.543,00; e iii) de contrapartida do estado, da ordem de R$ 21 milhões.
A auditoria teve por objeto os Termos de Compromisso 226.561-68/2008 e 296.770-66/2009, o RDC Eletrônico (RDC-e) 005/2015 e o Contrato 118/PGE-2015, que dele decorreu.
O contrato foi firmado com o Consórcio Gel-MCEN (composto pelas empresas Goetze Lobato Engenharia Ltda. e MC Engenharia Ltda.) pelo valor de R$ 484,6 milhões.
Os achados mais relevantes trataram de sobrepreço de R$ 205 milhões no orçamento paramétrico do RDC (data-base: outubro/2014) e do não atendimento aos requisitos para adoção do regime de contratação integrada (peça 56) .
Em razão da relevância dos montantes envolvidos e do fato de poderem ensejar a nulidade da licitação e do contrato dela decorrente, essas irregularidades foram classificadas como graves com recomendação de paralisação (IGP) .
Foi, ainda, concedida medida cautelar para que não fossem destinados recursos federais aos termos de compromisso e ao contrato, além de terem sido promovidas as oitivas dos órgãos e entidades envolvidos e as audiências dos responsáveis.
Com a extinção dos instrumentos que viabilizariam o aporte de recursos federais ao empreendimento, as irregularidades foram reclassificadas como falhas/impropriedades (F/I) e a medida cautelar foi revogada (Acórdão 1308/2017-TCU-Plenário) .
Em acréscimo, esta Corte condicionou eventuais destinações de recursos federais ao empreendimento à anulação do Contrato 118/PGE-2015 e à realização de nova licitação, e determinou à Caixa que verificasse a viabilidade fática e jurídica do contrato de financiamento firmado com o estado de Rondônia diante da possível ausência de recursos federais para as obras (Acórdão 1308/2017-TCU-Plenário) .
Nesta oportunidade, a SeinfraUrbana analisou as audiências dos responsáveis e propôs, em síntese: i) acolher as razões de justificativas apresentadas por Wilton Ferreira Azevedo Junior, Norman Viríssimo da Silva, Eralda Etra Maria Lessa, Eliete Oliveira Mendonça, Maria Carolina de Carvalho, Brunno Correa Borges e Haroldo Batisti; i) rejeitar as razões de justificativa e aplicar multa a Iacira Terezinha Rodrigues de Azamor, Augusto Johonnes Soares Bezerra, Franklin Oliveira Brito, Enéas Ferreira Filho e Rosalina Souza Oliveira Moreira.
Desde já, registro minha concordância com as conclusões aduzidas pela unidade instrutora no que diz respeito a Wilton Ferreira Azevedo Junior, Norman Viríssimo da Silva, Eralda Etra Maria Lessa, Eliete Oliveira Mendonça, Maria Carolina de Carvalho, Brunno Correa Borges, Haroldo Batisti, Rosalina Souza Oliveira Moreira e Iacira Terezinha Rodrigues de Azamor, cujos fundamentos incorporo às minhas razões de decidir, sem prejuízo dos comentários adicionais que tecerei a seguir.
Discordo, contudo, da proposta de aplicar multa a Augusto Johonnes Soares Bezerra, Franklin Oliveira Brito e Enéas Ferreira Filho, pelos motivos que exporei adiante.
II
Iacira Terezinha Rodrigues de Azamor, então Diretora-Presidente da Companhia de Águas e Esgotos do estado de Rondônia e gestora de contratos do PAC Saneamento/RO, foi chamada em audiência por ter elaborado o termo de referência contendo falhas que resultaram no sobrepreço do orçamento paramétrico, da ordem de R$ 205 milhões; por não ter adotado providências para anular o certame, mesmo ciente das irregularidades no orçamento-base; e pela adoção do regime de contratação integrada sem que o empreendimento atendesse os requisitos legais (art. 9º da Lei 12.462/2011) .
Iacira de Azamor tornou-se responsável pelo termo de referência falho quando o assinou. A alegação de que não deteria conhecimento técnico para fazer juízo quanto ao instrumento não a socorre, pois, sendo esse o caso, caberia a ela ter solicitado a emissão de parecer para subsidiar sua decisão, especialmente se tratando de um empreendimento orçado em quase meio bilhão de reais.
O fato de as peças técnicas da licitação, à exceção do orçamento sigiloso, terem sido encaminhadas à Caixa e ao então Ministério das Cidades previamente à realização do certame não afasta a responsabilidade da ex-Diretora.
Ainda que as análises empreendidas pela instituição financeira e pela pasta ministerial tivessem escopo abrangente, perpassando por uma avaliação criteriosa quanto aos estudos que resultaram nas condições de contorno do projeto, a aprovação do termo de referência por parte dessas instituições não se prestaria a elidir a responsabilidade da ex-Diretora-Presidente, mas avocaria a dos gestores responsáveis pelas falhas nas análises por eles empreendidas.
No caso concreto, a situação é ainda menos favorável à ex-gestora, pois o escopo das análises realizadas por essas instituições era limitado, restrito à verificação da coerência entre o anteprojeto e os quantitativos de serviços previstos para serem executados.
Portanto, independentemente da qualidade ou da abrangência das análises realizadas pela Caixa e pelo Ministério - a qual não foi objeto de análise específica nestes autos -, elas não seriam suficientes para conferir um atestado pleno de regularidade aos parâmetros quantitativos e qualitativos estabelecidos pelo termo de referência.
Quanto ao orçamento paramétrico, é alarmante o fato de, em uma obra em que se previa aporte de recursos da ordem de meio bilhão de reais, a elaboração desse documento ter ficado a cargo de uma única engenheira, sem qualquer supervisão ou revisão dos trabalhos.
Além de não se prestar a excluir ou amenizar a responsabilidade da ex-Diretora-Presidente, esse fato evidencia que houve falha no planejamento da licitação sob sua responsabilidade.
Especialmente considerando o alegado desconhecimento técnico de Iacira de Azamor, era de se esperar que ela houvesse demandado algum tipo de revisão ou parecer sobre o termo de referência - e, consequentemente, sobre o orçamento paramétrico que o compunha - a fim de respaldar sua decisão de assiná-lo.
Em relação às alterações promovidas no orçamento paramétrico, registro, a fim de contextualizar, que após homologado o certame, a Caixa foi instada a se manifestar sobre a adequação do orçamento paramétrico sigiloso que o balizou. A instituição financeira identificou inconsistências que resultaram em sobrepreço de R$ 155 milhões.
Diante da necessidade de alterações dessa magnitude, era de se esperar que a licitação houvesse sido anulada, ainda que parcialmente, a fim de que fosse reaberto o prazo para apresentação de novas propostas, sob pena de quebra da isonomia do certame.
Em vez disso, o governo de Rondônia, no afã de convalidar o termo de referência e obter a aprovação do orçamento pela Caixa, optou por modificar o orçamento original de tal forma que as falhas identificadas pela Caixa fossem, em tese, sanadas, mas o valor total inicialmente orçado não fosse alterado - o que se poderia classificar como "conta de chegada".
Diante desse contexto, não se pode considerar aceitável o argumento de que os ajustes orçamentários que foram implementados a fim de obter a aprovação da Caixa se inseriram em patamar de normalidade, ou de que não haveria irregularidade, já que o preço final não foi alterado.
As modificações empreendidas foram tão substanciais que abrangeram, inclusive, a própria metodologia de orçamentação. Somados, as supressões e os acréscimos implementados logo após a homologação do certame totalizaram 88% do valor inicialmente orçado, grau de imprecisão que extrapola a razoabilidade, mesmo se tratando de anteprojeto.
Tampouco pode ser acolhido o argumento de que o orçamento teria caráter apenas referencial, pois a peça que fundamentou a licitação continha tantas falhas que não poderia ser considerada suficiente para viabilizar um bom projeto básico.
Por sua vez, a alegação de que eventual sobrepreço somente poderia ser considerado como existente após a conclusão e aprovação dos projetos também não atenua a sua responsabilidade.
As análises destes autos foram realizadas com o objetivo de verificar se o anteprojeto que fundamentou a licitação era adequado. O sobrepreço identificado, portanto, é um reflexo da imprecisão do instrumento. Entretanto, ele não se presta a estabelecer qual seria o valor aceitável para a realização das obras, já que não se pode afirmar, a partir das informações constantes neste processo, que os serviços previstos no orçamento original eram suficientes para que alcançar o objetivo pretendido com a qualidade esperada. 
Destaco que as apurações aqui empreendidas não visaram à imputação de débito - e nem poderiam, já que, ao fim, não foram enviados recursos federais ao empreendimento, e o orçamento analisado foi substancialmente alterado antes mesmo do início das obras. 
Por fim, acerca da adoção do regime de contratação integrada sem que os requisitos legais houvessem sido atendidos, o argumento de que a opção teria sido realizada a fim de acelerar o processo de implantação do sistema de esgotamento não merece acolhida, por não guardar compatibilidade com os objetivos precípuos da contratação integrada: realizar contratações em que o objeto envolva inovação tecnológica ou técnica, ou possa ser executado por meio de diferentes metodologias, ou utilizando tecnologias de domínio restrito no mercado (art. 9º da Lei 12.462/2011) , sem contudo, incrementar os riscos para a Administração.
Considerando não terem sido apresentados argumentos aptos a demonstrar as vantagens técnicas e econômicas da opção, ou o atendimento a uma das condicionantes descritas no art. 9º da Lei 12.462/2011, devem-se rejeitar as razões de justificativa apresentadas por Iacira de Azamor.
Portanto, não havendo sido elididas as irregularidades ou excluída a responsabilidade de Iacira Terezinha Rodrigues de Azamor, cabe aplicar-lhe a multa prevista no art. 58, inciso II, da Lei 8.443/1992, no valor total de R$ 30 mil. 
III
Rosalina Souza Oliveira Moreira, engenheira civil da comissão de avaliação técnica das peças técnicas do RDC Eletrônico 005/2015, foi chamada em audiência por ter elaborado o orçamento paramétrico e aprovado os demais documentos técnicos que embasaram o certame contendo diversas inconsistências que resultaram na contratação com sobrepreço expressivo - R$ 205 milhões.
Em relação a essa responsável, considero suficientes as análises empreendidas pela unidade instrutora, as quais resultaram na rejeição da maior parte dos argumentos trazidos pela engenheira.
De maneira geral, os erros cometidos pela responsável foram graves e grosseiros, e abrangeram falhas de fácil identificação, a exemplo da duplicidade de BDI em vários itens, da utilização inadequada de cotações em detrimento do Sinapi como referencial para tubos PEAD e da definição do preço da estação de tratamento de esgoto por meio da adoção de uma única obra como referência.
Portanto, concordo com a proposta de aplicar-lhe a multa prevista no art. 58, inciso II, da Lei 8.443/1992.
Para fins de quantificação da pena que lhe será aplicada, pondero que boa parte das falhas por ela cometidas poderiam ter sido identificadas caso o orçamento houvesse sido submetido a uma instância revisora. Embora isso não a exima da responsabilidade pela autoria do instrumento contendo inúmeros vícios, não se pode ignorar que eventual condução mais zelosa do planejamento da licitação poderia, em tese, ter conferido à engenheira a oportunidade de corrigir os erros por ela cometidos.
Levo em consideração, também, o fato de as especificações indevidas dos tubos de PEAD terem decorrido de falhas nos parâmetros estabelecidos no anteprojeto, as quais podem ter interferido na decisão por desconsiderar o Sinapi e adotar a pesquisa de preços de tubos com especificações desnecessariamente mais robustas.
No mais, registro que foram acolhidos parcialmente os argumentos referentes ao custo da solda e à profundidade média das valas das redes coletoras. Embora esses pontos não sejam expressivos em relação ao todo analisado, eles foram levados em consideração para fins de dosimetria da multa aplicada.
Feitas essas ponderações, estipulo em R$ 10 mil o valor da multa a ser aplicada a Rosalina Souza Oliveira Moreira.
IV
Conforme já narrado anteriormente, após a homologação do certame, a Caixa apontou irregularidades no orçamento original do empreendimento que resultaram em um sobrepreço de R$ 155 milhões.
Promovidas as alterações que, supostamente, teriam solucionado as pendências listadas pela Caixa, Augusto Johonnes Soares Bezerra e Franklin Oliveira Brito, engenheiros civis da instituição financeira, aprovaram essas modificações, apesar de elas não terem resultado em uma redução no valor total do empreendimento.
Por esse motivo, foram chamados em audiência nestes autos.
Embora concorde com a unidade instrutora quanto à inadequação da metodologia orçamentária utilizada para convalidar o orçamento original, entendo que, no caso concreto, não cabe a responsabilização dos agentes da Caixa pela aprovação desse instrumento.
Em primeiro lugar, assiste razão aos responsáveis quando alegam que "a Caixa não tem competência para decidir ou intervir (...) quanto à continuidade ou não do processo licitatório, nem pode intervir na revisão do anteprojeto para fins de licitação, sendo essa competência exclusiva do órgão licitante do Compromissário" (peça 157, p. 5) .
De acordo com o manual de orientações para operacionalização do regime de contratação integrada do RDC, formulado pelo então Ministério das Cidades com o intuito de orientar a Caixa quanto às análises que deveriam ser por ela empreendidas em relação aos anteprojetos e aos orçamentos, observa-se que seu escopo era restrito a aspectos técnicos desses instrumentos (peça 225) .
Em tese, a existência de diferenças substanciais entre o orçamento original e a última versão apresentada pelo governo de Rondônia, por si só, não necessariamente deveria ensejar a reprovação da versão final. Isso porque, ao que tudo indica, a análise realizada pela Caixa teria o objetivo estrito de dizer se o valor do orçamento estaria adequado e justificado. Assim, ela independeria de fatores externos ao instrumento examinado. A fase em que a licitação se encontrava ou a pertinência de se dar continuidade à contratação não fizeram parte dessa análise.
Assim, diante da necessidade de implementar tantas correções no orçamento que fundamentou a licitação, a decisão quanto à continuidade do certame caberia exclusivamente à entidade contratante, e não à Caixa.
Do papel exercido pela Caixa, o que se poderia questionar é: i) se as modificações empreendidas teriam realmente solucionado os apontamentos iniciais; e ii) se a versão final do orçamento estaria, efetivamente, livre de sobrepreço.
Em que pese haver indícios contundentes de que o orçamento final tenha se baseado em metodologia inadequada e, por esse motivo, poderia conter sobrepreço, as análises empreendidas nestes autos não são suficientes para que se possa extrair conclusão definitiva nesse sentido.
Levando-se em conta que, com a expiração dos termos de compromisso, as obras deixaram de contar com o aporte direto de recursos federais, bem como a avançada etapa em que este processo se encontra, não seria produtivo envidar esforços para apurar as análises relativas ao orçamento final aprovado pela Caixa a fim de responsabilizar os engenheiros envolvidos.
Pelo exposto, acolho as razões de justificativa apresentadas por Augusto Johonnes Soares Bezerra e Franklin Oliveira Brito.
Destaco, ainda, que essas análises e a conclusão delas decorrente se aproveitam a Enéas Ferreira Filho, engenheiro civil de empresa credenciada pela Caixa, chamado em audiência pelo mesmo fato imputado a Augusto Johonnes Soares Bezerra e Franklin Oliveira Brito. Assim, devem-se acolher, também, as razões de justificativa por ele apresentadas.
V
Os elementos constantes nos autos indicam que Wilton não participou da elaboração do orçamento paramétrico, o qual continha diversas falhas, ou aprovou documentos que teriam embasado o RDC-e 005/2015, condutas que lhe foram atribuídas na audiência.
Em verdade, os documentos assinados por esse responsável continham datas posteriores à publicação do orçamento e tratavam de justificativas técnicas a ele referentes, as quais teriam sido solicitadas pela Caixa em data posterior à homologação do certame. Não tratavam, portanto, da concepção do orçamento.
Ademais, a Anotação de Responsabilidade Técnica (ART) de Wilton somente foi assinada após a homologação do RDC-e, o que condiz com a informação de que ele não participou da elaboração do orçamento.
Considerando que foi desconstituída a sua responsabilidade pelos fatos a ele imputados, cabe acolher suas razões de justificativa.
VI
Eralda Etra Maria Lessa, Norman Viríssimo da Silva, Eliete Oliveira Mendonça e Maria Carolina de Carvalho, membros da comissão permanente de licitação, foram chamados aos autos em razão de terem aprovado o edital e, consequentemente, o termo de referência sem que fossem atendidos os requisitos obrigatórios para adoção do regime de contratação integrada.
Entretanto, os responsáveis lograram comprovar que não caberia à comissão de licitação fazer a escolha referente ao regime de contratação, pois suas atribuições estariam relacionadas à fase externa da licitação.
Portanto, uma vez desconstituídas as suas responsabilidades pelos fatos a eles imputados, cabe acolher suas razões de justificativa.
VII
Brunno Correa Borges e Haroldo Batisti, procuradores do estado de Rondônia, foram chamados em audiência por terem emitido parecer favorável à adoção do regime de contratação integrada sem que fossem observados os requisitos legais (art. 9º da Lei 12.462/2011) e por terem mantido a opção por esse regime mesmo tendo sido tempestivamente alertados pela Controladoria-Geral da União (CGU) .
Embora seja razoável a expectativa de que os pareceristas verificassem se o instrumento continha critérios de avaliação referentes a eventuais métodos executivos diferenciados propostos pelas licitantes, há que se sopesar que não era sua responsabilidade a avaliação de aspectos técnico-econômicos do edital.
Da leitura do Parecer 96/2015/AJUR, os procuradores deixaram claro que sua análise tinha cunho estritamente jurídico, não adentrando o mérito da discussão suscitada pela CGU. Em acréscimo, houve preocupação dos pareceristas em registrar a divergência entre a nota técnica da CGU e o posicionamento do órgão técnico do estado de Rondônia e em destacar que cabe exclusivamente ao gestor a opção pelo regime de contratação (peça 152, p. 169) .
Diante desse cenário e do fato de não ter sido identificado dolo ou erro grosseiro nos pareceres jurídicos emitidos pelos procuradores do estado de Rondônia, concordo com o posicionamento da unidade instrutora no sentido de que devem ser acolhidas as razões de justificativa apresentadas.
	Ante o exposto, voto por que o Tribunal adote a minuta de acórdão que submeto à deliberação deste Colegiado.
TCU, Sala das Sessões Ministro Luciano Brandão Alves de Souza, em 23 de junho de 2021.
Ministro BRUNO DANTAS 
Relator